# Standortplanung I – Qualitative und kontinuierliche Verfahren {#sec-standort-1}

::: {.lernziele}
**Lernziele**

- Standortentscheidungen im strategischen Supply-Chain-Design **einordnen** und von operativen Entscheidungen **abgrenzen**,
- qualitative Standortfaktoren systematisch **erfassen und bewerten**,
- die Nutzwertanalyse und den Analytic Hierarchy Process (AHP) **erläutern und auf ein Fallbeispiel anwenden**,
- die Eigenschaften unterschiedlicher Distanzmetriken (euklidisch, Manhattan, geografisch) **erläutern** und diese in R **berechnen**,
- das Center-of-Gravity-Verfahren und den Weiszfeld-Algorithmus **herleiten, selbst programmieren und interpretieren**,
- grundlegende R-Kontrollstrukturen (Schleifen, Matrizen, `apply`-Funktionen, eigene Funktionen mit Abbruchkriterium) **anwenden**.
:::

```{r}
#| label: ch4-setup
#| echo: false
#| warning: false
#| message: false

# Hilfsfunktionen aus R/scm_functions.R einbinden (u.a. center_of_gravity(),
# weiszfeld(), haversine(), ahp_priority_vector(), ahp_consistency())
source("../R/scm_functions.R")

library(tidyverse)
library(knitr)
library(kableExtra)
```

## Standortentscheidungen im strategischen Supply-Chain-Design

Kapitel 3 hat gezeigt, dass sich Supply-Chain-Entscheidungen an einem Zielsystem ausrichten, das zwischen Kosten, Servicegrad und weiteren Zielgrößen vermittelt, und dass Logistikkosten in erheblichem Umfang von der räumlichen Struktur eines Netzwerks abhängen. Genau an dieser räumlichen Struktur setzt dieses Kapitel an: Es geht um die Frage, **wo** ein Unternehmen seine Werke, Lager, Umschlagpunkte oder Verkaufsstandorte ansiedeln sollte, damit das Netzwerk als Ganzes den Zielkonflikt aus Kosten und Service möglichst gut löst.

Standortentscheidungen gehören zur **strategischen Netzwerkplanung** und unterscheiden sich in mehreren Punkten grundlegend von operativen Entscheidungen wie der Bestellmengenplanung, die in späteren Kapiteln behandelt wird. Erstens sind sie in aller Regel **kapitalintensiv und langfristig bindend**: Ein Werk oder ein Zentrallager lässt sich nicht ohne Weiteres verlegen, wenn sich Nachfragestrukturen ändern. Zweitens ist der Entscheidungsraum **mehrdimensional** – neben Transport- und Baukosten spielen Arbeitsmarkt, Infrastruktur, Steuern, politische Stabilität oder Nähe zu Kunden eine Rolle, und diese Kriterien lassen sich nicht immer in einer gemeinsamen Einheit (z. B. Euro) ausdrücken. Drittens sind viele der relevanten Informationen **unsicher oder subjektiv einzuschätzen**, etwa die künftige Entwicklung eines regionalen Arbeitsmarkts oder die "Standortqualität" im weichen Sinne. Diese drei Eigenschaften – Irreversibilität, Mehrdimensionalität und Unsicherheit – begründen, warum die Standortplanung ein eigenständiges Methodenspektrum entwickelt hat, das deutlich über eine einfache Kostenvergleichsrechnung hinausgeht [@kik2022standortplanung].

Der Standortplanungsprozess verläuft typischerweise in mehreren Phasen mit sinkendem Aggregationsgrad: Auf einer ersten, globalen Ebene werden Kontinente oder Länder anhand weniger, stark aggregierter Faktoren (z. B. Marktzugang, Lohnniveau, politisches Risiko) vorselektiert. Auf einer zweiten, regionalen Ebene wird der Suchraum auf Wirtschaftsräume oder Regionen eingegrenzt, wobei die Anforderungen bereits deutlich präziser formuliert werden können. Erst auf einer dritten, lokalen Ebene wird ein konkreter Standort – ein Grundstück, eine Gemeinde, eine Kreuzung im Verkehrsnetz – bestimmt [@chopra2025supply].

![Phasen der Standortwahl von der globalen bis zur lokalen Ebene [@chopra2025supply]](../images/image61.jpeg){#fig-phasen-standortwahl width="85%"}

Für die eigentliche Bewertung von Standorten (oder Standortregionen) stehen grundsätzlich zwei Klassen von Verfahren zur Verfügung. **Qualitative Verfahren** sind heuristische, häufig umfragebasierte Bewertungsansätze, die ein Stimmungsbild aus mehreren, meist auch weichen Kriterien zusammenführen; sie eignen sich besonders für die Vorauswahl zwischen einer begrenzten Zahl diskreter Alternativen. **Quantitative Verfahren** formulieren die Standortsuche dagegen als Optimierungsproblem mit einer expliziten Zielfunktion. In diesem Kapitel behandeln wir aus der qualitativen Familie die **Nutzwertanalyse** und den **Analytic Hierarchy Process (AHP)**; anschließend wenden wir uns den **kontinuierlichen** quantitativen Verfahren zu, bei denen der Standort nicht aus einer vorgegebenen Liste ausgewählt, sondern als beliebiger Punkt einer Ebene bestimmt wird. Die **diskreten** quantitativen Verfahren, bei denen aus einer endlichen Menge potenzieller Standorte eine kostenminimale Teilmenge auszuwählen ist, folgen in Kapitel 5.

Welche Standortfaktoren dabei überhaupt relevant sind, hängt stark vom Einzelfall ab. Grob lassen sie sich in **harte** Faktoren (Transportkosten, Löhne, Steuern, Grundstückspreise – direkt monetär bewertbar) und **weiche** Faktoren (Lebensqualität, Image der Region, Verfügbarkeit qualifizierter Arbeitskräfte, politische Stabilität) einteilen. Weiche Faktoren entziehen sich einer unmittelbaren Kostenrechnung, beeinflussen die Standortqualität aber ebenso stark – und genau für ihre systematische Erfassung sind qualitative Bewertungsverfahren gemacht.

![Beispielhafte Standortfaktoren auf regionaler Ebene [@lahner2020regionaloekonomie]](../images/image63.png){#fig-standortfaktoren width="80%"}

## Qualitative Standortbewertung

### Die Nutzwertanalyse

::: {.definition}
**Definition: Nutzwertanalyse**

Die **Nutzwertanalyse (NWA)** ist ein additives Multikriterien-Bewertungsverfahren. Für jede Alternative $j$ wird über alle Kriterien $k=1,\dots,K$ ein **Gesamtnutzwert** $N_j$ als gewichtete Summe der Teilnutzwerte $w_{jk}$ gebildet:
$$
N_j = \sum_{k=1}^{K} g_k \cdot w_{jk}, \qquad \sum_{k=1}^{K} g_k = 1,
$$
wobei $g_k$ das Gewicht des Kriteriums $k$ und $w_{jk}$ die (meist auf einer Punkteskala, z. B. 0–10, vergebene) Bewertung der Alternative $j$ bezüglich Kriterium $k$ ist.
:::

Die Nutzwertanalyse folgt einem klar strukturierten, fünfstufigen Vorgehen: Zunächst werden die relevanten Bewertungskriterien festgelegt, danach ihre Gewichte bestimmt (z. B. durch Expertenschätzung oder Paarvergleich). Anschließend werden die Alternativen je Kriterium bewertet, die gewichteten Teilnutzwerte zum Gesamtnutzwert aggregiert und die Alternativen schließlich nach diesem Gesamtnutzwert in eine Rangfolge gebracht.

Diese additive Struktur macht die Nutzwertanalyse einfach anzuwenden und leicht nachvollziehbar – birgt aber eine methodische Schwäche, die man sich am besten an einem Zahlenbeispiel klarmacht.

::: callout-note
## Fallbeispiel: Distributionsstandort

Ein Unternehmen sucht einen neuen Distributionsstandort und vergleicht drei Alternativen A, B und C anhand von vier – hier aus Vereinfachungsgründen gleich gewichteten – Kriterien: **Arbeitskräfteverfügbarkeit**, **Lohnkostenniveau**, **Verkehrserschließung** und **Lebensqualität**. Standort A ist stark bei Arbeitsmarkt und Kosten, Standort C bei Infrastruktur und Lebensqualität, während B in allen Kriterien mittlere Werte erreicht.
:::

```{r}
#| label: ch4-nwa-tabelle
#| echo: true

# Rohdaten der Fallstudie: vier Kriterien, gleich gewichtet (0.25 je Kriterium),
# Bewertungen der drei Alternativen auf einer Skala von 0 (schlecht) bis 10 (gut)
nwa <- tibble(
  Kriterium = c(
    "Arbeitskräfteverfügbarkeit",
    "Lohnkostenniveau",
    "Verkehrserschließung",
    "Lebensqualität"
  ),
  Gewicht = c(0.25, 0.25, 0.25, 0.25),
  A = c(8, 8, 2, 2),
  B = c(5, 5, 5, 5),
  C = c(2, 2, 8, 8)
)

# Gesamtnutzwert je Alternative: Summe aus Gewicht * Bewertung über alle Kriterien
nutzwert <- c(
  A = sum(nwa$Gewicht * nwa$A),
  B = sum(nwa$Gewicht * nwa$B),
  C = sum(nwa$Gewicht * nwa$C)
)

nutzwert
```

```{r}
#| label: ch4-nwa-kable
#| echo: false

nwa_tab <- bind_rows(nwa, tibble(Kriterium = "Nutzwert", Gewicht = NA,
                                  A = nutzwert["A"], B = nutzwert["B"], C = nutzwert["C"]))
nwa_tab |>
  mutate(
    Gewicht = ifelse(is.na(Gewicht), "", sprintf("%.2f", Gewicht)),
    across(c(A, B, C), ~ sprintf("%.1f", .x))
  ) |>
  kable(col.names = c("Kriterium", "Gewichtung", "A", "B", "C"), align = "lccc") |>
  kable_styling(full_width = FALSE)
```

Das Ergebnis ist auf den ersten Blick überraschend: **Alle drei Alternativen erreichen exakt denselben Gesamtnutzwert von 5,0** – obwohl ihre Stärken-Schwächen-Profile völlig unterschiedlich sind. Der Grund liegt in der additiven Verrechnung: Eine schwache Bewertung bei einem Kriterium kann durch eine entsprechend starke Bewertung bei einem anderen Kriterium **kompensiert** werden. Diese **Kompensierbarkeit** ist die zentrale methodische Schwäche der Nutzwertanalyse. Sie wirft mehrere Folgeprobleme auf:

- Das additive Modell ist nur eingeschränkt interpretierbar, weil es implizit unterstellt, dass die Kriterien **nutzenunabhängig** sind – dass sich also der Nutzenbeitrag eines Kriteriums nicht dadurch ändert, wie gut oder schlecht andere Kriterien ausfallen. Diese Annahme ist in der Praxis oft fraglich.
- Die Ergebnisse reagieren empfindlich auf die gewählte Gewichtung; kleine Verschiebungen der Gewichte $g_k$ können die Rangfolge der Alternativen umkehren.
- Es besteht die Gefahr der **Zielaufspaltung**: Ein an sich zusammenhängendes Ziel wird in viele Einzelkriterien zerlegt, deren Gewichte kaum noch nachvollziehbar festzulegen sind.

Diese Schwächen motivieren ein Verfahren, das die Kriterien- und Alternativengewichte systematischer – über **paarweise Vergleiche** statt über direkt geschätzte Punktwerte – ableitet: den Analytic Hierarchy Process.

### Der Analytic Hierarchy Process (AHP)

::: {.definition}
**Definition: Analytic Hierarchy Process**

Der **Analytic Hierarchy Process (AHP)** ist ein mehrstufiges Multikriterien-Entscheidungsverfahren, das Prioritäten – sowohl für Kriterien als auch für Alternativen – aus **paarweisen Vergleichen** ableitet. Anstatt Punktwerte direkt zu schätzen, beurteilt der Entscheider jeweils zwei Elemente gegeneinander ("Wie viel wichtiger ist A gegenüber B?") auf einer festgelegten Skala. Aus der resultierenden **Paarvergleichsmatrix** wird anschließend ein Prioritätsvektor abgeleitet, der als Rangfolge bzw. Gewichtung interpretiert werden kann.
:::

Der AHP läuft in fünf Schritten ab: (1) paarweise Vergleiche zwischen allen Alternativen je Bewertungskriterium bilden, (2) daraus für jedes Kriterium ein Alternativenranking ableiten ("Synthese"), (3) paarweise Vergleiche zwischen allen Bewertungskriterien bilden, (4) daraus ein Ranking der Kriterien ableiten, und (5) beide Rankings zu einem Gesamt-Score je Alternative kombinieren.

Paarweise Vergleiche werden üblicherweise auf einer neunstufigen Skala erfasst, die von "gleich wichtig" (Wert 1) bis "extrem bevorzugt" (Wert 9) reicht; der reziproke Wert $1/9$ bis $1$ drückt die umgekehrte Präferenzrichtung aus. Eine Paarvergleichsmatrix $A$ mit Einträgen $a_{ij}$ ("wie viel wichtiger ist $i$ gegenüber $j$?") ist also **reziprok**: $a_{ji} = 1/a_{ij}$, und die Diagonale enthält stets Einsen. Aus einer perfekt konsistenten Matrix ließe sich der Prioritätsvektor direkt aus einer einzigen Zeile oder Spalte ablesen; in der Praxis sind Experteneinschätzungen jedoch nie perfekt konsistent, weshalb der Prioritätsvektor über eine Mittelung – rechnerisch über den **dominanten Eigenvektor** der Matrix, approximiert z. B. über das geometrische Mittel der Zeilen – bestimmt wird.

::: callout-note
## Fallbeispiel: Standort für ein Einkaufszentrum

Eine Investitionsgesellschaft sucht einen Standort zur Errichtung eines Einkaufszentrums. Drei Alternativen A, B, C stehen zur Wahl, bewertet anhand von vier Kriterien: **Kundenmarkt** (Größe, Kaufkraft, Altersstruktur), **Kundennähe** (Erreichbarkeit durch Kunden), **Infrastruktur** (Lage, Erschließungszustand) und **Transport** (Erreichbarkeit durch Lieferanten).
:::

Um die vier Paarvergleichsmatrizen (eine je Kriterium) und die Kriterienvergleichsmatrix in R abzubilden, brauchen wir eine Datenstruktur, die – anders als ein `data.frame` – von vornherein **rechteckig und rein numerisch** ist und sich mit den Regeln der linearen Algebra (Matrixmultiplikation, Transposition) verrechnen lässt: die **Matrix**.

::: {.r-exkurs}
**R-Exkurs: Matrizen in R**

Eine Matrix wird mit `matrix()` erzeugt. Der Vektor mit den Werten wird dabei zeilen- oder spaltenweise in die gewünschte Form gebracht; `byrow = TRUE` sorgt dafür, dass die Werte zeilenweise (statt der R-Standardreihenfolge spaltenweise) eingefüllt werden. Mit `dimnames` lassen sich Zeilen- und Spaltennamen vergeben. Einzelne Elemente, ganze Zeilen oder Spalten werden über die eckige Klammer mit zwei Indizes `[Zeile, Spalte]` angesprochen – ein leerer Index steht dabei für "alle":

```{r}
#| label: ch4-matrix-exkurs
#| echo: true

# 3x3-Matrix mit Zeilen- und Spaltennamen erzeugen
m <- matrix(
  c(1,   3, 2,
    1/3, 1, 1/5,
    1/2, 5, 1),
  nrow = 3, byrow = TRUE,
  dimnames = list(c("A", "B", "C"), c("A", "B", "C"))
)
m

# Einzelnes Element: Zeile 1, Spalte 2 -> "Wie stark wird A ggü. B bevorzugt?"
m[1, 2]

# Gesamte 2. Zeile: Vergleich von B mit A, B, C
m[2, ]

# Dimensionen der Matrix (Zeilen, Spalten)
dim(m)
```

Für zwei Matrizen `X` (Dimension $m \times n$) und `Y` (Dimension $n \times p$) berechnet der Operator `%*%` das **Matrixprodukt** $X\,Y$ (Dimension $m \times p$) im Sinne der linearen Algebra – anders als `X * Y`, das nur elementweise multipliziert. Wir nutzen `%*%` weiter unten, um die Kriteriengewichte mit den Alternativenbewertungen zu einem Gesamt-Score zu verrechnen.
:::

Damit lassen sich die vier Paarvergleichsmatrizen aus dem Fallbeispiel unmittelbar in R nachbilden:

```{r}
#| label: ch4-ahp-matrizen
#| echo: true

# Paarvergleiche der drei Standorte je Kriterium (Saaty-Skala 1-9 bzw. Kehrwerte)
kundenmarkt <- matrix(
  c(1,   3,   2,
    1/3, 1,   1/5,
    1/2, 5,   1),
  nrow = 3, byrow = TRUE,
  dimnames = list(c("A", "B", "C"), c("A", "B", "C"))
)

kundennaehe <- matrix(
  c(1,   6,   1/3,
    1/6, 1,   1/9,
    3,   9,   1),
  nrow = 3, byrow = TRUE,
  dimnames = list(c("A", "B", "C"), c("A", "B", "C"))
)

infrastruktur <- matrix(
  c(1,   1/3, 1,
    3,   1,   7,
    1,   1/7, 1),
  nrow = 3, byrow = TRUE,
  dimnames = list(c("A", "B", "C"), c("A", "B", "C"))
)

transport <- matrix(
  c(1,   1/3, 1/2,
    3,   1,   4,
    2,   1/4, 1),
  nrow = 3, byrow = TRUE,
  dimnames = list(c("A", "B", "C"), c("A", "B", "C"))
)
```

Aus jeder dieser vier Matrizen liefert `ahp_priority_vector()` aus `R/scm_functions.R` den zugehörigen Prioritätsvektor (die relativen Standortpräferenzen je Kriterium). Anstatt die Funktion viermal einzeln aufzurufen, bündeln wir die vier Matrizen in einer **Liste** und wenden die Funktion mit `sapply()` auf jedes Listenelement an.

::: {.r-exkurs}
**R-Exkurs: `sapply()` und `apply()`**

`sapply(X, FUN)` wendet eine Funktion `FUN` auf jedes Element von `X` an und vereinfacht ("simplify") das Ergebnis, wo möglich, zu einem Vektor oder einer Matrix. Ist `X` – wie hier – eine **Liste von Matrizen** und liefert `FUN` für jedes Element einen Vektor gleicher Länge zurück, entsteht als Ergebnis eine Matrix, in der jede Spalte einem Listenelement entspricht. `sapply()` erspart damit eine manuell geschriebene Schleife, wenn dieselbe Funktion wiederholt auf mehrere Objekte angewendet werden soll.

Eng verwandt ist `apply(X, MARGIN, FUN)`, das eine Funktion zeilenweise (`MARGIN = 1`) oder spaltenweise (`MARGIN = 2`) auf eine **einzelne** Matrix anwendet. Intern nutzt `ahp_priority_vector()` genau dieses Muster, um für jede Zeile einer Paarvergleichsmatrix das geometrische Mittel zu berechnen – eine gängige, numerisch stabile Näherung an die eigentlich exakte Eigenvektor-Methode.

```{r}
#| label: ch4-ahp-sapply
#| echo: true

# Liste aller vier Kriterienmatrizen
kriterien_matrizen <- list(
  Kundenmarkt    = kundenmarkt,
  Kundennaehe    = kundennaehe,
  Infrastruktur  = infrastruktur,
  Transport      = transport
)

# sapply() wendet ahp_priority_vector() auf jede Matrix der Liste an und
# liefert die vier Prioritätsvektoren als gemeinsame Matrix (Standorte x Kriterien) zurück
praeferenz_matrix <- sapply(kriterien_matrizen, ahp_priority_vector)
praeferenz_matrix
```
:::

Die Tabelle `praeferenz_matrix` zeigt: Standort A dominiert klar beim Kundenmarkt, Standort C bei der Kundennähe, Standort B dagegen bei Infrastruktur und Transport. Damit ist Schritt 2 des AHP (Synthese je Kriterium) abgeschlossen; es fehlt noch das Ranking der vier Kriterien selbst (Schritt 3 und 4), wofür wiederum eine Paarvergleichsmatrix – diesmal zwischen den Kriterien statt zwischen den Standorten – benötigt wird.

```{r}
#| label: ch4-ahp-kriterien
#| echo: true

# Paarweiser Vergleich der vier Bewertungskriterien untereinander
kriterien_vergleich <- matrix(
  c(1,   1/5, 3,   4,
    5,   1,   9,   7,
    1/3, 1/9, 1,   2,
    1/4, 1/7, 1/2, 1),
  nrow = 4, byrow = TRUE,
  dimnames = list(
    c("Kundenmarkt", "Kundennaehe", "Infrastruktur", "Transport"),
    c("Kundenmarkt", "Kundennaehe", "Infrastruktur", "Transport")
  )
)

kriterien_gewichte <- ahp_priority_vector(kriterien_vergleich)
kriterien_gewichte
```

Kundennähe erhält mit rund 66 % das mit Abstand höchste Gewicht, gefolgt vom Kundenmarkt (ca. 20 %); Infrastruktur und Transport spielen mit zusammen unter 15 % eine untergeordnete Rolle. Bevor wir diese Gewichte weiterverwenden, prüfen wir, ob die zugrundeliegende Paarvergleichsmatrix überhaupt **konsistent** genug ist, um belastbare Schlüsse zuzulassen. Ein Entscheider, der A deutlich über B und B deutlich über C stellt, sollte auch A deutlich über C stellen – tut er das nicht, ist die Matrix inkonsistent. Formal wird dazu der **Konsistenzindex**
$$
CI = \frac{\bar{\lambda} - n}{n - 1}
$$
berechnet, wobei $n$ die Anzahl der Kriterien und $\bar{\lambda}$ der (approximierte) größte Eigenwert der Matrix ist, den man erhält, indem man das Produkt aus Matrix und Prioritätsvektor komponentenweise durch den Prioritätsvektor teilt und den Durchschnitt bildet. Bezogen auf einen zufällig erzeugten **Random Index** $RI$ (tabelliert nach Saaty in Abhängigkeit von $n$) ergibt sich die **Konsistenzrate**
$$
CR = \frac{CI}{RI}.
$$
Als Faustregel gilt eine Matrix bei $CR < 0{,}10$ als hinreichend konsistent; bei größeren Werten sollten die paarweisen Vergleiche überarbeitet werden.

```{r}
#| label: ch4-ahp-konsistenz
#| echo: true

konsistenz <- ahp_consistency(kriterien_vergleich, kriterien_gewichte)
konsistenz
```

Mit $CR \approx 0{,}057$ liegt die Kriterienmatrix deutlich unter der 10-%-Schwelle und gilt damit als konsistent. Im letzten Schritt werden die Standort-Kriterien-Matrix und der Kriteriengewichtsvektor mit dem Matrixprodukt `%*%` zu einem **Gesamt-Score je Standort** verrechnet – genau die Operation, die im R-Exkurs zu Matrizen eingeführt wurde:

```{r}
#| label: ch4-ahp-scores
#| echo: true

scores <- praeferenz_matrix %*% kriterien_gewichte
scores
```

Standort C erzielt mit einem Score von rund 0,54 den höchsten Wert, deutlich vor A (ca. 0,31) und B (ca. 0,15) – der hohe Gewichtungsanteil der Kundennähe, bei der C am stärksten abschneidet, gibt hier den Ausschlag. Im Vergleich zur Nutzwertanalyse hat der AHP zwei wesentliche Vorzüge: Erstens erhöht das paarweise Vergleichen die Transparenz, weil Entscheider jeweils nur zwei Elemente statt eines vollständigen Rankings gegeneinander abwägen müssen. Zweitens bietet der AHP der Voreingenommenheit einzelner Bewertungen weniger Angriffsfläche als die NWA, weil sich irrationale bzw. widersprüchliche Urteile über den Konsistenzindex explizit aufdecken lassen – ein Diagnosewerkzeug, das der Nutzwertanalyse fehlt.

## Kontinuierliche Standortplanung: das Steiner-Weber-Modell

Sowohl die Nutzwertanalyse als auch der AHP setzen voraus, dass bereits eine **überschaubare Menge diskreter Alternativen** vorliegt, zwischen denen zu wählen ist. Häufig stellt sich die Standortfrage jedoch anders: Gesucht ist nicht die beste unter mehreren vorgegebenen Adressen, sondern **derjenige Punkt in der Ebene**, der die Transportkosten zu einer Menge von Kundenstandorten minimiert – etwa bei der Wahl eines neuen Zentrallagers innerhalb eines Absatzgebiets. Diese Fragestellung behandelt die **kontinuierliche Standortplanung**, deren klassisches Modell auf Alfred Weber zurückgeht und in der Literatur meist als **Steiner-Weber-Modell** bezeichnet wird [@cooper1968locational; @thonemann2023operations].

Das Modell trifft vier vereinfachende Annahmen: Es gibt eine homogene Ebene (das Absatzgebiet), in der endlich viele Kundenstandorte liegen; für jeden Kundenstandort ist eine Nachfragemenge gegeben, die vollständig zu bedienen ist; die Transportkosten hängen linear von Entfernung und transportierter Menge ab; und die zeitliche Dimension wird ausgeblendet. Unter diesen Annahmen lautet die Zielfunktion
$$
\min_{(x,y)}\; Z(x,y) = \sum_{i=1}^{n} a_i \cdot d\big((x,y),(u_i,v_i)\big),
$$
wobei $(x,y)$ die gesuchten Koordinaten des neuen Standorts sind, $(u_i, v_i)$ die Koordinaten von Kundenstandort $i$, $a_i$ dessen Nachfrage (z. B. in Tonnen pro Jahr) und $d(\cdot)$ ein noch zu wählendes **Distanzmaß**.

Die Wahl von $d(\cdot)$ ist keineswegs nebensächlich, sondern bestimmt sowohl die Rechenmethode als auch das Ergebnis. Für Standorte innerhalb eines Landes oder einer Region, in der Transportwege näherungsweise "als Krähe fliegt" verlaufen, eignet sich die **euklidische Distanz**
$$
d^{\text{eukl}}\big((x,y),(u_i,v_i)\big) = \sqrt{(x-u_i)^2 + (y-v_i)^2}.
$$
In Innenstädten mit rechtwinkligem Straßenraster oder bei innerbetrieblichen Transporten entlang orthogonaler Gänge ist die **Manhattan-Distanz** (auch Rechtwinkel- oder $L_1$-Distanz) oft realistischer:
$$
d^{\text{man}}\big((x,y),(u_i,v_i)\big) = |x-u_i| + |y-v_i|.
$$
Für die tatsächliche Netzplanung wiederum sind **Straßendistanzen** – die kürzesten Wege in einem realen Verkehrsnetz – am genauesten, aber auch am aufwendigsten zu berechnen, da sie ein digitales Straßennetz sowie einen Routing-Dienst voraussetzen. Der folgende Code zeigt beispielhaft, wie sich diese drei Distanzmaße zwischen zwei Punkten mit den Paketen `sf`, `osrm` und `leaflet` berechnen und auf einer interaktiven Karte vergleichen lassen. Da die Straßendistanz einen Online-Routing-Dienst (OSRM) sowie den Abruf von Kartenkacheln voraussetzt, ist der Chunk mit `eval: false` versehen und wird beim Rendern nicht ausgeführt.

```{r}
#| label: ch4-distanzen-karte
#| echo: true
#| eval: false

# Hinweis: Dieser Chunk benötigt Internetzugang (OpenStreetMap-Kartenkacheln
# und den OSRM-Routing-Dienst für die Straßendistanz) und wird daher beim
# Rendern des Buchs nicht ausgeführt (eval: false) - er dient nur der
# Illustration, wie man die drei Distanzmaße in der Praxis vergleicht.

library(sf)
library(osrm)
library(leaflet)

standort <- st_as_sf(data.frame(id = "Standort", lon = 8.2410, lat = 50.0820),
                      coords = c("lon", "lat"), crs = 4326)
kunde <- st_as_sf(data.frame(id = "Kunde", lon = 8.2875, lat = 50.1038),
                   coords = c("lon", "lat"), crs = 4326)

# Kürzester Weg im realen Straßennetz über den OSRM-Dienst
route <- osrmRoute(src = standort, dst = kunde)

# Interaktive Karte: Straßenroute in Rot, Standorte als Marker
leaflet() |>
  addProviderTiles(providers$OpenStreetMap.Mapnik) |>
  addPolylines(data = route, color = "red") |>
  addCircleMarkers(data = standort, color = "black") |>
  addCircleMarkers(data = kunde, color = "purple")
```

In der Praxis liegt die Straßendistanz zwischen zwei Punkten fast immer über der euklidischen und meist auch über der Manhattan-Distanz, da reale Straßennetze weder geradlinig noch streng orthogonal verlaufen. Für die folgenden Herleitungen beschränken wir uns – wie es die Literatur zum Steiner-Weber-Modell überwiegend tut – auf euklidische und Manhattan-Distanzen, weil sich für beide geschlossene bzw. effizient iterative Lösungsverfahren angeben lassen [@daskin2013network; @drezner2002facility].

Für die numerischen Beispiele dieses Abschnitts verwenden wir durchgängig denselben kleinen Datensatz mit sechs Kundenstandorten:

```{r}
#| label: ch4-kunden-daten
#| echo: true

# Sechs Kundenstandorte mit Koordinaten (u, v) und Nachfragegewicht a
kunden <- data.frame(
  Kunde = 1:6,
  u = c(0, 2, 8, 5, 1, 10),
  v = c(0, 3, 1, 8, 7, 9),
  a = c(10, 15, 20, 10, 30, 15)
)
kunden
```

```{r}
#| label: ch4-kunden-plot
#| echo: true
#| fig-width: 6
#| fig-height: 4.5
#| fig-align: center

# Blasendiagramm: Position = Standort, Blasengröße = Nachfrage
ggplot(kunden, aes(x = u, y = v)) +
  geom_point(aes(size = a), color = "#c97a2b", alpha = 0.85) +
  geom_text(aes(label = Kunde), vjust = -1.2, size = 3.2) +
  labs(x = "x-Koordinate", y = "y-Koordinate", size = "Nachfrage a") +
  theme_minimal(base_size = 12)
```

### Center of Gravity: die quadratische Näherung

Der einfachste Zugang zum Steiner-Weber-Problem ergibt sich, wenn man in der Zielfunktion nicht die (nicht differenzierbare) euklidische Distanz selbst, sondern ihr **Quadrat** minimiert:
$$
\min_{(x,y)}\; \tilde{Z}(x,y) = \sum_{i=1}^{n} a_i \left[(x-u_i)^2 + (y-v_i)^2\right].
$$
Diese Zielfunktion ist in $x$ und $y$ separierbar und überall differenzierbar, sodass sich das Minimum direkt über die notwendigen Optimalitätsbedingungen bestimmen lässt. Die partielle Ableitung nach $x$ lautet
$$
\frac{\partial \tilde{Z}}{\partial x} = \sum_{i=1}^{n} 2\,a_i\,(x - u_i) \stackrel{!}{=} 0
\quad\Longleftrightarrow\quad
x \sum_{i=1}^{n} a_i = \sum_{i=1}^{n} a_i\, u_i,
$$
und analog für $y$. Aufgelöst nach $x$ bzw. $y$ ergibt sich das **Center of Gravity (CoG)**:

::: {.definition}
**Definition: Center of Gravity**
$$
x^{CoG} = \frac{\displaystyle\sum_{i=1}^{n} a_i\, u_i}{\displaystyle\sum_{i=1}^{n} a_i},
\qquad
y^{CoG} = \frac{\displaystyle\sum_{i=1}^{n} a_i\, v_i}{\displaystyle\sum_{i=1}^{n} a_i}.
$$
Das Center of Gravity ist der **nachfragegewichtete Schwerpunkt** aller Kundenstandorte und minimiert die Summe der gewichteten *quadrierten* euklidischen Distanzen.
:::

Da diese Herleitung im Kern nur aus drei Rechenschritten besteht – Gesamtnachfrage bilden, gewichtete Koordinatensummen bilden, dividieren –, lässt sie sich unmittelbar und ohne Hilfsmittel in R nachvollziehen:

```{r}
#| label: ch4-cog-manual
#| echo: true

# Schritt 1: Gesamtnachfrage über alle Kunden aufsummieren
gesamtnachfrage <- sum(kunden$a)

# Schritt 2: nachfragegewichtete Summe der x- und y-Koordinaten bilden
gewichtete_summe_x <- sum(kunden$a * kunden$u)
gewichtete_summe_y <- sum(kunden$a * kunden$v)

# Schritt 3: Division durch die Gesamtnachfrage liefert den Schwerpunkt
cog_x <- gewichtete_summe_x / gesamtnachfrage
cog_y <- gewichtete_summe_y / gesamtnachfrage

c(x = cog_x, y = cog_y)
```

Zur Kontrolle liefert die fertige Funktion `center_of_gravity()` aus `R/scm_functions.R` – die dieselbe Rechnung kapselt, aber ein `data.frame` mit Spalten `x`, `y`, `demand` erwartet – dasselbe Ergebnis:

```{r}
#| label: ch4-cog-check
#| echo: true

center_of_gravity(data.frame(x = kunden$u, y = kunden$v, demand = kunden$a))
```

Das Center of Gravity ist attraktiv, weil es sich **ohne Iteration** in geschlossener Form berechnen lässt. Es löst aber, genau genommen, nicht das ursprüngliche Steiner-Weber-Problem, sondern nur dessen quadrierte Variante – und die beiden Optima müssen nicht identisch sein. Insbesondere reagiert das CoG empfindlicher auf weit entfernte Ausreißer-Kunden, weil quadrierte Distanzen große Abstände überproportional stark gewichten. Für die *tatsächliche*, nicht quadrierte Zielfunktion braucht es ein anderes Verfahren.

### Der Weiszfeld-Algorithmus: iterative Lösung des echten Problems

Um das ursprüngliche Problem mit linearen (nicht quadrierten) euklidischen Distanzen zu lösen, bilden wir erneut die notwendige Optimalitätsbedingung, diesmal für
$$
Z(x,y) = \sum_{i=1}^{n} a_i \sqrt{(x-u_i)^2+(y-v_i)^2}.
$$
Die partielle Ableitung nach $x$ ist
$$
\frac{\partial Z}{\partial x} = \sum_{i=1}^{n} a_i\, \frac{x - u_i}{d_i(x,y)} \stackrel{!}{=} 0,
\qquad d_i(x,y) = \sqrt{(x-u_i)^2+(y-v_i)^2}.
$$
Anders als bei der quadrierten Zielfunktion taucht $x$ hier auch im Nenner (über $d_i$) auf, sodass sich die Gleichung **nicht** direkt nach $x$ auflösen lässt. Der Ausweg besteht darin, die $d_i$ in einem gegebenen Iterationsschritt als *bekannt* (nämlich aus der vorherigen Iteration) zu behandeln und die Gleichung dann nach $x$ aufzulösen. Mit der Abkürzung
$$
g_i(x,y) = \frac{a_i}{d_i(x,y)}
$$
ergibt sich die **Update-Regel des Weiszfeld-Algorithmus**:
$$
x_{t+1} = \frac{\displaystyle\sum_{i=1}^n u_i\, g_i(x_t,y_t)}{\displaystyle\sum_{i=1}^n g_i(x_t,y_t)},
\qquad
y_{t+1} = \frac{\displaystyle\sum_{i=1}^n v_i\, g_i(x_t,y_t)}{\displaystyle\sum_{i=1}^n g_i(x_t,y_t)}.
$$
Bemerkenswert ist, dass diese Update-Regel formal wie ein Center-of-Gravity-Update aussieht – nur dass anstelle der festen Nachfragegewichte $a_i$ die *iterationsabhängigen* Gewichte $g_i(x_t,y_t)$ verwendet werden. Kunden, die **nahe** am aktuellen Standort liegen und eine **hohe** Nachfrage haben, erhalten dabei ein hohes Gewicht $g_i$ und ziehen den nächsten Standort stärker in ihre Richtung. Man beginnt sinnvollerweise mit dem Center of Gravity als Startlösung $(x_0,y_0)$ und wiederholt die Update-Regel so lange, bis sich die Position von einer Iteration zur nächsten kaum noch ändert.

Um diesen iterativen Ablauf in R zu programmieren, benötigen wir eine Kontrollstruktur, die einen Rechenblock mehrfach wiederholt: die **Schleife**.

::: {.r-exkurs}
**R-Exkurs: `for`- und `while`-Schleifen**

Eine `for`-Schleife wiederholt einen Codeblock für jedes Element eines Vektors – sie eignet sich, wenn die **Anzahl der Durchläufe von vornherein bekannt** ist (z. B. "höchstens 100 Iterationen"):

```{r}
#| label: ch4-loop-exkurs
#| echo: true

# for-Schleife: fester Durchlauf über eine bekannte Anzahl von Werten
for (i in 1:5) {
  cat("Iterationsschritt", i, "- Quadrat:", i^2, "\n")
}

# while-Schleife: Wiederholung, solange eine Bedingung erfüllt ist -
# die Anzahl der Durchläufe steht vorab nicht fest
schritt <- 1
wert <- 100
while (wert > 1) {
  wert <- wert / 2      # Wert in jedem Schritt halbieren
  schritt <- schritt + 1
}
cat("Nach", schritt, "Schritten liegt der Wert unter 1:", round(wert, 4), "\n")
```

Eine `while`-Schleife prüft vor jedem Durchlauf eine logische Bedingung und wiederholt den Codeblock, solange diese `TRUE` ist – sie passt daher besser, wenn **nicht im Voraus feststeht**, wie viele Schritte nötig sind, sondern nur, *wann* abgebrochen werden soll. Genau diese Situation liegt beim Weiszfeld-Algorithmus vor: Wir wissen nicht im Voraus, nach wie vielen Iterationen die Lösung hinreichend konvergiert ist. In der Praxis kombiniert man daher meist beide Prinzipien: eine `for`-Schleife mit einer festen *Obergrenze* an Iterationen als Sicherheitsnetz, kombiniert mit einem `if`-Abbruch (`break` bzw. `return`), sobald das eigentliche Konvergenzkriterium erfüllt ist. Das folgende R-Exkurs zeigt, wie sich ein solches Muster in eine eigene Funktion verpacken lässt.
:::

::: {.r-exkurs}
**R-Exkurs: eine Funktion mit mehreren Parametern und Kontrollfluss**

Bislang haben wir in diesem Buch vor allem Funktionen mit ein oder zwei Argumenten geschrieben. Iterative Verfahren wie Weiszfeld benötigen dagegen typischerweise mehrere Parameter: die Eingabedaten, einen optionalen Startwert, eine Toleranzschwelle für das Abbruchkriterium und eine maximale Anzahl an Iterationen als Sicherheitsnetz, falls die Toleranz nie unterschritten wird. Solche optionalen Parameter erhalten in der Funktionsdefinition einen **Standardwert** (z. B. `tol = 1e-6`), der nur überschrieben wird, wenn beim Aufruf explizit ein anderer Wert übergeben wird.

```{r}
#| label: ch4-weiszfeld-function
#| echo: true

weiszfeld_manual <- function(daten, x0 = NULL, y0 = NULL,
                              tol = 1e-6, max_iter = 100) {
  # daten:    data.frame mit Spalten u, v (Koordinaten) und a (Nachfrage)
  # x0, y0:   Startkoordinaten; falls NULL wird das Center of Gravity verwendet
  # tol:      Toleranzschwelle fuer das Abbruchkriterium (Konvergenz)
  # max_iter: maximale Anzahl an Iterationen als Sicherheitsnetz

  # Ohne Vorgabe: Center of Gravity als Startloesung verwenden
  if (is.null(x0)) x0 <- sum(daten$a * daten$u) / sum(daten$a)
  if (is.null(y0)) y0 <- sum(daten$a * daten$v) / sum(daten$a)

  x <- x0
  y <- y0

  # for-Schleife mit fester Obergrenze max_iter als Sicherheitsnetz
  for (t in 1:max_iter) {

    # Distanz vom aktuellen Standort (x,y) zu jedem Kunden
    d <- sqrt((x - daten$u)^2 + (y - daten$v)^2)

    # Division durch 0 vermeiden, falls der Standort exakt auf einem Kunden liegt
    d[d < 1e-10] <- 1e-10

    # Iterationsgewichte g_i = a_i / d_i gemaess Weiszfeld-Update-Regel
    g <- daten$a / d

    # aktualisierte Koordinaten als gewichtetes Mittel mit Gewichten g_i
    x_neu <- sum(daten$u * g) / sum(g)
    y_neu <- sum(daten$v * g) / sum(g)

    # zurueckgelegte Strecke zwischen zwei aufeinanderfolgenden Iterationen
    delta <- sqrt((x_neu - x)^2 + (y_neu - y)^2)

    x <- x_neu
    y <- y_neu

    # Kontrollfluss: Abbruch, sobald die Aenderung hinreichend klein ist
    if (delta < tol) {
      return(list(x = x, y = y, iterationen = t, konvergiert = TRUE))
    }
  }

  # Falls die Schleife ohne Konvergenz durchlaufen wurde
  list(x = x, y = y, iterationen = max_iter, konvergiert = FALSE)
}
```

Der `if`-Block im Inneren der Schleife ist der eigentliche **Kontrollfluss**: Er prüft nach jedem Iterationsschritt, ob das Abbruchkriterium erfüllt ist, und beendet die Funktion in diesem Fall vorzeitig über `return()` – andernfalls läuft die Schleife weiter, bis entweder Konvergenz eintritt oder `max_iter` erreicht ist.
:::

Wenden wir `weiszfeld_manual()` auf den Kundendatensatz an:

```{r}
#| label: ch4-weiszfeld-run
#| echo: true

ergebnis <- weiszfeld_manual(kunden, tol = 1e-4, max_iter = 100)
ergebnis
```

Der Algorithmus konvergiert nach `r ergebnis$iterationen` Iterationen auf den Standort $(x,y) \approx (`r round(ergebnis$x,2)`; `r round(ergebnis$y,2)`)$. Zur Kontrolle liefert die vorgefertigte Funktion `weiszfeld()` aus `R/scm_functions.R` (die intern denselben Algorithmus implementiert, zusätzlich aber den Verlauf aller Iterationen protokolliert) ein nahezu identisches Ergebnis:

```{r}
#| label: ch4-weiszfeld-check
#| echo: true

weiszfeld_check <- weiszfeld(data.frame(x = kunden$u, y = kunden$v, demand = kunden$a))
c(x = weiszfeld_check$x, y = weiszfeld_check$y)
```

Vergleichen wir nun die **tatsächliche** gewichtete Gesamtdistanz (also die ursprüngliche, nicht quadrierte Zielfunktion $Z(x,y)$) an beiden Kandidatenstandorten:

```{r}
#| label: ch4-distanzvergleich
#| echo: true

# Gewichtete Gesamtdistanz (echte, nicht quadrierte euklidische Distanz)
gesamtdistanz <- function(x, y, daten) {
  sum(daten$a * sqrt((x - daten$u)^2 + (y - daten$v)^2))
}

tibble(
  Verfahren = c("Center of Gravity", "Weiszfeld-Optimum"),
  Gesamtdistanz = c(
    gesamtdistanz(cog_x, cog_y, kunden),
    gesamtdistanz(ergebnis$x, ergebnis$y, kunden)
  )
)
```

Das Weiszfeld-Optimum erzielt mit rund 461 gegenüber rund 470 Distanzeinheiten beim Center of Gravity tatsächlich die **geringere** gewichtete Gesamtdistanz – wenn auch der Unterschied im Beispiel moderat ausfällt. Das bestätigt die theoretische Erwartung: Das CoG ist eine schnell berechenbare, aber eben nur approximative Lösung; der iterative Weiszfeld-Algorithmus löst das eigentliche Steiner-Weber-Problem und liefert daher nie eine schlechtere und in der Regel eine strikt bessere Lösung.

```{r}
#| label: ch4-optima-plot
#| echo: true
#| fig-width: 6.5
#| fig-height: 5
#| fig-align: center

standorte <- tibble(
  Verfahren = c("Center of Gravity", "Weiszfeld-Optimum"),
  x = c(cog_x, ergebnis$x),
  y = c(cog_y, ergebnis$y)
)

ggplot(kunden, aes(x = u, y = v)) +
  geom_point(aes(size = a), color = "#c97a2b", alpha = 0.8) +
  geom_text(aes(label = Kunde), vjust = -1.2, size = 3) +
  geom_point(data = standorte, aes(x = x, y = y, color = Verfahren, shape = Verfahren),
             size = 4, inherit.aes = FALSE) +
  scale_shape_manual(values = c(16, 4)) +
  labs(x = "x-Koordinate", y = "y-Koordinate", size = "Nachfrage",
       color = "Standortverfahren", shape = "Standortverfahren") +
  theme_minimal(base_size = 12)
```

### Manhattan-Distanzen: der gewichtete Median

Wird statt der euklidischen die Manhattan-Distanz zugrunde gelegt, ändert sich die Struktur des Problems grundlegend – zu ihrem Vorteil. Die Zielfunktion
$$
Z(x,y) = \sum_{i=1}^n a_i \left(|x-u_i| + |y-v_i|\right)
= \underbrace{\sum_{i=1}^n a_i |x-u_i|}_{\text{hängt nur von } x \text{ ab}} \; + \; \underbrace{\sum_{i=1}^n a_i |y-v_i|}_{\text{hängt nur von } y \text{ ab}}
$$
ist additiv **separierbar** in $x$ und $y$: Die optimale $x$-Koordinate lässt sich unabhängig von der optimalen $y$-Koordinate bestimmen und umgekehrt. Für jede der beiden Teilsummen gilt ein klassisches Ergebnis der Optimierung: Die Summe gewichteter absoluter Abweichungen $\sum_i a_i |x - u_i|$ wird durch den **gewichteten Median** der $u_i$ minimiert – also durch denjenigen Wert, bei dem mindestens die Hälfte der (nach $u_i$ sortierten, kumulierten) Nachfrage erreicht ist.

::: {.definition}
**Definition: Gewichteter Median als Steiner-Weber-Lösung unter Manhattan-Distanz**

Sortiere die Kunden aufsteigend nach ihrer $u_i$-Koordinate und bestimme die kumulierte Nachfrage $A_j = \sum_{i=1}^{j} a_i$. Die optimale $x$-Koordinate ist die $u_i$-Koordinate des ersten Kunden, für den $A_j \geq \tfrac{1}{2}\sum_{i=1}^n a_i$ gilt. Für $y$ verfährt man analog mit den $v_i$-Koordinaten.
:::

```{r}
#| label: ch4-manhattan-median
#| echo: true

# Gewichteter Median: kleinster Wert, bei dem die kumulierte Nachfrage
# mindestens die Haelfte der Gesamtnachfrage erreicht
gewichteter_median <- function(werte, gewichte) {
  reihenfolge <- order(werte)          # Sortierindex (aufsteigend) ermitteln
  werte <- werte[reihenfolge]          # Werte in dieser Reihenfolge sortieren
  gewichte <- gewichte[reihenfolge]    # Gewichte im gleichen Muster mitsortieren

  kumuliert <- cumsum(gewichte)        # laufende (kumulierte) Summe der Gewichte
  schwelle <- sum(gewichte) / 2        # halbe Gesamtnachfrage

  werte[which(kumuliert >= schwelle)[1]]  # erster Wert, der die Schwelle erreicht
}

manhattan_x <- gewichteter_median(kunden$u, kunden$a)
manhattan_y <- gewichteter_median(kunden$v, kunden$a)
c(x = manhattan_x, y = manhattan_y)
```

Anders als das Weiszfeld-Optimum liegt die Manhattan-Lösung $(x,y) = (2, 7)$ exakt auf den Koordinaten eines existierenden Kundenstandorts (Kunde 2 bzw. Kunde 5) – ein typisches Merkmal des gewichteten Medians, der stets einen der beobachteten Werte als Lösung liefert, während das Center of Gravity und das Weiszfeld-Optimum praktisch nie mit einem Kundenstandort zusammenfallen. Die zugehörige Manhattan-Gesamtdistanz beträgt 610 Einheiten; ein direkter Zahlenvergleich mit der euklidischen Gesamtdistanz (461 bzw. 470) ist allerdings nicht sinnvoll, da beide Kennzahlen unterschiedliche Distanzmaße verwenden und damit auf unterschiedlichen Skalen liegen. Welches Distanzmaß angemessen ist, entscheidet allein die reale Transportstruktur im Absatzgebiet – nicht der rechnerische Aufwand des jeweiligen Verfahrens.

## Geografische Distanzen und eine Fallstudie zur Distributionsstandort-Suche

Center of Gravity, Weiszfeld-Algorithmus und der gewichtete Median setzen implizit voraus, dass die Koordinaten $(u_i, v_i)$ **kartesische** Koordinaten in einer Ebene sind, auf der euklidische bzw. Manhattan-Distanzen sinnvoll interpretierbar sind. Reale Standortdaten liegen jedoch meist als **Breiten- und Längengrad** (WGS84) vor – und auf der gekrümmten Erdoberfläche entspricht ein Grad geografischer Länge je nach Breitengrad einer unterschiedlichen Kilometerzahl. Eine naive euklidische Distanzberechnung auf Basis von Grad-Koordinaten wäre daher spätestens bei überregionalen Entfernungen (z. B. deutschlandweit) irreführend.

Für diesen Fall verwendet man die **Haversine-Formel**, die den Großkreisabstand – die kürzeste Verbindung zweier Punkte auf einer Kugeloberfläche – aus geografischen Koordinaten berechnet:

::: {.definition}
**Definition: Haversine-Distanz**

Für zwei Punkte mit geografischer Breite/Länge $(\varphi_1,\lambda_1)$ und $(\varphi_2,\lambda_2)$ (im Bogenmaß) berechnet sich der Großkreisabstand als
$$
d^{\text{hav}} = 2R \cdot \arctan2\!\left(\sqrt{a},\, \sqrt{1-a}\right),
\qquad
a = \sin^2\!\left(\frac{\Delta\varphi}{2}\right) + \cos(\varphi_1)\cos(\varphi_2)\sin^2\!\left(\frac{\Delta\lambda}{2}\right),
$$
mit $R \approx 6\,371\,\text{km}$ als mittlerem Erdradius, $\Delta\varphi = \varphi_2-\varphi_1$ und $\Delta\lambda = \lambda_2-\lambda_1$.
:::

Die Funktion `haversine(lat1, lon1, lat2, lon2)` aus `R/scm_functions.R` implementiert genau diese Formel und gibt die Distanz in Kilometern zurück:

```{r}
#| label: ch4-haversine-beispiel
#| echo: true

# Grossraeumige Distanz Frankfurt - Berlin (Luftlinie ueber den Erdgrossraum)
haversine(50.1109, 8.6821, 52.5200, 13.4050)
```

Damit lässt sich das eingangs behandelte Fallbeispiel der Distributionsstandort-Suche auf eine kleine, realitätsnahe Fallstudie mit tatsächlichen Städtekoordinaten erweitern. Angenommen, ein Unternehmen beliefert Kunden in fünf deutschen Städten mit unterschiedlicher Nachfrage und möchte einschätzen, wie zentral ein bestehender Standort in Frankfurt am Main bezüglich dieser Kunden liegt:

```{r}
#| label: ch4-fallstudie-staedte
#| echo: true

# Fuenf Beispielstaedte mit geografischen Koordinaten und Nachfragegewicht
staedte <- tibble(
  Stadt = c("Frankfurt", "Kassel", "Mannheim", "Wuerzburg", "Koblenz"),
  lat = c(50.1109, 51.3127, 49.4875, 49.7913, 50.3569),
  lon = c(8.6821,  9.4797,  8.4660,  9.9534,  7.5890),
  Nachfrage = c(400, 150, 300, 120, 180)
)

# Nachfragegewichteter geografischer Schwerpunkt (planare Naeherung: fuer
# regionale Entfernungen wie hier vertretbar, bei kontinentaler Ausdehnung
# waere eine projizierte Koordinate oder ein spezialisiertes Verfahren noetig)
schwerpunkt <- tibble(
  lat = weighted.mean(staedte$lat, staedte$Nachfrage),
  lon = weighted.mean(staedte$lon, staedte$Nachfrage)
)
schwerpunkt
```

```{r}
#| label: ch4-fallstudie-distanzen
#| echo: true

# sapply() wendet haversine() zeilenweise auf jede Stadt an und berechnet
# so die Grosskreisdistanz vom Schwerpunkt zu jeder Stadt in einem Schritt
distanzen_km <- sapply(seq_len(nrow(staedte)), function(i) {
  haversine(schwerpunkt$lat, schwerpunkt$lon, staedte$lat[i], staedte$lon[i])
})

staedte |>
  mutate(Distanz_km = round(distanzen_km, 1)) |>
  select(Stadt, Nachfrage, Distanz_km) |>
  kable(align = "lcc") |>
  kable_styling(full_width = FALSE)
```

Der nachfragegewichtete Schwerpunkt liegt mit einer Distanz von unter einem Kilometer praktisch auf Frankfurt selbst – wenig überraschend, da Frankfurt mit 400 Bedarfseinheiten das mit Abstand größte Gewicht in die Berechnung einbringt. Kassel liegt mit rund 145 km am weitesten vom Schwerpunkt entfernt, gefolgt von Würzburg (ca. 97 km) und Koblenz (ca. 83 km). Dieses einfache Beispiel zeigt zugleich die Grenzen des Vorgehens: Der hier verwendete gewichtete Mittelwert von Breiten- und Längengraden ist nur eine **grobe Näherung** an ein echtes Center of Gravity auf der Kugeloberfläche und für regionale Entfernungen wie in diesem Beispiel vertretbar. Für Distanzen, die einen nennenswerten Teil des Erdumfangs überspannen, oder für eine exakte Weiszfeld-Iteration mit Großkreisdistanzen wären entweder projizierte, lokal näherungsweise ebene Koordinaten (z. B. UTM) oder eigens für sphärische Distanzen angepasste Optimierungsverfahren erforderlich – ein Thema, das über den Rahmen dieses Kapitels hinausgeht.

## Zusammenfassung

Dieses Kapitel hat zwei grundsätzlich verschiedene Zugänge zur Standortplanung gegenübergestellt. **Qualitative Verfahren** – die Nutzwertanalyse und der Analytic Hierarchy Process – bewerten eine begrenzte Menge diskreter Alternativen anhand mehrerer, auch weicher Kriterien. Die Nutzwertanalyse ist einfach anzuwenden, leidet aber unter der Kompensierbarkeit ihrer additiven Struktur, die im Extremfall dazu führen kann, dass Alternativen mit völlig unterschiedlichem Profil denselben Gesamtnutzwert erhalten. Der AHP begegnet dieser Schwäche, indem er Kriterien- und Alternativengewichte aus paarweisen Vergleichen ableitet und über den Konsistenzindex eine explizite Qualitätskontrolle der Experteneinschätzungen ermöglicht.

**Kontinuierliche Verfahren** gehen einen Schritt weiter und suchen den optimalen Standort nicht unter vorgegebenen Alternativen, sondern als beliebigen Punkt einer Ebene. Das Center of Gravity liefert dafür eine schnelle, geschlossene Näherungslösung, die allerdings nur die quadrierte Zielfunktion exakt minimiert. Der Weiszfeld-Algorithmus löst iterativ das eigentliche, auf linearen euklidischen Distanzen basierende Problem und liefert dabei praktisch immer eine mindestens ebenso gute Lösung. Bei Manhattan-Distanzen vereinfacht sich das Problem sogar auf die Berechnung eines gewichteten Medians je Koordinate. Für großräumige, geografische Anwendungsfälle schließlich liefert die Haversine-Formel ein realistischeres Distanzmaß als die naive euklidische Distanz auf Grad-Koordinaten.

Beiden Verfahrensfamilien ist gemeinsam, dass sie den Standort entweder aus einer *gegebenen* Alternativenliste wählen oder als *beliebigen* Punkt im Raum bestimmen. In der Praxis ist die Menge realistischer Standorte jedoch oft weder völlig frei wählbar noch auf wenige, von Hand vorausgewählte Alternativen beschränkt, sondern besteht aus einer größeren, aber endlichen Menge in Frage kommender Grundstücke oder Gebäude. Für diesen Fall – die **diskrete Standortplanung** mit Warehouse-Location-Modellen und Netzwerkplanungsheuristiken – wird in Kapitel 5 das methodische Instrumentarium um exakte und heuristische Optimierungsverfahren erweitert.

::: {.kontrollfragen}
**Kontrollfragen**

1. Erläutern Sie den fünfstufigen Ablauf der Nutzwertanalyse und nennen Sie zwei ihrer methodischen Schwächen.
2. Warum können bei der Nutzwertanalyse Alternativen mit völlig unterschiedlichen Stärken-Schwächen-Profilen denselben Gesamtnutzwert erreichen?
3. Beschreiben Sie die fünf Schritte des AHP-Verfahrens. Welche Rolle spielt dabei die Paarvergleichsmatrix?
4. Wie wird der Konsistenzindex (CI) einer Paarvergleichsmatrix berechnet, und ab welchem Schwellenwert der Konsistenzrate (CR) gilt eine Matrix üblicherweise als hinreichend konsistent?
5. Leiten Sie die Formel für das Center of Gravity aus der Minimierung der gewichteten quadrierten euklidischen Distanzen her.
6. Warum liefert der Weiszfeld-Algorithmus in der Regel eine bessere (kostenminimalere) Lösung als das Center of Gravity, obwohl beide auf euklidischen Distanzen basieren?
7. Worin unterscheidet sich die Bestimmung des optimalen Standorts unter Manhattan-Distanzen von der Bestimmung unter euklidischen Distanzen?
8. Warum ist die direkte Anwendung euklidischer Distanzen auf geografische Koordinaten (Breiten-/Längengrad) problematisch, und welche Alternative bietet die Haversine-Formel?
:::
