# Standortplanung II – Diskrete Netzwerkplanungsmodelle {#sec-standort-2}

```{r}
#| label: ch5-setup
#| echo: false
#| warning: false
#| message: false

# Funktionen aus scm_functions.R einbinden (u.a. vogels_approximation(),
# add_heuristic_wlp(), drop_heuristic_wlp())
source("../R/scm_functions.R")

library(tidyverse)
library(knitr)
library(kableExtra)
```

::: {.lernziele}
**Lernziele**

Nach der Bearbeitung dieses Kapitels können Sie …

- diskrete Standort- und Netzwerkplanungsprobleme von den kontinuierlichen Verfahren aus Kapitel 4 abgrenzen,
- das klassische Transportproblem als lineares Optimierungsmodell formulieren und mit der Vogel'schen Approximationsmethode näherungsweise lösen,
- das Warehouse Location Problem (WLP) als gemischt-ganzzahliges Optimierungsmodell aufstellen und seine Entscheidungsvariablen, Zielfunktion und Nebenbedingungen interpretieren,
- ein WLP mit dem R-Paket `ompr` exakt lösen und das Ergebnis ökonomisch einordnen,
- die Grundideen konstruktiver Add- und Drop-Heuristiken nachvollziehen, in R anwenden und ihre Lösungsgüte beurteilen,
- Listen, `purrr::map()` und Matrizen als R-Werkzeuge zur Strukturierung und Auswertung von Netzwerkplanungsdaten einsetzen.

**Literatur zur Vertiefung**

- **Transport-, Umschlags- und Netzwerkmodelle:** [@guenther2012produktion, Kapitel 4].
- **Diskrete Standortmodelle, Algorithmen und Anwendungen:** Kapitel 1–4 in [@daskin2013network].
- **Theorie und Anwendungen der Standortplanung:** [@drezner2002facility] sowie [@kik2022standortplanung].
:::

## Von der kontinuierlichen zur diskreten Standortplanung

Im vorangegangenen Kapitel haben Sie gelernt, wie man mit dem Center-of-Gravity-Ansatz und dem Weiszfeld-Algorithmus einen *beliebigen* Punkt in der Ebene bestimmt, der die gewichteten Entfernungen zu einer Menge von Nachfragepunkten minimiert. Dieser kontinuierliche Blick auf die Standortwahl ist analytisch elegant, in der unternehmerischen Praxis aber nur bedingt hilfreich: Ein Logistikdienstleister kann sein neues Lager nicht exakt bei den berechneten Koordinaten $x^\*=52{,}31,\ y^\*=9{,}74$ errichten, sondern muss unter den tatsächlich verfügbaren Grundstücken, Gewerbeflächen, Hallen oder Distributionszentren auswählen. Genehmigungsrecht, Grundstückspreise, vorhandene Infrastruktur und – wie im folgenden Fallbeispiel – regulatorische Anforderungen an die Gefahrgutlagerung schränken die Menge realistisch nutzbarer Standorte auf eine **endliche, vorab bekannte Menge von Alternativen** ein. Genau dies ist der Ausgangspunkt der **diskreten Standortplanung**: Anstelle eines Optimierungsproblems über die gesamte Ebene $\mathbb{R}^2$ steht eine **Auswahlentscheidung** aus einer festen Liste potenzieller Standorte im Mittelpunkt.

::: {.definition}
**Definition: Diskrete Standortplanung**

Bei der diskreten Standortplanung wird aus einer endlichen Menge vorab definierter, potenzieller Standorte diejenige Teilmenge ausgewählt, die eine gegebene Zielgröße (in der Regel die Summe aus fixen Standort- und variablen Transportkosten) minimiert. Im Gegensatz zur kontinuierlichen Standortplanung ist der Lösungsraum nicht mehr stetig, sondern **kombinatorisch**: Jede mögliche Teilmenge von Standorten stellt eine zulässige Lösung dar.
:::

Diskrete Standortentscheidungen sind stets eingebettet in ein größeres **Supply-Chain-Netzwerk**, das sich grob in die Stufen Beschaffung, Produktion, Distribution und Absatz gliedern lässt. Auf jeder dieser Stufen können Knoten (Lieferantenwerke, Produktionsstätten, Lagerhäuser, Cross-Docking-Punkte) geöffnet, geschlossen oder miteinander verbunden werden; man spricht in diesem Zusammenhang auch von **Netzwerkdesign**. Dieses Kapitel konzentriert sich exemplarisch auf die Distributionsstufe: Es geht um die Frage, welche Lagerstandorte in einem Distributionsnetzwerk betrieben werden sollen und welcher Kunde von welchem Lager beliefert wird. Die vorgestellten Modelle und Verfahren lassen sich jedoch unmittelbar auf andere Netzwerkstufen (z. B. die Wahl von Werksstandorten oder Cross-Docking-Hubs) übertragen.

Wir nähern uns der diskreten Standortplanung in zwei Schritten. Zunächst betrachten wir den **Spezialfall**, dass die Standorte bereits feststehen und nur noch die Liefermengen optimal auf die Kunden verteilt werden müssen – das klassische **Transportproblem**. Anschließend erweitern wir das Modell um die eigentliche Standortentscheidung: das **Warehouse Location Problem (WLP)**, bei dem sowohl die Frage „wo?" als auch die Frage „wie viel wohin?" simultan zu beantworten ist.

## Fallbeispiel: Batterielogistik für Automobilwerke

Die folgenden Abschnitte begleiten ein durchgängiges Fallbeispiel aus der Automobil- und Batterielogistik. Zur Versorgung mehrerer Automobilwerke in Norddeutschland und den Benelux-Ländern mit Antriebsbatterien soll eine neue Distributionskette aufgebaut werden. Ein Logistikdienstleister (3PL), der bereits in der Automobilbranche tätig ist, bietet an, die Versorgung zu übernehmen. Da Batterien als Gefahrgut gelten, müssen an den genutzten Lagerstandorten Investitionen in Sicherheitstechnik, Brandschutz und Lagerausstattung getätigt werden – es entstehen **jährliche Rüst- bzw. Eröffnungskosten** pro genutztem Lager. Hinzu kommen **Transportkosten**, die von der Distanz zwischen Lager und Werk sowie der transportierten Menge abhängen.

Der 3PL kennt sechs mögliche Lagerstandorte mit den zugehörigen jährlichen Rüstkosten:

```{r}
#| label: ch5-lager-tabelle
#| echo: false

lager_fall <- data.frame(
  ID       = c("L1", "L2", "L3", "L4", "L5", "L6"),
  Standort = c("Gütersloh", "Düren", "Dorsten/Marl",
               "Harsewinkel", "Langenhagen", "Hannover"),
  Kosten   = c(450, 480, 520, 470, 510, 460)
)

kbl(lager_fall,
    col.names = c("ID", "Standort", "Rüstkosten/Jahr (T€)"),
    align = c("c", "l", "r")) |>
  kable_styling(bootstrap_options = c("striped", "hover", "condensed"),
                full_width = FALSE)
```

Und elf Automobilwerke mit ihrem jährlichen Batteriebedarf (in MWh):

```{r}
#| label: ch5-werke-tabelle
#| echo: false

werke_fall <- data.frame(
  ID     = paste0("C", 1:11),
  Ort    = c("Wolfsburg", "Hannover", "Emden", "Osnabrück",
             "Bremen", "Köln", "Rüsselsheim", "Gent (Cars)",
             "Gent (Trucks)", "Zaventem", "Born (NL)"),
  Bedarf = c(45000, 15000, 18000, 12000, 35000, 30000,
             25000, 19000, 17000, 40000, 15000)
)

kbl(werke_fall,
    col.names = c("ID", "Werksstandort", "Batteriebedarf (MWh/Jahr)"),
    align = c("c", "l", "r"),
    format.args = list(big.mark = " ")) |>
  kable_styling(bootstrap_options = c("striped", "hover", "condensed"),
                full_width = FALSE)
```

Die vollständige Aufgabenstellung – sechs Lagerkandidaten, elf Werke, eine $6\times 11$-Distanzmatrix – ist für eine manuelle Nachvollziehbarkeit zu groß. Wir nutzen sie daher als **Rahmengeschichte** und arbeiten in den folgenden Abschnitten mit kompakteren, aber strukturell identischen Teilproblemen: zunächst mit einem reduzierten Transportproblem (Abschnitt 3), danach mit einem vollständigen, aber überschaubaren WLP mit fünf Lagern und sechs Kunden (Abschnitt 4 ff.), das exakt und heuristisch gelöst wird. Die eingeführten Methoden lassen sich unmittelbar auf die vollständige Fallstudie mit sechs Lagern und elf Werken übertragen – lediglich der Rechenaufwand steigt.

## Das klassische Transportproblem

Nehmen wir zunächst an, der 3PL hätte in einer ersten Ausbaustufe bereits drei Lager in Betrieb genommen – etwa L1 (Gütersloh), L5 (Langenhagen) und L6 (Hannover) – und müsste "nur" noch entscheiden, welche Mengen von welchem Lager zu welchem Kunden transportiert werden. Fasst man die elf Werke zu vier regionalen Bedarfsgruppen zusammen (z. B. nach Postleitregion), erhält man ein Problem mit drei **Quellen** (Angebot) und vier **Senken** (Nachfrage) – das klassische **Transportproblem**.

::: {.definition}
**Definition: Transportproblem**

Beim (klassischen) Transportproblem sind $m$ Quellen $i \in I$ mit Angebotsmengen $s_i$ und $n$ Senken $j \in J$ mit Nachfragemengen $a_j$ gegeben. Für jede Verbindung $(i,j)$ fallen Transportkosten $c_{ij}$ pro transportierter Einheit an. Gesucht ist eine kostenminimale Verteilung der Angebotsmengen auf die Nachfragemengen. Das Problem heißt **balanciert**, wenn $\sum_i s_i = \sum_j a_j$ gilt; andernfalls ist es **unbalanciert**.
:::

Formal lautet das zugehörige lineare Optimierungsmodell mit den Transportmengen $x_{ij} \geq 0$ als Entscheidungsvariablen:

$$
\begin{align}
\min \quad & \sum_{i \in I} \sum_{j \in J} c_{ij} \cdot x_{ij} \\
\text{u.d.N.} \quad & \sum_{j \in J} x_{ij} \leq s_i & \forall i \in I \quad &\rightarrow \text{Angebotsrestriktion} \\
& \sum_{i \in I} x_{ij} = a_j & \forall j \in J \quad &\rightarrow \text{Nachfrage exakt decken} \\
& x_{ij} \geq 0 & \forall (i,j) &\quad \rightarrow \text{Nichtnegativität}
\end{align}
$$

Da alle Nebenbedingungen und die Zielfunktion linear in $x_{ij}$ sind, handelt es sich um ein reines **lineares Optimierungsproblem** (kein MILP) – die Optimallösung liegt stets an einer Ecke des Lösungspolyeders, und es existieren spezialisierte, sehr effiziente Lösungsverfahren. Historisch wurden dafür sogenannte **Tableau-Verfahren** entwickelt, die auf der klassischen Simplex-Idee aufbauen, sich aber die spezielle Netzwerkstruktur des Problems zunutze machen. Zwei klassische Eröffnungsverfahren, die eine erste zulässige Lösung konstruieren, sind die **Nordwestecken-Methode** und die **Vogel'sche Approximationsmethode**.

Die Nordwestecken-Methode ist denkbar einfach: Man beginnt in der "Nordwestecke" des Tableaus (Zeile 1, Spalte 1), beliefert dort so viel wie möglich, streicht die dadurch erschöpfte Zeile oder Spalte und wiederholt das Vorgehen für die verbleibende Restmatrix. Der große Vorteil ist die Einfachheit; der Nachteil: Die Kosten $c_{ij}$ werden bei der Wahl der Zellen **überhaupt nicht berücksichtigt**. Das Verfahren liefert daher zwar stets eine zulässige, aber oft eine ökonomisch schlechte Startlösung.

Die **Vogel'sche Approximationsmethode (VAM)** verbessert dies, indem sie in jedem Schritt die Zeile oder Spalte bevorzugt beliefert, bei der eine "falsche" Entscheidung am teuersten wäre. Dazu wird für jede Zeile und jede Spalte eine **Strafkosten-Differenz** (englisch *penalty*) berechnet: die Differenz zwischen den beiden günstigsten Kosten in dieser Zeile bzw. Spalte. Eine große Differenz bedeutet: Wird hier nicht die günstigste Zelle gewählt, wird es überdurchschnittlich teuer. Die Grundidee lässt sich wie folgt zusammenfassen:

```r
# Kernidee der Vogel'schen Approximationsmethode (vereinfacht):
# Wiederhole, solange noch Angebot und Nachfrage offen sind:
#   1. Berechne für jede aktive Zeile/Spalte die Strafkosten-Differenz
#      = Differenz zwischen den zwei günstigsten Kosten in dieser
#        Zeile bzw. Spalte
#   2. Wähle die Zeile/Spalte mit der GRÖSSTEN Strafkosten-Differenz
#   3. Beliefere darin die günstigste Zelle mit der maximal möglichen
#      Menge (= min(Restangebot, Restnachfrage))
#   4. Aktualisiere Restangebot/-nachfrage; ist eine Zeile/Spalte
#      erschöpft, wird sie aus der weiteren Betrachtung entfernt
```

VAM liefert in der Praxis Lösungen, die meist innerhalb von 0–5 % des Optimums liegen – deutlich besser als die Nordwestecken-Methode, ohne den vollen Rechenaufwand eines Simplex-Laufs zu benötigen. Bevor wir das Verfahren auf unser Beispiel anwenden, lohnt sich ein Blick darauf, wie sich ein Transporttableau in R natürlich als **Matrix** abbilden lässt.

::: {.r-exkurs}
**R-Exkurs: Matrizen als Kosten- und Transporttableaus**

Bislang haben Sie tabellarische Daten vor allem als `data.frame`/`tibble` kennengelernt, bei denen jede Spalte einen benannten, typisch unterschiedlich interpretierbaren Merkmalsvektor darstellt (z. B. Ort, Längengrad, Bedarf). Ein Kosten- oder Transporttableau ist dagegen eine **homogene, rein numerische Tabelle**, bei der es nicht auf Spaltennamen im inhaltlichen Sinn ankommt, sondern auf die *Position* (Zeile $i$, Spalte $j$). Dafür ist der R-Datentyp **Matrix** (`matrix()`) die natürliche Wahl.

Eine Matrix wird aus einem Vektor von Werten sowie der gewünschten Zeilen-/Spaltenzahl aufgebaut. Mit `dimnames` lassen sich – rein zur besseren Lesbarkeit – Zeilen- und Spaltennamen vergeben; intern bleibt es bei einer numerischen Matrix, auf die sich Matrixoperationen (Zeilen-/Spaltensummen, Matrixmultiplikation etc.) direkt anwenden lassen.

```{r}
#| label: ch5-matrix-transport

# Kostenmatrix: 3 bereits eröffnete Lager (Zeilen) x 4 Kundenregionen (Spalten)
# byrow = TRUE liest die Werte zeilenweise ein (so wie ein Tableau auf
# Papier aussehen würde)
kosten_mat <- matrix(
  c(4, 6, 8, 5,
    5, 4, 6, 7,
    7, 5, 4, 6),
  nrow = 3, byrow = TRUE,
  dimnames = list(c("L1", "L5", "L6"),        # Zeilennamen = Quellen
                   c("K1", "K2", "K3", "K4"))  # Spaltennamen = Senken
)
kosten_mat

# Angebots- und Nachfragevektoren (in MWh/Jahr, aggregiert je Region)
angebot   <- c(L1 = 250, L5 = 300, L6 = 200)
nachfrage <- c(K1 = 180, K2 = 220, K3 = 240, K4 = 110)

# Balanciertheit prüfen: stimmen Gesamtangebot und Gesamtnachfrage überein?
sum(angebot) == sum(nachfrage)
```

Das Problem ist mit jeweils 750 MWh auf beiden Seiten balanciert. Nach der Lösung (siehe unten) lässt sich mit `rowSums()` und `colSums()` sehr einfach prüfen, ob eine berechnete Allokationsmatrix zulässig ist: Die Zeilensummen müssen dem Angebot, die Spaltensummen der Nachfrage entsprechen.
:::

Die Funktion `vogels_approximation()` aus `R/scm_functions.R` implementiert das oben skizzierte Verfahren vollständig, inklusive automatischer Balancierung über ein Dummy-Lager bzw. einen Dummy-Kunden, falls Angebot und Nachfrage nicht übereinstimmen. Wir wenden sie auf unser Beispiel an:

```{r}
#| label: ch5-vogel-example

vam_ergebnis <- vogels_approximation(
  cost_mat = kosten_mat,
  supply   = angebot,
  demand   = nachfrage,
  verbose  = FALSE
)

vam_ergebnis$allocation
vam_ergebnis$total_cost
vam_ergebnis$balanced
```

```{r}
#| label: ch5-vogel-check
#| echo: false

zeilen_summe  <- rowSums(vam_ergebnis$allocation)
spalten_summe <- colSums(vam_ergebnis$allocation)
```

Die Allokationsmatrix zeigt beispielsweise, dass Lager L1 mit 140 MWh die Kundenregion K1 und mit 110 MWh die Region K4 beliefert, während L5 auf drei Regionen (K1, K2, K3) verteilt liefert. Die Kontrollrechnung `rowSums(vam_ergebnis$allocation)` liefert exakt den Angebotsvektor (`r paste(zeilen_summe, collapse=", ")`), `colSums(vam_ergebnis$allocation)` exakt den Nachfragevektor (`r paste(spalten_summe, collapse=", ")`) – die Lösung ist also zulässig. Die Gesamtkosten belaufen sich auf `r vam_ergebnis$total_cost` Geldeinheiten. Da VAM eine **Eröffnungsheuristik** ist, muss dieses Ergebnis nicht zwingend die exakte Optimallösung sein; für viele praktische Zwecke – und insbesondere als Startlösung für exaktere Verfahren – ist die Qualität aber ausreichend.

Das Transportproblem unterstellt, dass die Menge der belieferenden Standorte bereits feststeht. Genau diese Annahme wird im nächsten Abschnitt aufgehoben.

## Das Warehouse Location Problem

In der Praxis ist meist nicht nur zu klären, *wie* Kunden beliefert werden, sondern auch, *von welchen* Standorten aus überhaupt geliefert werden soll. Im Fallbeispiel muss der 3PL entscheiden, welche der sechs Lagerkandidaten tatsächlich für die Gefahrgutlagerung umgerüstet werden – jede Eröffnung ist mit einer fixen jährlichen Kostenbelastung verbunden, unabhängig davon, wie viel später tatsächlich über dieses Lager transportiert wird. Dieses Entscheidungsproblem heißt **Warehouse Location Problem (WLP)** oder auch **Uncapacitated Facility Location Problem**, wenn – wie hier – keine Kapazitätsobergrenzen je Lager unterstellt werden.

::: {.definition}
**Definition: Warehouse Location Problem**

Gegeben seien eine Menge potenzieller Lagerstandorte $i \in I$ mit jährlichen Eröffnungskosten $f_i$ sowie eine Menge von Kundenstandorten $j \in J$ mit Nachfragemengen $a_j$. Für jede mögliche Transportverbindung $(i,j) \in E \subseteq I \times J$ entstehen Transportkosten $c_{ij}$ pro belieferter Einheit. Gesucht ist die Teilmenge der zu eröffnenden Lager sowie die zugehörige Zuordnung von Kunden zu Lagern, welche die Summe aus Eröffnungs- und Transportkosten minimiert.
:::

Im Unterschied zum Transportproblem enthält das WLP nun **zwei Arten von Entscheidungsvariablen**: eine binäre Standortentscheidung $y_i \in \{0,1\}$ (Lager $i$ wird eröffnet oder nicht) und weiterhin die kontinuierlichen Transportmengen $x_{ij} \geq 0$. Das vollständige Modell lautet:

$$
\min \rightarrow \sum_{i \in I} y_i \cdot f_i + \sum_{(i,j) \in E} x_{ij} \cdot c_{ij}
$$

unter den Nebenbedingungen

$$
\begin{align}
  \sum_{(i,j) \in E} x_{ij} &= a_j          & \forall j \in J      &\quad\rightarrow \text{Nachfrage vollständig befriedigen} \\
  x_{ij}                    &\leq y_i \cdot a_j & \forall (i,j) \in E &\quad\rightarrow \text{nur Transporte von eröffneten Standorten} \\
  x_{ij}                    &\geq 0          & \forall (i,j) \in E &\quad\rightarrow \text{Transportmengen nicht negativ} \\
  y_i                       &\in \{0,1\}     & \forall i \in I     &\quad\rightarrow \text{Standort wird eröffnet oder nicht}
\end{align}
$$

Die zweite Nebenbedingung ist der entscheidende Unterschied zum reinen Transportproblem: Solange $y_i = 0$ ist (Lager $i$ nicht eröffnet), zwingt sie *alle* zugehörigen Transportmengen $x_{ij}$ auf null – ein geschlossenes Lager kann keine Kunden beliefern. Erst wenn $y_i = 1$ gesetzt wird, ist $x_{ij}$ bis maximal zur vollen Nachfrage $a_j$ zulässig. Weil sowohl kontinuierliche als auch binäre Variablen im selben Modell auftreten, handelt es sich um ein **gemischt-ganzzahliges lineares Optimierungsmodell** (*Mixed-Integer Linear Program*, MILP) – eine deutlich schwierigere Problemklasse als das reine LP des Transportproblems.

Für das nun folgende Zahlenbeispiel reduzieren wir die Fallstudie auf fünf Lagerkandidaten und sechs Kunden. Die Daten fassen wir zunächst nicht als einzelne Vektoren, sondern in einer strukturierten Liste zusammen – ein guter Anlass, dieses zentrale R-Konzept einzuführen.

::: {.r-exkurs}
**R-Exkurs: Listen als flexible Datenstruktur**

Ein Vektor in R kann nur Elemente **eines** Datentyps aufnehmen, und ein `data.frame`/`tibble` verlangt, dass alle Spalten dieselbe Länge haben. Häufig möchte man aber unterschiedlich strukturierte, unterschiedlich lange oder unterschiedlich typisierte Objekte gemeinsam verwalten – etwa den Namen eines Lagers (Text), seine Koordinaten (ein Vektor der Länge 2), seine Fixkosten (eine Zahl) und einen Status (logisch). Genau dafür ist die **Liste** (`list()`) gedacht: ein Container, dessen Elemente beliebige – auch verschiedenartige – R-Objekte sein dürfen.

Der Zugriff auf ein benanntes Element erfolgt entweder mit dem Dollarzeichen `$name` oder mit doppelten eckigen Klammern `[["name"]]` bzw. `[[position]]`. Der Unterschied zu einfachen eckigen Klammern `[ ]` ist wichtig: `liste[1]` liefert eine *Teilliste* mit einem Element, `liste[[1]]` liefert den *Inhalt* dieses Elements selbst.

```{r}
#| label: ch5-liste-basics

# Eine einzelne Lagerinformation als Liste
lager_info <- list(
  name        = "Gütersloh",
  koordinaten = c(lon = 8.4143, lat = 51.8950),  # Vektor als Element
  fixkosten   = 450,
  aktiv       = TRUE
)

lager_info$name           # Zugriff via $
lager_info[["fixkosten"]] # Zugriff via [[ ]] mit Namen
lager_info[["koordinaten"]]["lat"]  # verschachtelter Zugriff
```

Listen sind nicht nur zur *Eingabe* nützlich – auch die **Rückgabewerte** vieler R-Funktionen sind Listen, sobald mehr als ein Ergebnis zurückgegeben werden soll. Das haben wir im vorigen Abschnitt bereits genutzt, ohne es zu benennen: `vogels_approximation()` liefert kein einzelnes Ergebnisobjekt, sondern eine Liste mit den Feldern `allocation` (Matrix), `total_cost` (Zahl) und `balanced` (logisch). Ebenso liefern `add_heuristic_wlp()` und `drop_heuristic_wlp()`, die wir weiter unten einsetzen, ihr Ergebnis als Liste mit den Feldern `open_warehouses`, `fixed_cost`, `transport_cost`, `total_cost` und `assignment`. Der Zugriff erfolgt stets gleich: `ergebnis$total_cost`, `ergebnis[["open_warehouses"]]` usw.

Für unser WLP-Beispiel bündeln wir die Eröffnungskosten der fünf Lager ebenfalls in einer (benannten) Liste:

```{r}
#| label: ch5-wlp-daten-liste

fixkosten_liste <- list(W1 = 110, W2 = 95, W3 = 140, W4 = 80, W5 = 125)
fixkosten_liste$W3       # Eröffnungskosten von Lager 3
```
:::

Neben den Fixkosten benötigen wir die Kundennachfragen sowie die vollständige Transportkostenmatrix. Wir legen sie – konsistent zum vorigen Abschnitt – als Matrix an, mit Lagern in den Zeilen und Kunden in den Spalten:

```{r}
#| label: ch5-wlp-daten

wlp_lager  <- data.frame(ID = c("W1", "W2", "W3", "W4", "W5"),
                          fi = c(110, 95, 140, 80, 125))
wlp_kunden <- data.frame(ID = c("C1", "C2", "C3", "C4", "C5", "C6"),
                          aj = c(40, 25, 60, 30, 50, 35))

# Transportkosten c_ij (T€ je Einheit und Jahr): Lager (Zeilen) x Kunden (Spalten)
wlp_cij <- matrix(
  c(1.8, 3.2, 2.5, 4.1, 1.2, 3.7,
    3.4, 1.1, 3.8, 1.6, 2.9, 2.2,
    2.6, 4.0, 1.3, 3.5, 3.1, 1.9,
    4.2, 1.8, 2.9, 1.0, 3.6, 2.7,
    1.5, 3.6, 3.3, 4.4, 2.0, 1.4),
  nrow = 5, byrow = TRUE,
  dimnames = list(wlp_lager$ID, wlp_kunden$ID)
)

# Benannte Vektoren für den Aufruf der WLP-Heuristiken
fixkosten_vec <- setNames(wlp_lager$fi, wlp_lager$ID)
nachfrage_vec <- setNames(wlp_kunden$aj, wlp_kunden$ID)
```

```{r}
#| label: ch5-wlp-kosten-tabelle
#| echo: false

kbl(as.data.frame(wlp_cij),
    caption = "Transportkosten $c_{ij}$ (T€/Einheit und Jahr)") |>
  kable_styling(bootstrap_options = c("striped", "hover", "condensed"),
                full_width = FALSE)
```

Fünf Lager bedeuten $2^5 = 32$ mögliche Teilmengen (inklusive der leeren Menge) an Standortkonfigurationen – klein genug, um sie im nächsten R-Exkurs sogar **vollständig durchzurechnen**, aber bereits groß genug, um zu illustrieren, warum das bei realistischen Instanzen mit Dutzenden oder Hunderten Standorten nicht mehr praktikabel ist.

::: {.r-exkurs}
**R-Exkurs: `purrr::map()` – eine Funktion auf jedes Element anwenden**

Häufig möchte man dieselbe Berechnung auf jedes Element einer Liste oder eines Vektors anwenden – zum Beispiel: "berechne für jede mögliche Standortkombination die Gesamtkosten". Statt dafür eine `for`-Schleife (Kapitel 4) zu schreiben, bietet das `tidyverse`-Paket `purrr` dafür die Funktionenfamilie `map()`. `map(x, f)` wendet die Funktion `f` auf jedes Element von `x` an und gibt eine Liste zurück; `map_dbl(x, f)` tut dasselbe, verlangt aber, dass `f` je Element eine einzelne Zahl (`double`) liefert, und vereinfacht das Ergebnis dann automatisch zu einem numerischen Vektor. Das ist der direkte Verwandte von `sapply()` aus Kapitel 4, mit dem Vorteil, dass der Rückgabetyp klar feststeht und Fehler dadurch früher auffallen.

Wir erzeugen zunächst alle nichtleeren Teilmengen der fünf Lager mit der Basis-R-Funktion `combn()` und werten sie anschließend mit `map_dbl()` und der internen Hilfsfunktion `.wlp_cost()` aus `scm_functions.R` aus, die für eine gegebene Menge offener Lager die optimale Kundenzuordnung (jeder Kunde zum günstigsten offenen Lager) sowie die resultierenden Gesamtkosten berechnet:

```{r}
#| label: ch5-purrr-map

# Alle nichtleeren Teilmengen von {1, ..., 5} erzeugen (als Liste von
# Integer-Vektoren): combn(5, k) liefert alle Kombinationen der Größe k
alle_teilmengen <- unlist(
  lapply(1:5, function(k) combn(5, k, simplify = FALSE)),
  recursive = FALSE
)
length(alle_teilmengen)  # 2^5 - 1 = 31 nichtleere Teilmengen

# Für jede Teilmenge die Gesamtkosten berechnen: map_dbl() wendet die
# anonyme Funktion auf jedes Element von alle_teilmengen an
kosten_je_teilmenge <- map_dbl(alle_teilmengen, function(S) {
  .wlp_cost(S, fixkosten_vec, wlp_cij, nachfrage_vec)$total
})

# Beste Teilmenge und zugehörige Kosten
beste_teilmenge <- alle_teilmengen[[which.min(kosten_je_teilmenge)]]
wlp_lager$ID[beste_teilmenge]
min(kosten_je_teilmenge)
```

Die vollständige Enumeration bestätigt, dass die Kombination aus Lager W1 und W2 mit Gesamtkosten von 639,5 T€/Jahr die **global optimale** Lösung dieses Beispiels darstellt. Diese Brute-Force-Suche funktioniert nur, weil $|I|=5$ klein ist. Bei $|I|=20$ Lagern gäbe es bereits über eine Million, bei $|I|=50$ mehr als $10^{15}$ Teilmengen – eine vollständige Suche ist dann selbst auf leistungsfähigen Rechnern aussichtslos. Für realistische Instanzen braucht es daher entweder **effiziente exakte Verfahren** (Abschnitt 5) oder **Heuristiken** (Abschnitt 6).
:::

## Exakte Lösung mit ompr

Das WLP lässt sich als MILP mit spezialisierten Solvern exakt lösen, ohne alle Teilmengen einzeln auszuwerten. In R übernimmt das Paket **`ompr`** (*Optimization Modeling Package for R*) die algebraische Formulierung des Modells; die eigentliche numerische Lösung wird über `ompr.roi` an einen Solver – hier `glpk`, den freien *GNU Linear Programming Kit* – delegiert. Der Charme von `ompr` liegt darin, dass sich Zielfunktion und Nebenbedingungen fast wörtlich aus der mathematischen Formulierung in R-Code übersetzen lassen.

::: {.r-exkurs}
**R-Exkurs: Algebraische Optimierungsmodellierung mit `ompr`**

Bislang haben wir Optimierungsprobleme (Center of Gravity, Weiszfeld, Vogel'sche Methode, WLP-Heuristiken) über **maßgeschneiderte Algorithmen** gelöst – Funktionen, die Schritt für Schritt eine gute oder optimale Lösung konstruieren. `ompr` verfolgt einen anderen, generischeren Ansatz: Man beschreibt das Modell **deklarativ** (Variablen, Zielfunktion, Nebenbedingungen) und überlässt die eigentliche Lösungssuche einem universellen Solver. Der Workflow gliedert sich in sechs Schritte:

1. `MIPModel()` – ein leeres Modellobjekt anlegen,
2. `add_variable()` – Entscheidungsvariablen mit Typ (`binary`, `continuous`, `integer`) und Indexmenge definieren,
3. `set_objective()` – die Zielfunktion formulieren (`sum_expr()` bildet dabei Summen über Indexmengen, analog zum $\sum$ in der mathematischen Notation),
4. `add_constraint()` – Nebenbedingungen formulieren, ebenfalls indiziert,
5. `solve_model()` – das Modell an einen konkreten Solver übergeben,
6. `get_solution()` – die optimalen Werte der Entscheidungsvariablen aus dem Ergebnisobjekt extrahieren.

Im folgenden Code entspricht `y[i]` der binären Standortvariable $y_i$ und `x[i,j]` der Transportmengenvariable $x_{ij}$ aus der mathematischen Formulierung. `sum_expr(f[i] * y[i], i = 1:n_I)` bildet exakt den Ausdruck $\sum_{i\in I} f_i \cdot y_i$; die beiden `add_constraint()`-Aufrufe setzen die Nachfrage- bzw. Kopplungsnebenbedingung aus dem WLP-Modell um.

```{r}
#| label: ch5-ompr-model
#| eval: true

library(ompr)
library(ompr.roi)
library(ROI.plugin.glpk)

n_I <- nrow(wlp_lager)   # Anzahl Lagerkandidaten (5)
n_J <- nrow(wlp_kunden)  # Anzahl Kunden (6)
f    <- wlp_lager$fi     # Eröffnungskosten f_i
a    <- wlp_kunden$aj    # Nachfrage a_j
c_ij <- wlp_cij           # Transportkostenmatrix

modell <- MIPModel() |>
  # Entscheidungsvariable y_i: Lager i eröffnen (1) oder nicht (0)
  add_variable(y[i], i = 1:n_I, type = "binary") |>
  # Entscheidungsvariable x_ij: Transportmenge von Lager i zu Kunde j
  add_variable(x[i, j], i = 1:n_I, j = 1:n_J,
               type = "continuous", lb = 0) |>
  # Zielfunktion: Eröffnungskosten + Transportkosten minimieren
  set_objective(
    sum_expr(f[i] * y[i], i = 1:n_I) +
      sum_expr(c_ij[i, j] * x[i, j], i = 1:n_I, j = 1:n_J),
    sense = "min") |>
  # NB1: Nachfrage jedes Kunden j vollständig befriedigen
  add_constraint(
    sum_expr(x[i, j], i = 1:n_I) == a[j], j = 1:n_J) |>
  # NB2: Transport nur von eröffneten Lagern (x_ij <= y_i * a_j)
  add_constraint(
    x[i, j] <= y[i] * a[j], i = 1:n_I, j = 1:n_J)

ergebnis_milp <- solve_model(modell, with_ROI(solver = "glpk", verbose = FALSE))
```
:::

Nach dem Lösen extrahieren wir mit `get_solution()` die optimalen Werte der Variablen $y_i$ und $x_{ij}$ sowie mit `objective_value()` den optimalen Zielfunktionswert $Z^\*$:

```{r}
#| label: ch5-ompr-solution

y_sol <- get_solution(ergebnis_milp, y[i])
x_sol <- get_solution(ergebnis_milp, x[i, j])

# Welche Lager werden eröffnet (y_i > 0.5, wegen Rundungstoleranz)?
offene_lager <- wlp_lager$ID[y_sol$i[y_sol$value > 0.5]]
offene_lager

# Optimaler Zielfunktionswert Z*
objective_value(ergebnis_milp)
```

```{r}
#| label: ch5-ompr-zuordnung
#| echo: false

zuordnung_milp <- x_sol |>
  dplyr::filter(value > 0.001) |>
  dplyr::mutate(Lager = wlp_lager$ID[i], Kunde = wlp_kunden$ID[j],
                Menge = value) |>
  dplyr::select(Lager, Kunde, Menge)

kbl(zuordnung_milp, col.names = c("Lager", "Kunde", "Menge $x_{ij}$"),
    align = c("c", "c", "r"), escape = FALSE) |>
  kable_styling(bootstrap_options = c("striped", "hover", "condensed"),
                full_width = FALSE)
```

Der Solver bestätigt exakt das Ergebnis der vollständigen Enumeration aus dem vorigen R-Exkurs: Es werden die Lager W1 und W2 eröffnet, alle sechs Kunden werden vollständig und jeweils vom günstigeren der beiden offenen Lager beliefert, und die minimalen Gesamtkosten betragen 639,5 T€/Jahr. Der entscheidende Unterschied ist der **Rechenweg**: `ompr`/`glpk` musste nicht alle 31 Teilmengen einzeln auswerten, sondern nutzt intern effiziente Branch-and-Bound- bzw. Schnittebenenverfahren, mit denen auch WLP-Instanzen mit hunderten Standorten und Kunden in vertretbarer Zeit exakt gelöst werden können.

## Heuristische Lösungsverfahren: Add- und Drop-Heuristik

Trotz der Leistungsfähigkeit moderner MILP-Solver bleibt das WLP ein **NP-schweres** Problem: Im ungünstigsten Fall wächst die zur exakten Lösung benötigte Rechenzeit exponentiell mit der Anzahl der Standorte und Kunden. Für sehr große Praxisinstanzen – man denke an europaweite Distributionsnetzwerke mit hunderten Kandidatenstandorten und tausenden Kunden, gegebenenfalls noch kombiniert mit weiteren Nebenbedingungen (Kapazitäten, Mehrfachbelieferung, mehrstufige Netzwerke) – kann selbst ein guter Solver an Zeit- oder Speichergrenzen stoßen. In solchen Fällen sind **konstruktive Heuristiken** häufig der einzig praktikable Weg zu einer brauchbaren, wenn auch nicht notwendigerweise optimalen Lösung.

Die Grundidee beider im Folgenden vorgestellten Heuristiken ist **greedy** (gierig): Ausgehend von einer zulässigen Startkonfiguration wird in jedem Schritt genau diejenige Änderung vorgenommen, die die Gesamtkosten am stärksten reduziert; das Verfahren stoppt, sobald keine weitere Verbesserung mehr möglich ist. Kunden werden dabei stets dem *günstigsten offenen* Lager zugeordnet, sodass sich die Gesamtkosten einer Standortmenge $S$ stets eindeutig berechnen lassen als

$$Z(S) = \underbrace{\sum_{i \in S} f_i}_{\text{Eröffnung}} + \underbrace{\sum_{j \in J} \min_{i \in S} c_{ij} \cdot a_j}_{\text{Transport}}.$$

Die beiden Heuristiken unterscheiden sich lediglich in der **Richtung**, in der sie sich durch den Lösungsraum bewegen.

Die **Add-Heuristik** startet mit der leeren Menge $S = \emptyset$ (kein Lager offen) und fügt in jedem Schritt dasjenige Lager $i^\*$ hinzu, dessen Öffnung die Gesamtkosten am stärksten senkt: $i^\* = \arg\max_{i \notin S} \big(Z(S) - Z(S \cup \{i\})\big)$. Solange die Einsparung bei Transportkosten größer ist als die zusätzlichen Eröffnungskosten, lohnt sich das Hinzufügen eines weiteren Lagers; sobald kein Kandidat mehr eine positive Kostenreduktion verspricht, bricht das Verfahren ab.

Die **Drop-Heuristik** geht den umgekehrten Weg: Sie startet mit *allen* Lagern geöffnet ($S = I$) und schließt in jedem Schritt dasjenige Lager, dessen Schließung die Gesamtkosten am stärksten senkt (bzw. am wenigsten erhöht), bis auch hier keine weitere Verbesserung mehr möglich ist.

Beide Varianten sind in `R/scm_functions.R` als `add_heuristic_wlp()` bzw. `drop_heuristic_wlp()` bereits vollständig implementiert (inklusive der internen Kostenberechnung über `.wlp_cost()`), sodass wir uns hier auf die **Anwendung und Interpretation** konzentrieren können, statt die Schleifenlogik erneut nachzuprogrammieren.

```{r}
#| label: ch5-add-heuristik

add_ergebnis <- add_heuristic_wlp(
  fixed_costs        = fixkosten_vec,
  transport_cost_mat = wlp_cij,
  demand             = nachfrage_vec,
  verbose            = TRUE
)

add_ergebnis$open_names
add_ergebnis$total_cost
```

Die Add-Heuristik öffnet in ihrem ersten Schritt Lager W1 (Gesamtkosten sinken von $\infty$ auf 724,5 T€), im zweiten Schritt kommt Lager W2 hinzu (Gesamtkosten sinken weiter auf 639,5 T€). Ein dritter Schritt würde die Kosten nicht mehr senken, das Verfahren bricht ab. Bemerkenswert: In diesem Beispiel findet die Add-Heuristik – ein einfaches, greedy-basiertes Verfahren – **zufällig genau die global optimale Lösung**, die wir zuvor sowohl durch vollständige Enumeration als auch mit `ompr` bestätigt hatten. Das ist keineswegs garantiert (Greedy-Verfahren können sich in ungünstigen Instanzen "verrennen"), zeigt aber, dass die Heuristik bei gutmütiger Kostenstruktur sehr gute Ergebnisse liefern kann.

```{r}
#| label: ch5-drop-heuristik

drop_ergebnis <- drop_heuristic_wlp(
  fixed_costs        = fixkosten_vec,
  transport_cost_mat = wlp_cij,
  demand             = nachfrage_vec,
  verbose            = TRUE
)

drop_ergebnis$open_names
drop_ergebnis$total_cost
```

Die Drop-Heuristik startet mit allen fünf offenen Lagern (Gesamtkosten 854,5 T€) und schließt nacheinander W5, W2 und W3, bis mit $\{W1, W4\}$ eine Konfiguration mit Gesamtkosten von 641,5 T€ erreicht ist; ein weiteres Schließen würde die Kosten wieder erhöhen. Anders als die Add-Heuristik verfehlt die Drop-Heuristik hier das Optimum knapp – sie bleibt bei einer **anderen** Standortkombination ($\{W1, W4\}$ statt $\{W1, W2\}$) hängen, weil ihr Ausgangspunkt (alle Lager offen) sie in einen anderen Bereich des Lösungsraums lenkt.

```{r}
#| label: ch5-vergleich-tabelle
#| echo: false

vergleich <- tibble(
  Verfahren       = c("Optimum (MILP)", "Add-Heuristik", "Drop-Heuristik"),
  `Offene Lager`  = c(paste(offene_lager, collapse = ", "),
                       paste(add_ergebnis$open_names, collapse = ", "),
                       paste(drop_ergebnis$open_names, collapse = ", ")),
  `Gesamtkosten (T€)` = c(round(objective_value(ergebnis_milp), 1),
                           round(add_ergebnis$total_cost, 1),
                           round(drop_ergebnis$total_cost, 1))
) |>
  mutate(`Gap zum Optimum (%)` = round(
    (`Gesamtkosten (T€)` / `Gesamtkosten (T€)`[1] - 1) * 100, 2))

kbl(vergleich, align = c("l", "l", "r", "r")) |>
  kable_styling(bootstrap_options = c("striped", "hover", "condensed"),
                full_width = FALSE) |>
  row_spec(1, bold = TRUE)
```

```{r}
#| label: ch5-vergleich-plot
#| echo: false
#| warning: false
#| message: false
#| fig-cap: "Kostenvergleich der drei Lösungsverfahren, aufgeteilt nach Eröffnungs- und Transportkosten."

kosten_zerlegt <- tibble(
  Verfahren = rep(c("Optimum (MILP)", "Add-Heuristik", "Drop-Heuristik"), each = 2),
  Kostenart = rep(c("Eröffnungskosten", "Transportkosten"), times = 3),
  Kosten    = c(sum(f[y_sol$i[y_sol$value > 0.5]]),
                objective_value(ergebnis_milp) - sum(f[y_sol$i[y_sol$value > 0.5]]),
                add_ergebnis$fixed_cost, add_ergebnis$transport_cost,
                drop_ergebnis$fixed_cost, drop_ergebnis$transport_cost)
)

ggplot(kosten_zerlegt, aes(x = Verfahren, y = Kosten, fill = Kostenart)) +
  geom_col() +
  labs(y = "Kosten (T€/Jahr)", x = NULL, fill = NULL) +
  scale_fill_manual(values = c("Eröffnungskosten" = "#2F3E46",
                                "Transportkosten"  = "#2D9E8E")) +
  theme_minimal(base_size = 12) +
  theme(legend.position = "bottom")
```

Die Gegenüberstellung macht ein typisches Muster heuristischer Verfahren sichtbar: Die Add-Heuristik tendiert dazu, **wenige** Lager zu öffnen (sie startet leer und öffnet nur, wenn sich das unmittelbar lohnt), während die Drop-Heuristik tendenziell **mehr** Lager offen lässt (sie schließt nur, wenn eine Einsparung eindeutig ist, und ist damit vorsichtiger beim Reduzieren der Netzwerkdichte). Für die Praxis bedeutet dies: Beide Heuristiken sollten – wenn möglich – parallel gerechnet und mit dem Ergebnis eines exakten Verfahrens (oder zumindest einer bekannten unteren Schranke) verglichen werden, bevor eine Standortentscheidung mit jahrzehntelanger Bindungswirkung getroffen wird. Gerade bei der Wahl von Distributionsstandorten, die – anders als etwa Bestellmengen – nur mit hohem Aufwand revidierbar sind, ist ein belastbares Optimalitäts- oder zumindest Gütemaß (der *Gap* zum Optimum) unverzichtbar [@chopra2025supply].

## Zusammenfassung

Dieses Kapitel hat den Übergang von der kontinuierlichen zur **diskreten Standortplanung** vollzogen: Statt eines beliebigen Punktes in der Ebene wird eine Teilmenge aus einer endlichen Liste vorab definierter Standortkandidaten gesucht. Als methodischen Ausgangspunkt haben wir das **klassische Transportproblem** kennengelernt, bei dem die belieferten Standorte bereits feststehen und nur die Transportflüsse kostenminimal zu bestimmen sind; die **Vogel'sche Approximationsmethode** liefert dafür in wenigen Iterationen eine gute Startlösung, indem sie in jedem Schritt die Zeile oder Spalte mit der größten Strafkosten-Differenz vorrangig beliefert.

Das **Warehouse Location Problem** erweitert dieses Modell um die eigentliche Standortentscheidung: Eine binäre Variable $y_i$ pro Lager entscheidet über Eröffnung oder Nichteröffnung, gekoppelt an die Transportmengen $x_{ij}$ über die Nebenbedingung $x_{ij} \leq y_i \cdot a_j$. Weil sowohl binäre als auch kontinuierliche Variablen auftreten, handelt es sich um ein gemischt-ganzzahliges lineares Optimierungsmodell (MILP), das sich mit dem R-Paket `ompr` in wenigen, an die mathematische Formulierung angelehnten Codezeilen exakt lösen lässt. Da das WLP NP-schwer ist, sind für große Instanzen konstruktive **Add-** und **Drop-Heuristiken** ein praktikabler Ausweg – mit dem Preis, dass ihre Lösungsgüte instanzabhängig ist und stets gegen eine exakte oder zumindest untere Schranke abgeglichen werden sollte.

Auf der R-Seite haben Sie mit diesem Kapitel vier neue Bausteine kennengelernt, die weit über die Standortplanung hinaus nützlich sind: **Listen** als flexibler Container für heterogene, auch verschachtelte Daten und Funktionsergebnisse; **`purrr::map()`/`map_dbl()`** zur kompakten Anwendung einer Funktion auf jedes Element einer Liste oder eines Vektors; **Matrizen** als natürliche Repräsentation homogener, positionsbasierter Tableaus mit `rowSums()`/`colSums()` zur schnellen Konsistenzprüfung; und die **algebraische Optimierungsmodellierung** mit `ompr` als Alternative zu maßgeschneiderten Algorithmen, wenn ein Standardsolver zur Verfügung steht.

::: {.kontrollfragen}
**Kontrollfragen**

1. Worin unterscheidet sich die diskrete von der kontinuierlichen Standortplanung, und warum ist die diskrete Variante für die meisten praktischen Standortentscheidungen realistischer?
2. Formulieren Sie die Zielfunktion und die Nebenbedingungen des klassischen Transportproblems. Was bedeutet es, wenn ein Transportproblem "unbalanciert" ist, und wie geht `vogels_approximation()` damit um?
3. Erläutern Sie die Grundidee der Vogel'schen Approximationsmethode. Warum liefert sie in der Regel bessere Startlösungen als die Nordwestecken-Methode?
4. Welche zusätzliche Entscheidungsvariable enthält das Warehouse Location Problem im Vergleich zum Transportproblem, und welche Rolle spielt die Nebenbedingung $x_{ij} \leq y_i \cdot a_j$?
5. Warum handelt es sich beim WLP um ein gemischt-ganzzahliges (statt eines rein linearen) Optimierungsmodell? Welche Konsequenz hat das für die Lösbarkeit großer Instanzen?
6. Beschreiben Sie die Vorgehensweise von Add- und Drop-Heuristik in eigenen Worten. Warum können beide Verfahren zu unterschiedlichen Lösungen für dieselbe Instanz führen?
7. Was versteht man unter dem "Gap zum Optimum", und warum ist er bei heuristischen Standortentscheidungen eine wichtige Kennzahl?
8. Erklären Sie den Unterschied zwischen einer Liste (`list()`) und einem `data.frame`/`tibble`. Nennen Sie ein Beispiel aus diesem Kapitel, bei dem eine R-Funktion ihr Ergebnis sinnvollerweise als Liste zurückgibt.
:::
