---
title: "Unsicherheit in Supply Chains: Pooling"
---

```{r}
#| echo: false
#| warning: false
#| message: false

source("../../R/scm_functions.R")

library(tidyverse)
library(plotly)
library(knitr)
library(kableExtra)
```

---

## Die Natur der Unsicherheit {#slide-pooling-1}
::: slide-subtitle
Implizierte Unsicherheit in Supply Chains (Chopra & Meindl)
:::

::: {.callout-note appearance="minimal" icon=false}
**Implizierte Unsicherheit** (*implied uncertainty*) bezeichnet die Unsicherheit, mit der eine Supply Chain umgehen **muss** — bestimmt durch die Kombination aus **Nachfrageunsicherheit** und den **Serviceanforderungen** des Marktes (Chopra & Meindl, Kap. 2).
:::

::: columns
::: {.column width="52%"}

::: {.fragment .fade-up}
::: smaller-text
**Zwei Quellen implizierter Unsicherheit**

| Dimension | Niedrig | Hoch |
|---|---|---|
| **Nachfrageunsicherheit** | Salz, Strom | Fashion, Elektronik |
| **Liefervariabilität** | Beton, Kohle | Halbleiter, Fischfang |

$\rightarrow$ Hohe implizierte Unsicherheit erfordert **reaktionsfähige** (*responsive*) Supply Chains mit Pufferkapazität.
:::
:::

:::
::: {.column width="46%"}

::: {.fragment .fade-up}

```{r implied-uncertainty-plot}
#| echo: false
#| warning: false
#| message: false
#| out-width: "99%"
#| fig-height: 3.5

# Implied Uncertainty Spectrum nach Chopra & Meindl
produkte <- data.frame(
  label     = c("Salz", "Suppe", "Bier", "Kleidung",
                "PC", "Fashion", "Telefonchips"),
  iu_score  = c(0.05, 0.18, 0.30, 0.52, 0.65, 0.82, 0.94),
  kategorie = c("Functional", "Functional", "Functional",
                "Hybrid", "Hybrid", "Innovative", "Innovative")
)

farben <- c("Functional" = "#52B788",
            "Hybrid"     = "#E9C46A",
            "Innovative" = "#E76F51")

fig_iu <- plot_ly(produkte,
  x    = ~iu_score,
  y    = rep(1, nrow(produkte)),
  type = "scatter", mode = "markers+text",
  color = ~kategorie, colors = farben,
  marker = list(size = 22, opacity = 0.9,
                line = list(color = "white", width = 1.5)),
  text        = ~label,
  textposition = "top center",
  textfont    = list(size = 12, family = "Arial", color = "#1F2933")
) %>%
  layout(
    xaxis = list(
      title    = "Implizierte Unsicherheit →",
      range    = c(-0.05, 1.05),
      tickvals = c(0, 0.5, 1),
      ticktext = c("Niedrig", "Mittel", "Hoch"),
      fixedrange = TRUE
    ),
    yaxis = list(
      visible    = FALSE,
      range      = c(0.8, 1.5),
      fixedrange = TRUE
    ),
    legend = list(orientation = "h", y = -0.15, title = list(text = "Produkttyp")),
    annotations = list(
      list(
        x = 0.12, y = 0.82, xref = "x", yref = "paper",
        text = "<b>Efficient SC</b><br>wenig Puffer nötig",
        showarrow = FALSE,
        font = list(size = 11, color = "#52B788", family = "Arial"),
        align = "center"
      ),
      list(
        x = 0.88, y = 0.82, xref = "x", yref = "paper",
        text = "<b>Responsive SC</b><br>Puffer & Flexibilität",
        showarrow = FALSE,
        font = list(size = 11, color = "#E76F51", family = "Arial"),
        align = "center"
      )
    ),
    shapes = list(list(
      type = "line",
      x0 = 0.5, x1 = 0.5, y0 = 0, y1 = 1,
      xref = "x", yref = "paper",
      line = list(color = "#9CA3AF", dash = "dot", width = 1.2)
    )),
    plot_bgcolor  = "transparent",
    paper_bgcolor = "transparent",
    margin = list(l = 30, r = 20, t = 20, b = 60),
    height = 330
  )

fig_iu
```

:::

:::
:::

::: {.fragment .fade-up}
::: {.callout-warning appearance="simple"}
## Das Grunddilemma
- **Nachfrage** ist variabel und schwer vorhersagbar
- **Kapazitäten** (Werke, Lager, Personal) werden im Voraus festgelegt
- $\rightarrow$ Mismatch zwischen Angebot und Nachfrage ist **strukturell unvermeidlich**
:::
:::

---

## Die Natur der Unsicherheit {#slide-pooling-mismatch}
::: slide-subtitle
Mismatch: Schwankende Nachfrage vs. fixe Kapazität
:::

::: columns
::: {.column width="52%"}

::: {.callout-note appearance="minimal" icon=false}
Kapazitäten (Maschinen, Personal, Lagerraum) werden **ex ante** bestimmt. Die Nachfrage realisiert sich **ex post**. Das Ergebnis: **systematischer Mismatch** in beide Richtungen.
:::

::: {.fragment .fade-up}
::: smaller-text

**Konsequenzen des Mismatches**

| Szenario | Phänomen | Folge |
|---|---------|---------|
| $d > C$ | Überlastung | Lost Sales, Umsatzverlust |
| $d < C$ | Unterauslastung | Leerkosten |
| $d \approx C$ | Gleichgewicht |  bei perfekter Prognose |

:::
:::

:::
::: {.column width="46%"}

::: {.fragment .fade-up}

```{r mismatch-plot}
#| echo: false
#| warning: false
#| message: false
#| out-width: "99%"
#| fig-height: 3.5

set.seed(12)
n_periods <- 24
mu_d <- 88
sigma_d <- 14
C <- 90

t_vals <- 1:n_periods
d_vals <- pmax(40, round(rnorm(n_periods, mu_d, sigma_d)))
prod_vals <- pmin(d_vals, C)
lost_vals <- pmax(0, d_vals - C)
idle_vals <- pmax(0, C - d_vals)

df_mm <- data.frame(
  t = t_vals, d = d_vals, prod = prod_vals,
  lost = lost_vals, idle = idle_vals
)

fig_mm <- plot_ly(df_mm, x = ~t)

# Kapazitätsgrenze
fig_mm <- fig_mm %>% add_trace(
  x = c(1, n_periods), y = c(C, C),
  type = "scatter", mode = "lines",
  name = paste0("Kapazität C = ", C),
  line = list(color = "#6B7280", width = 1.8, dash = "dash"),
  hoverinfo = "skip"
)

# Leerkapazität (shaded)
fig_mm <- fig_mm %>% add_trace(
  x = ~t, y = ~idle,
  type = "bar", name = "Idle Capacity (C − d)",
  marker = list(color = "rgba(234,179,8,0.45)",
                line = list(color = "rgba(234,179,8,0.0)", width = 0)),
  base = ~prod
)

# Lost Sales (shaded above C)
fig_mm <- fig_mm %>% add_trace(
  x = ~t, y = ~lost,
  type = "bar", name = "Lost Sales (d − C)",
  marker = list(color = "rgba(220,38,38,0.55)",
                line = list(color = "rgba(220,38,38,0.0)", width = 0)),
  base = C
)

# Produktion
fig_mm <- fig_mm %>% add_trace(
  x = ~t, y = ~prod,
  type = "scatter", mode = "lines",
  name = "Produktion / Verkauf",
  line = list(color = cols$top, width = 2)
)

# Nachfrage
fig_mm <- fig_mm %>% add_trace(
  x = ~t, y = ~d,
  type = "scatter", mode = "lines+markers",
  name = "Nachfrage d",
  line   = list(color = "#1D4ED8", width = 1.5),
  marker = list(color = "#1D4ED8", size = 5)
)

fig_mm <- fig_mm %>% layout(
  barmode = "overlay",
  xaxis = list(title = "Periode", dtick = 3, fixedrange = TRUE),
  yaxis = list(title = "Einheiten",
               range = c(40, max(d_vals) * 1.12),
               fixedrange = TRUE),
  legend = list(orientation = "h", y = -0.22,
                font = list(size = 11)),
  plot_bgcolor  = "transparent",
  paper_bgcolor = "transparent",
  margin = list(l = 50, r = 20, t = 10, b = 70),
  height = 370,
  width = 650
)

fig_mm
```

:::

:::
:::

::: {.fragment .fade-up}
::: {.callout-tip appearance="simple"}
## Praxisbeispiele
- **Automobilindustrie:** Werke produzieren nur bestimmte Modelle für mehrere Jahre $\rightarrow$ Auslastung hängt von Nachfrage ab
- **Einzelhandel:** Saisonware (Weihnachtsartikel) wird zu früh bestellt, Reste werden verramscht
- **Krankenhaus:** OP-Kapazitäten sind täglich fix, Notfallaufkommen ist hochvariabel
:::
:::



---

## Umgang mit Unsicherheit {#slide-cp-background}
::: slide-subtitle
Kapazitätspooling
:::

::: {.callout-note appearance="simple"}
## Ausgangssituation (Cachon & Terwiesch, Kap. 17)
Ein Automobilhersteller (z.B. GM) betreibt **2 Produktionswerke** für **2 Fahrzeugmodelle** (z.B. Chevy Malibu, GMC Yukon XL). Jedes Werk ist genau einem Modell zugeordnet – **keine Flexibilität**. Die Kapazität je Werk beträgt **90 Einheiten**. Die Nachfrage ist **unsicher** und wird beobachtet, nachdem die Kapazitäten festgelegt wurden.
:::

::: columns
::: {.column width="50%"}

::: {.fragment .fade-up}
::: {.callout-warning appearance="simple"}
## Konsequenzen der Inflexibilität
- Übersteigt die Nachfrage die Kapazität $\rightarrow$ **Fehlmenge** (Lost Sales)
- Liegt die Nachfrage unter der Kapazität $\rightarrow$ **Leerkapazität** (Idle Capacity)
- Beide Effekte reduzieren die **Systemperformance**
:::
:::

:::
::: {.column width="48%"}

::: {.fragment .fade-up}

```{r cp-mismatch-setup}
#| echo: false
#| warning: false
#| message: false

# Empirische Nachfragedaten aus cp_data (Monate 1–12)
cp_data_bg <- data.frame(
  Monat = 1:12,
  dA    = c(78, 79, 92, 76, 95, 104, 87, 92, 91, 85, 96, 93),
  dB    = c(102, 92, 93, 87, 80,  97, 90, 76, 89, 86, 89, 93)
)
C_bg <- 90

make_mismatch_fig <- function(d_vals, C, werk_label, farbe_linie,
                               height = 290, width = 600) {
  t_vals    <- seq_along(d_vals)
  prod_vals <- pmin(d_vals, C)
  lost_vals <- pmax(0, d_vals - C)
  idle_vals <- pmax(0, C - d_vals)

  df <- data.frame(t = t_vals, d = d_vals, prod = prod_vals,
                   lost = lost_vals, idle = idle_vals)

  fig <- plot_ly(df, x = ~t)

  # Kapazitätsgrenze
  fig <- fig %>% add_trace(
    x = c(1, max(t_vals)), y = c(C, C),
    type = "scatter", mode = "lines",
    name = paste0("C = ", C),
    line = list(color = "#6B7280", width = 1.6, dash = "dash"),
    hoverinfo = "skip",
    showlegend = TRUE
  )

  # Leerkapazität (gelb)
  fig <- fig %>% add_trace(
    x = ~t, y = ~idle,
    type = "bar", name = "Idle Capacity (C − d)",
    marker = list(color = "rgba(234,179,8,0.45)",
                  line = list(color = "rgba(234,179,8,0.0)", width = 0)),
    base = ~prod
  )

  # Lost Sales (rot)
  fig <- fig %>% add_trace(
    x = ~t, y = ~lost,
    type = "bar", name = "Lost Sales (d − C)",
    marker = list(color = "rgba(220,38,38,0.55)",
                  line = list(color = "rgba(220,38,38,0.0)", width = 0)),
    base = C
  )

  # Produktion / Verkauf
  fig <- fig %>% add_trace(
    x = ~t, y = ~prod,
    type = "scatter", mode = "lines",
    name = "Produktion",
    line = list(color = farbe_linie, width = 2)
  )

  # Nachfragelinie
  fig <- fig %>% add_trace(
    x = ~t, y = ~d,
    type = "scatter", mode = "lines+markers",
    name = "Nachfrage d",
    line   = list(color = "#1D4ED8", width = 1.4),
    marker = list(color = "#1D4ED8", size = 5)
  )

  fig <- fig %>% layout(
    barmode = "overlay",
    title   = list(text = paste0("<b>", werk_label, "</b>"),
                   font = list(size = 13, color = "#1F2933", family = "Arial"),
                   x = 0.02, xanchor = "left"),
    xaxis   = list(title = "Monat", dtick = 2, fixedrange = TRUE,
                   range = c(0.5, max(t_vals) + 0.5)),
    yaxis   = list(title = "Einheiten",
                   range = c(60, max(d_vals) * 1.15),
                   fixedrange = TRUE),
    legend  = list(orientation = "h", y = -0.30,
                   font = list(size = 10)),
    plot_bgcolor  = "transparent",
    paper_bgcolor = "transparent",
    margin = list(l = 45, r = 10, t = 30, b = 65),
    height = height
  )

  fig
}
```

```{r cp-mismatch-werkA}
#| echo: false
#| warning: false
#| message: false
#| out-width: "99%"
#| fig-height: 2.8

make_mismatch_fig(
  d_vals      = cp_data_bg$dA,
  C           = C_bg,
  werk_label  = "Werk 1 – Chevy Malibu",
  farbe_linie = cols$top,
  height      = 270,
  width       = 600
)
```

```{r cp-mismatch-werkB}
#| echo: false
#| warning: false
#| message: false
#| out-width: "99%"
#| fig-height: 2.8

make_mismatch_fig(
  d_vals      = cp_data_bg$dB,
  C           = C_bg,
  werk_label  = "Werk 2 – GMC Yukon XL",
  farbe_linie = cols$mid,
  height      = 270,
  width       = 600
)
```

:::

:::
:::

---

## Originalkonfiguration {#slide-cp-original}
::: slide-subtitle
Empirisches Beispiel – Jedes Werk produziert nur ein Modell
:::

::: columns
::: {.column width="52%"}

::: small-text
**Monatliche Nachfrage und Produktion (C¹ = C² = 90)**

```{r cp-original-table}
#| echo: false
#| warning: false
#| message: false

cp_data <- data.frame(
  Monat = 1:12,
  dA    = c(78, 79, 92, 76, 95,104, 87, 92, 91, 85, 96, 93),
  dB    = c(102, 92, 93, 87, 80, 97, 90, 76, 89, 86, 89, 93),
  xA    = c(78, 79, 90, 76, 90, 90, 87, 90, 90, 85, 90, 90),
  xB    = c(90, 90, 90, 87, 80, 90, 90, 76, 89, 86, 89, 90)
)

kbl(cp_data,
    col.names = c("Monat", "$d_t^A$", "$d_t^B$",
                  "$x_t^A$", "$x_t^B$"),
    align = c("c","r","r","r","r"),
    escape = FALSE) |>
  kable_styling(bootstrap_options = c("condensed","striped"),
                full_width = TRUE, font_size = 20) |>
  column_spec(1, bold = TRUE, background = "#2F3E46", color = "white") |>
  row_spec(0, background = "#2F3E46", color = "white", bold = TRUE) |>
  row_spec(12, bold = TRUE) #|>
  # add_footnote(c(
  #   paste0("Ø  d^A = ", round(mean(cp_data$dA),2),
  #          ";  d^B = ", round(mean(cp_data$dB),2)),
  #   paste0("Ø  x^A = ", round(mean(cp_data$xA),2),
  #          ";  x^B = ", round(mean(cp_data$xB),2))
  # ), notation = "none")
```

:::

:::
::: {.column width="46%"}

::: {.fragment .fade-up}
::: {.callout-tip appearance="simple"}
## System Evaluation

- **Erwartete Nachfrage:** $E(d^A) = 89{,}0$; $E(d^B) = 89{,}5$
- **Erwartete Produktion/Verkauf:** $E(x^A) = 86{,}25$; $E(x^B) = 87{,}25$
- **Werksauslastung:** $\frac{E(x^A)}{C^1} = 95{,}8\%$; $\frac{E(x^B)}{C^2} = 96{,}9\%$
- **Erwartete Verkaufsquote:** $\frac{E(x^A)}{E(d^A)} = 96{,}9\%$; $\frac{E(x^B)}{E(d^B)} = 97{,}5\%$
:::
:::


:::
:::

::: {.fragment .fade-up}
::: {.callout-warning appearance="simple"}
## Problem
Auslastung und Lieferservicegrad sind hoch, dennoch gibt es **lost sales** und **Unterauslastung** $\rightarrow$ Kann gegenseitiges Aushelfen (**Kapazitätspooling**) die Kennzahlen verbessern?
:::
:::


---

## Pooling-Konfiguration {#slide-cp-pooling}
::: slide-subtitle
Empirisches Beispiel – Werk 1 kann beide Modelle produzieren
:::

::: columns
::: {.column width="52%"}

::: small-text
**Pooling-Lösung: Werk 1 produziert A und ggf. B**

```{r cp-pooling-table}
#| echo: false
#| warning: false
#| message: false

C1 <- 90; C2 <- 90

cp_pool <- cp_data %>%
  mutate(
    x1A = pmin(dA, C1),
    x1B = ifelse(dB > C2 & dA < C1,
                 pmin(C1 - dA, dB - C2), 0),
    x1  = x1A + x1B,
    x2B = C2
  )

kbl(cp_pool[, c("Monat","dA","dB","x1A","x1B","x2B")],
    col.names = c("Monat", "$d_t^A$", "$d_t^B$",
                  "$x_t^{1A}$", "$x_t^{1B}$", "$x_t^{2B}$"),
    align = c("c","r","r","r","r","r"),
    escape = FALSE) |>
  kable_styling(bootstrap_options = c("condensed","striped"),
                full_width = TRUE, font_size = 20) |>
  column_spec(1, bold = TRUE, background = "#2F3E46", color = "white") |>
  column_spec(4:5, background = "#E8F4F1") |>
  row_spec(0, background = "#2F3E46", color = "white", bold = TRUE) #|>
  # add_footnote(c(
  #   paste0("Ø  x^1 = ", round(mean(cp_pool$x1),1),
  #          " (>86,3);  E(x^{1B}+x^{2B}) = ",
  #          round(mean(cp_pool$x1B + cp_pool$x2B),1), " (>87,3)")
  # ), notation = "none")
```

:::

:::
::: {.column width="46%"}

::: {.fragment .fade-up}
::: {.callout-note appearance="minimal" icon=false}
**Pooling-Regel** (wenn $d_t^B > C^2$ und $d_t^A < C^1$):

$$x_t^1 = d_t^A + \min(C^1 - d_t^A;\; d_t^B - C^2)$$
$$x_t^{2B} = C^2$$
:::
:::

::: {.fragment .fade-up}
::: {.callout-tip appearance="simple"}
## System Evaluation (Pooling)

- **Produktion Werk 1:** $E(x^1) = \mathbf{87{,}4}$ (> 86,3)
- **Markt B gesamt:** $E(x^{1B}+x^{2B}) = \mathbf{88{,}4}$ (> 87,3)
- **Auslastung:** $\frac{E(x^1)}{C^1} = \mathbf{97{,}1\%}$ (> 95,8 %)
- **Verkaufsquote B:** $\frac{E(x^{1B}+x^{2B})}{E(d^B)} = \mathbf{98{,}8\%}$ (> 97,5 %)
:::
:::

:::
:::

---

## Kapazitätspooling – Grundidee {#slide-cp-intuition}
::: slide-subtitle
Warum hilft Pooling? (Cachon & Terwiesch, Kap. 17)
:::

::: {.callout-note appearance="minimal" icon=false}
**Kernidee:** Zwei Märkte mit unkorrelierter Nachfrage – wenn Markt A boomt, läuft Markt B schleppend, und umgekehrt. Ein **flexibles Werk** kann in solchen Situationen die Überlast des einen Markts mit Leerkapazität des anderen abfedern.
:::

::: columns
::: {.column width="52%"}

::: {.fragment .fade-up}
::: smaller-text

**Intuition: Kompensationseffekt**

```{r cp-intuition-plot}
#| echo: false
#| warning: false
#| message: false
#| out-width: "99%"
#| fig-height: 4.2

set.seed(42)
n <- 24
mu <- 89
sig <- 12
dA_sim <- pmax(55, round(rnorm(n, mu, sig)))
# negativ korreliert für maximale Illustration
dB_sim <- pmax(55, round(mu * 2 - dA_sim + rnorm(n, 0, 4)))
pool_sim <- (dA_sim + dB_sim) / 2
C_sim <- 90

df_int <- data.frame(t = 1:n, dA = dA_sim, dB = dB_sim, pool = pool_sim)

fig_int <- plot_ly(df_int, x = ~t)

fig_int <- fig_int %>% add_trace(
  y = ~dA, type = "scatter", mode = "lines",
  name = "Nachfrage Markt A",
  line = list(color = cols$top, width = 1.8, dash = "dot")
)
fig_int <- fig_int %>% add_trace(
  y = ~dB, type = "scatter", mode = "lines",
  name = "Nachfrage Markt B",
  line = list(color = cols$mid, width = 1.8, dash = "dot")
)
fig_int <- fig_int %>% add_trace(
  y = ~pool, type = "scatter", mode = "lines",
  name = "Ø Pool-Nachfrage",
  line = list(color = "#a12c7b", width = 2.5)
)
fig_int <- fig_int %>% add_trace(
  x = c(1, n), y = c(C_sim, C_sim),
  type = "scatter", mode = "lines",
  name = "Kapazität C = 90",
  line = list(color = "#6B7280", width = 1.5, dash = "dash"),
  hoverinfo = "skip"
)

fig_int <- fig_int %>% layout(
  xaxis = list(title = "Periode", dtick = 3, fixedrange = TRUE),
  yaxis = list(title = "Einheiten", fixedrange = TRUE,
               range = c(50, 130)),
  legend = list(orientation = "h", y = -0.22, font = list(size = 11)),
  plot_bgcolor  = "transparent",
  paper_bgcolor = "transparent",
  margin = list(l = 50, r = 20, t = 10, b = 70),
  height = 340
)

fig_int
```

:::
:::

:::
::: {.column width="46%"}

::: {.fragment .fade-up}
::: {.callout-tip appearance="simple"}
## Drei Voraussetzungen für effektives Pooling

1. **Negative/geringe Korrelation** der Nachfragen — kompensieren sich
2. **Flexible Kapazität** — mindestens ein Werk kann beide Produkte fertigen
3. **Ausreichende Gesamtkapazität** — $C^1 + C^2 \geq E(d^A) + E(d^B)$
:::
:::

::: {.fragment .fade-up}
::: {.callout-warning appearance="simple"}
## Kosten der Flexibilität
- Flexible Werke erfordern **Mehrinvestitionen** (Umrüstanlagen, Qualifikation)
- Lohnt sich nur bei **ausreichender Nachfragevariabilität**
- $\rightarrow$ Trade-off: Flexibilitätskosten vs. Mismatch-Kosten
:::
:::

:::
:::

---

## Kapazitätspooling – Formales Modell {#slide-cp-model}
::: slide-subtitle
Zwei Werke, zwei Märkte (Cachon & Terwiesch, Kap. 17)
:::

::: columns
::: {.column width="50%"}

::: {.callout-note appearance="minimal" icon=false}
**Modellrahmen**

- Zwei Märkte $A$, $B$ mit stochastischer Nachfrage $d^A$, $d^B$
- Zwei Werke mit Kapazitäten $C^1$, $C^2$
- **Dezentral:** Werk $k$ bedient nur Markt $k$
- **Pooling:** Werk 1 kann ggf. auch Markt B bedienen
:::

::: {.fragment .fade-up}
::: smaller-text

**Erwartete Verkäufe – Dezentral**

$$E(x^k_\text{dez}) = E[\min(d^k, C^k)]$$

**Erwartete Verkäufe Markt B – Pooling**

$$E(x^B_\text{pool}) = E[\min(d^B,\; C^2 + \max(0, C^1 - d^A))]$$

**Gewinn durch Pooling**

$$\Delta = E(x^A_\text{pool}) + E(x^B_\text{pool}) - E(x^A_\text{dez}) - E(x^B_\text{dez})$$

:::
:::

:::
::: {.column width="48%"}

::: {.fragment .fade-up}

```{r cp-model-plot}
#| echo: false
#| warning: false
#| message: false
#| out-width: "99%"
#| fig-height: 5

# Simulation: Dezentral vs. Pooling über Korrelationsbereich
set.seed(7)
N_sim <- 10000
mu_AB <- 89; sig_AB <- 12; C_k <- 90

rho_vals <- seq(-1, 1, by = 0.05)

sim_results <- sapply(rho_vals, function(rho) {
  # Korrelierte Normalverteilung
  Sigma <- matrix(c(sig_AB^2, rho * sig_AB^2,
                    rho * sig_AB^2, sig_AB^2), 2, 2)
  L <- chol(Sigma)
  Z <- matrix(rnorm(N_sim * 2), N_sim, 2) %*% L
  dA_s <- pmax(0, Z[,1] + mu_AB)
  dB_s <- pmax(0, Z[,2] + mu_AB)

  # Dezentral
  xA_dez <- pmin(dA_s, C_k)
  xB_dez <- pmin(dB_s, C_k)

  # Pooling: Werk 1 flex (bedient A first, then spare cap to B)
  xA_pool <- pmin(dA_s, C_k)
  spare1   <- pmax(0, C_k - dA_s)
  short_B  <- pmax(0, dB_s - C_k)
  xB_pool  <- pmin(dB_s, C_k + pmin(spare1, short_B))

  c(
    dez   = mean(xA_dez + xB_dez),
    pool  = mean(xA_pool + xB_pool),
    delta = mean(xA_pool + xB_pool) - mean(xA_dez + xB_dez)
  )
})

df_sim <- data.frame(
  rho   = rho_vals,
  dez   = sim_results["dez", ],
  pool  = sim_results["pool", ],
  delta = sim_results["delta", ]
)

fig_mod <- plot_ly(df_sim, x = ~rho)

fig_mod <- fig_mod %>% add_trace(
  y = ~dez, type = "scatter", mode = "lines",
  name = "Dezentral",
  line = list(color = "#6B7280", width = 2, dash = "dash")
)
fig_mod <- fig_mod %>% add_trace(
  y = ~pool, type = "scatter", mode = "lines",
  name = "Pooling",
  line = list(color = cols$top, width = 2.5)
)
fig_mod <- fig_mod %>% add_trace(
  y = ~delta, type = "scatter", mode = "lines",
  name = "Δ Pooling-Gewinn",
  line = list(color = "#a12c7b", width = 2),
  yaxis = "y2"
)

fig_mod <- fig_mod %>% layout(
  xaxis = list(title = "Korrelation ρ(d^A, d^B)", fixedrange = TRUE,
               range = c(-1, 1)),
  yaxis  = list(title = "Erwartete Gesamtverkäufe", fixedrange = TRUE),
  yaxis2 = list(title = "Δ Pooling-Gewinn (Einheiten)",
                overlaying = "y", side = "right",
                fixedrange = TRUE, showgrid = FALSE),
  legend = list(orientation = "h", y = -0.22, font = list(size = 11)),
  plot_bgcolor  = "transparent",
  paper_bgcolor = "transparent",
  margin = list(l = 55, r = 55, t = 15, b = 70),
  height = 390
)

fig_mod
```

:::

:::
:::

---

## Kapazitätspooling – Kennzahlenvergleich {#slide-cp-kpis}
::: slide-subtitle
Dezentral vs. Pooling: Auswertung des empirischen Beispiels
:::

```{r cp-kpi-compute}
#| echo: false
#| warning: false
#| message: false

# cp_data und cp_pool wurden auf slide-cp-original / slide-cp-pooling definiert
# Sicherheitshalber neu berechnen
cp_data2 <- data.frame(
  Monat = 1:12,
  dA    = c(78, 79, 92, 76, 95,104, 87, 92, 91, 85, 96, 93),
  dB    = c(102, 92, 93, 87, 80, 97, 90, 76, 89, 86, 89, 93)
)
C1b <- 90; C2b <- 90

cp_data2 <- cp_data2 %>%
  mutate(
    xA_dez = pmin(dA, C1b),
    xB_dez = pmin(dB, C2b),
    x1A    = pmin(dA, C1b),
    x1B    = ifelse(dB > C2b & dA < C1b, pmin(C1b - dA, dB - C2b), 0),
    x2B    = C2b,
    xB_pool = x1B + x2B,
    # Lost Sales
    ls_A_dez  = pmax(0, dA - C1b),
    ls_B_dez  = pmax(0, dB - C2b),
    ls_B_pool = pmax(0, dB - xB_pool),
    # Idle
    idle_1_dez  = pmax(0, C1b - dA),
    idle_2_dez  = pmax(0, C2b - dB),
    idle_1_pool = pmax(0, C1b - (x1A + x1B))
  )

kpi_df <- data.frame(
  Kennzahl = c(
    "Ø Produktion Werk 1 (Einh.)",
    "Ø Verkäufe Markt B (Einh.)",
    "Auslastung Werk 1 (%)",
    "Verkaufsquote Markt A (%)",
    "Verkaufsquote Markt B (%)",
    "Ø Lost Sales Markt A (Einh.)",
    "Ø Lost Sales Markt B (Einh.)",
    "Ø Idle Capacity Werk 1 (Einh.)"
  ),
  Dezentral = c(
    round(mean(cp_data2$xA_dez), 1),
    round(mean(cp_data2$xB_dez), 1),
    round(mean(cp_data2$xA_dez) / C1b * 100, 1),
    round(mean(cp_data2$xA_dez) / mean(cp_data2$dA) * 100, 1),
    round(mean(cp_data2$xB_dez) / mean(cp_data2$dB) * 100, 1),
    round(mean(cp_data2$ls_A_dez), 2),
    round(mean(cp_data2$ls_B_dez), 2),
    round(mean(cp_data2$idle_1_dez), 1)
  ),
  Pooling = c(
    round(mean(cp_data2$x1A + cp_data2$x1B), 1),
    round(mean(cp_data2$xB_pool), 1),
    round(mean(cp_data2$x1A + cp_data2$x1B) / C1b * 100, 1),
    round(mean(cp_data2$x1A) / mean(cp_data2$dA) * 100, 1),
    round(mean(cp_data2$xB_pool) / mean(cp_data2$dB) * 100, 1),
    round(mean(cp_data2$ls_A_dez), 2),   # A unverändert
    round(mean(cp_data2$ls_B_pool), 2),
    round(mean(cp_data2$idle_1_pool), 1)
  )
)
```

::: columns
::: {.column width="50%"}

```{r cp-kpi-table}
#| echo: false
#| warning: false
#| message: false

kbl(kpi_df,
    col.names = c("Kennzahl", "Dezentral", "Pooling"),
    align = c("l", "r", "r")) |>
  kable_styling(bootstrap_options = c("condensed", "striped"),
                full_width = TRUE, font_size = 20) |>
  column_spec(1) |>
  column_spec(2, background = "#F3E7AE") |>
  column_spec(3, bold = TRUE, background = "#E8F4F1") |>
  row_spec(0, background = "#2F3E46", color = "white", bold = TRUE)
```

::: {.fragment .fade-up}
::: {.callout-tip appearance="simple"}
## Fazit
Pooling verbessert **alle** Servicekennzahlen gleichzeitig: mehr Verkäufe, höhere Auslastung, weniger Leerkapazität – ohne zusätzliche Gesamtkapazität.
:::
:::

:::
::: {.column width="48%"}

::: {.fragment .fade-up}

```{r cp-kpi-bar}
#| echo: false
#| warning: false
#| message: false
#| out-width: "99%"
#| fig-height: 4.8

metriken <- c("Auslastung\nWerk 1 (%)", "Verkaufsquote\nMarkt A (%)", "Verkaufsquote\nMarkt B (%)")
dez_vals  <- kpi_df$Dezentral[c(3, 4, 5)]
pool_vals <- kpi_df$Pooling[c(3, 4, 5)]

fig_kpi <- plot_ly()

fig_kpi <- fig_kpi %>% add_trace(
  x = metriken, y = dez_vals,
  type = "bar", name = "Dezentral",
  marker = list(color = "#E9C46A",
                line = list(color = "#B8951A", width = 1)),
  text = paste0(dez_vals, " %"),
  textposition = "outside",
  textfont = list(size = 13, family = "Arial", color = "#1F2933")
)

fig_kpi <- fig_kpi %>% add_trace(
  x = metriken, y = pool_vals,
  type = "bar", name = "Pooling",
  marker = list(color = cols$top,
                line = list(color = "#01696f", width = 1)),
  text = paste0(pool_vals, " %"),
  textposition = "outside",
  textfont = list(size = 13, family = "Arial", color = "#1F2933")
)

fig_kpi <- fig_kpi %>% layout(
  barmode = "group",
  xaxis = list(title = "", fixedrange = TRUE),
  yaxis = list(title = "Wert (%)", fixedrange = TRUE,
               range = c(90, 102)),
  legend = list(orientation = "h", y = -0.18),
  plot_bgcolor  = "transparent",
  paper_bgcolor = "transparent",
  margin = list(l = 50, r = 20, t = 30, b = 60),
  height = 370
)

fig_kpi
```

:::

:::
:::

---

## Kapazitätspooling – Grenzen {#slide-cp-limits}
::: slide-subtitle
Wann wirkt Pooling nicht? Und wie stark?
:::

::: columns
::: {.column width="50%"}

::: {.callout-warning appearance="simple"}
## Grenzen des Kapazitätspoolings

1. **Hohe Korrelation** ($\rho \to 1$): Beide Märkte boomen oder schwächeln gleichzeitig – kein Ausgleichseffekt
2. **Hohe Auslastung:** Bei nahezu vollständig ausgelasteten Werken gibt es keine Reservekapazität zum Umverteilen
3. **Hohe Flexibilitätskosten:** Investitionen in flexible Werke können den Nutzen übersteigen
4. **Logistische Restriktionen:** Transport, Rüstzeiten und regulatorische Anforderungen limitieren Flexibilität in der Praxis
:::

:::
::: {.column width="48%"}

::: {.fragment .fade-up}

```{r cp-rho-sensitivity}
#| echo: false
#| warning: false
#| message: false
#| out-width: "99%"
#| fig-height: 5.2

set.seed(99)
N_s <- 8000
mu_s <- 89; sig_s <- 12; C_s <- 90

rho_s <- seq(-1, 1, by = 0.04)

gains <- sapply(rho_s, function(rho) {
  Sigma <- matrix(c(sig_s^2, rho * sig_s^2,
                    rho * sig_s^2, sig_s^2), 2, 2)
  eig_vals <- eigen(Sigma, only.values = TRUE)$values
  if (any(eig_vals < -1e-8)) return(NA_real_)
  L <- chol(Sigma + diag(1e-8, 2))
  Z <- matrix(rnorm(N_s * 2), N_s, 2) %*% L
  dA_s <- pmax(0, Z[,1] + mu_s)
  dB_s <- pmax(0, Z[,2] + mu_s)

  xA_dez <- pmin(dA_s, C_s)
  xB_dez <- pmin(dB_s, C_s)

  xA_p  <- pmin(dA_s, C_s)
  spare <- pmax(0, C_s - dA_s)
  short <- pmax(0, dB_s - C_s)
  xB_p  <- pmin(dB_s, C_s + pmin(spare, short))

  mean(xA_p + xB_p) - mean(xA_dez + xB_dez)
})

df_rho <- data.frame(rho = rho_s, gain = gains) %>% filter(!is.na(gain))

fig_rho <- plot_ly(df_rho, x = ~rho, y = ~gain,
                   type = "scatter", mode = "lines",
                   line = list(color = cols$top, width = 2.5),
                   fill = "tozeroy",
                   fillcolor = "rgba(44,158,142,0.15)",
                   name = "Δ Pooling-Gewinn")

fig_rho <- fig_rho %>% add_trace(
  x = c(-1, 1), y = c(0, 0),
  type = "scatter", mode = "lines",
  line = list(color = "#6B7280", width = 1, dash = "dot"),
  showlegend = FALSE, hoverinfo = "skip"
)

fig_rho <- fig_rho %>% layout(
  xaxis = list(title = "Korrelation ρ(d^A, d^B)", fixedrange = TRUE,
               range = c(-1, 1), dtick = 0.25),
  yaxis = list(title = "Δ Erwartete Mehrverkäufe (Einh.)",
               fixedrange = TRUE),
  annotations = list(
    list(x = -0.85, y = max(df_rho$gain, na.rm = TRUE) * 0.9,
         text = "<b>Pooling am\nwirksamsten</b>",
         showarrow = FALSE,
         font = list(size = 12, color = cols$top, family = "Arial")),
    list(x = 0.85, y = max(df_rho$gain, na.rm = TRUE) * 0.08,
         text = "<b>Pooling\nwirkungslos</b>",
         showarrow = FALSE,
         font = list(size = 12, color = "#6B7280", family = "Arial"))
  ),
  plot_bgcolor  = "transparent",
  paper_bgcolor = "transparent",
  margin = list(l = 55, r = 20, t = 15, b = 60),
  height = 400
)

fig_rho
```

:::

:::
:::
