---
title: "Unsicherheit in Supply Chains: Pooling"
---

```{r}
#| echo: false
#| warning: false
#| message: false

source("../../R/scm_functions.R")

library(tidyverse)
library(plotly)
library(knitr)
library(kableExtra)
```

---

## Die Natur der Unsicherheit {#slide-pooling-1}
::: slide-subtitle
Implizierte Unsicherheit in Supply Chains (Chopra & Meindl)
:::

::: {.callout-note appearance="minimal" icon=false}
**Implizierte Unsicherheit** (*implied uncertainty*) bezeichnet die Unsicherheit, mit der eine Supply Chain umgehen **muss** — bestimmt durch die Kombination aus **Nachfrageunsicherheit** und den **Serviceanforderungen** des Marktes (Chopra & Meindl, Kap. 2).
:::

::: columns
::: {.column width="52%"}

::: {.fragment .fade-up}
::: smaller-text
**Zwei Quellen implizierter Unsicherheit**

| Dimension | Niedrig | Hoch |
|---|---|---|
| **Nachfrageunsicherheit** | Salz, Strom | Fashion, Elektronik |
| **Liefervariabilität** | Beton, Kohle | Halbleiter, Fischfang |

$\rightarrow$ Hohe implizierte Unsicherheit erfordert **reaktionsfähige** (*responsive*) Supply Chains mit Pufferkapazität.
:::
:::

:::
::: {.column width="46%"}

::: {.fragment .fade-up}

```{r implied-uncertainty-plot}
#| echo: false
#| warning: false
#| message: false
#| out-width: "99%"
#| fig-height: 3.5

# Implied Uncertainty Spectrum nach Chopra & Meindl
produkte <- data.frame(
  label     = c("Salz", "Suppe", "Bier", "Kleidung",
                "PC", "Fashion", "Telefonchips"),
  iu_score  = c(0.05, 0.18, 0.30, 0.52, 0.65, 0.82, 0.94),
  kategorie = c("Functional", "Functional", "Functional",
                "Hybrid", "Hybrid", "Innovative", "Innovative")
)

farben <- c("Functional" = "#52B788",
            "Hybrid"     = "#E9C46A",
            "Innovative" = "#E76F51")

fig_iu <- plot_ly(produkte,
  x    = ~iu_score,
  y    = rep(1, nrow(produkte)),
  type = "scatter", mode = "markers+text",
  color = ~kategorie, colors = farben,
  marker = list(size = 22, opacity = 0.9,
                line = list(color = "white", width = 1.5)),
  text        = ~label,
  textposition = "top center",
  textfont    = list(size = 12, family = "Arial", color = "#1F2933")
) %>%
  layout(
    xaxis = list(
      title    = "Implizierte Unsicherheit →",
      range    = c(-0.05, 1.05),
      tickvals = c(0, 0.5, 1),
      ticktext = c("Niedrig", "Mittel", "Hoch"),
      fixedrange = TRUE
    ),
    yaxis = list(
      visible    = FALSE,
      range      = c(0.8, 1.5),
      fixedrange = TRUE
    ),
    legend = list(orientation = "h", y = -0.15, title = list(text = "Produkttyp")),
    annotations = list(
      list(
        x = 0.12, y = 0.82, xref = "x", yref = "paper",
        text = "<b>Efficient SC</b><br>wenig Puffer nötig",
        showarrow = FALSE,
        font = list(size = 11, color = "#52B788", family = "Arial"),
        align = "center"
      ),
      list(
        x = 0.88, y = 0.82, xref = "x", yref = "paper",
        text = "<b>Responsive SC</b><br>Puffer & Flexibilität",
        showarrow = FALSE,
        font = list(size = 11, color = "#E76F51", family = "Arial"),
        align = "center"
      )
    ),
    shapes = list(list(
      type = "line",
      x0 = 0.5, x1 = 0.5, y0 = 0, y1 = 1,
      xref = "x", yref = "paper",
      line = list(color = "#9CA3AF", dash = "dot", width = 1.2)
    )),
    plot_bgcolor  = "transparent",
    paper_bgcolor = "transparent",
    margin = list(l = 30, r = 20, t = 20, b = 60),
    height = 330
  )

fig_iu
```

:::

:::
:::

::: {.fragment .fade-up}
::: {.callout-warning appearance="simple"}
## Das Grunddilemma
- **Nachfrage** ist variabel und schwer vorhersagbar
- **Kapazitäten** (Werke, Lager, Personal) werden im Voraus festgelegt
- $\rightarrow$ Mismatch zwischen Angebot und Nachfrage ist **strukturell unvermeidlich**
:::
:::

---

## Die Natur der Unsicherheit {#slide-pooling-mismatch}
::: slide-subtitle
Mismatch: Schwankende Nachfrage vs. fixe Kapazität
:::

::: columns
::: {.column width="52%"}

::: {.callout-note appearance="minimal" icon=false}
Kapazitäten (Maschinen, Personal, Lagerraum) werden **ex ante** bestimmt. Die Nachfrage realisiert sich **ex post**. Das Ergebnis: **systematischer Mismatch** in beide Richtungen.
:::

::: {.fragment .fade-up}
::: smaller-text

**Konsequenzen des Mismatches**

| Szenario | Phänomen | Folge |
|---|---------|---------|
| $d > C$ | Überlastung | Lost Sales, Umsatzverlust |
| $d < C$ | Unterauslastung | Leerkosten |
| $d \approx C$ | Gleichgewicht |  bei perfekter Prognose |

:::
:::

:::
::: {.column width="46%"}

::: {.fragment .fade-up}

```{r mismatch-plot}
#| echo: false
#| warning: false
#| message: false
#| out-width: "99%"
#| fig-height: 3.5

set.seed(12)
n_periods <- 24
mu_d <- 88
sigma_d <- 14
C <- 90

t_vals <- 1:n_periods
d_vals <- pmax(40, round(rnorm(n_periods, mu_d, sigma_d)))
prod_vals <- pmin(d_vals, C)
lost_vals <- pmax(0, d_vals - C)
idle_vals <- pmax(0, C - d_vals)

df_mm <- data.frame(
  t = t_vals, d = d_vals, prod = prod_vals,
  lost = lost_vals, idle = idle_vals
)

fig_mm <- plot_ly(df_mm, x = ~t)

# Kapazitätsgrenze
fig_mm <- fig_mm %>% add_trace(
  x = c(1, n_periods), y = c(C, C),
  type = "scatter", mode = "lines",
  name = paste0("Kapazität C = ", C),
  line = list(color = "#6B7280", width = 1.8, dash = "dash"),
  hoverinfo = "skip"
)

# Leerkapazität (shaded)
fig_mm <- fig_mm %>% add_trace(
  x = ~t, y = ~idle,
  type = "bar", name = "Idle Capacity (C − d)",
  marker = list(color = "rgba(234,179,8,0.45)",
                line = list(color = "rgba(234,179,8,0.0)", width = 0)),
  base = ~prod
)

# Lost Sales (shaded above C)
fig_mm <- fig_mm %>% add_trace(
  x = ~t, y = ~lost,
  type = "bar", name = "Lost Sales (d − C)",
  marker = list(color = "rgba(220,38,38,0.55)",
                line = list(color = "rgba(220,38,38,0.0)", width = 0)),
  base = C
)

# Produktion
fig_mm <- fig_mm %>% add_trace(
  x = ~t, y = ~prod,
  type = "scatter", mode = "lines",
  name = "Produktion / Verkauf",
  line = list(color = cols$top, width = 2)
)

# Nachfrage
fig_mm <- fig_mm %>% add_trace(
  x = ~t, y = ~d,
  type = "scatter", mode = "lines+markers",
  name = "Nachfrage d",
  line   = list(color = "#1D4ED8", width = 1.5),
  marker = list(color = "#1D4ED8", size = 5)
)

fig_mm <- fig_mm %>% layout(
  barmode = "overlay",
  xaxis = list(title = "Periode", dtick = 3, fixedrange = TRUE),
  yaxis = list(title = "Einheiten",
               range = c(40, max(d_vals) * 1.12),
               fixedrange = TRUE),
  legend = list(orientation = "h", y = -0.22,
                font = list(size = 11)),
  plot_bgcolor  = "transparent",
  paper_bgcolor = "transparent",
  margin = list(l = 50, r = 20, t = 10, b = 70),
  height = 370,
  width = 650
)

fig_mm
```

:::

:::
:::

::: {.fragment .fade-up}
::: {.callout-tip appearance="simple"}
## Praxisbeispiele
- **Automobilindustrie:** Werke produzieren nur bestimmte Modelle für mehrere Jahre $\rightarrow$ Auslastung hängt von Nachfrage ab
- **Einzelhandel:** Saisonware (Weihnachtsartikel) wird zu früh bestellt, Reste werden verramscht
- **Krankenhaus:** OP-Kapazitäten sind täglich fix, Notfallaufkommen ist hochvariabel
:::
:::



---

## Umgang mit Unsicherheit {#slide-cp-background}
::: slide-subtitle
Kapazitätspooling
:::

::: {.callout-note appearance="simple"}
## Ausgangssituation (Cachon & Terwiesch, Kap. 17)
Ein Automobilhersteller (z.B. GM) betreibt **2 Produktionswerke** für **2 Fahrzeugmodelle** (z.B. Chevy Malibu, GMC Yukon XL). Jedes Werk ist genau einem Modell zugeordnet – **keine Flexibilität**. Die Kapazität je Werk beträgt **90 Einheiten**. Die Nachfrage ist **unsicher** und wird beobachtet, nachdem die Kapazitäten festgelegt wurden.
:::

::: columns
::: {.column width="50%"}

::: {.fragment .fade-up}
::: {.callout-warning appearance="simple"}
## Konsequenzen der Inflexibilität
- Übersteigt die Nachfrage die Kapazität $\rightarrow$ **Fehlmenge** (Lost Sales)
- Liegt die Nachfrage unter der Kapazität $\rightarrow$ **Leerkapazität** (Idle Capacity)
- Beide Effekte reduzieren die **Systemperformance**
:::
:::

:::
::: {.column width="48%"}

::: {.fragment .fade-up}

```{r cp-motivation-plot}
#| echo: false
#| warning: false
#| message: false
#| out-width: "99%"
#| fig-height: 5

df_mot <- data.frame(
  Situation = c("Lost Sales\n(d > C)", "Idle Capacity\n(d < C)"),
  Verlust   = c(12, 10),
  Farbe     = c("#c0392b", "#e67e22")
)

fig_mot <- plot_ly(df_mot,
  x = ~Situation, y = ~Verlust, type = "bar",
  marker = list(color = ~Farbe),
  text = ~paste0(Verlust, " Einh."),
  textposition = "outside",
  textfont = list(size = 16, color = "#1F2933", family = "Arial")
) %>% layout(
  yaxis = list(title = "Durchschn. Verlust (Einh./Monat)",
               range = c(0, 16)),
  xaxis = list(title = ""),
  plot_bgcolor  = "transparent",
  paper_bgcolor = "transparent",
  margin = list(l = 50, r = 20, t = 20, b = 60),
  height = 320
)

fig_mot
```

:::

:::
:::

---

## Originalkonfiguration {#slide-cp-original}
::: slide-subtitle
Empirisches Beispiel – Jedes Werk produziert nur ein Modell
:::

::: columns
::: {.column width="52%"}

::: small-text
**Monatliche Nachfrage und Produktion (C¹ = C² = 90)**

```{r cp-original-table}
#| echo: false
#| warning: false
#| message: false

cp_data <- data.frame(
  Monat = 1:12,
  dA    = c(78, 79, 92, 76, 95,104, 87, 92, 91, 85, 96, 93),
  dB    = c(102, 92, 93, 87, 80, 97, 90, 76, 89, 86, 89, 93),
  xA    = c(78, 79, 90, 76, 90, 90, 87, 90, 90, 85, 90, 90),
  xB    = c(90, 90, 90, 87, 80, 90, 90, 76, 89, 86, 89, 90)
)

kbl(cp_data,
    col.names = c("Monat", "$d_t^A$", "$d_t^B$",
                  "$x_t^A$", "$x_t^B$"),
    align = c("c","r","r","r","r"),
    escape = FALSE) |>
  kable_styling(bootstrap_options = c("condensed","striped"),
                full_width = TRUE, font_size = 20) |>
  column_spec(1, bold = TRUE, background = "#2F3E46", color = "white") |>
  row_spec(0, background = "#2F3E46", color = "white", bold = TRUE) |>
  row_spec(12, bold = TRUE) |>
  add_footnote(c(
    paste0("Ø  d^A = ", round(mean(cp_data$dA),2),
           ";  d^B = ", round(mean(cp_data$dB),2)),
    paste0("Ø  x^A = ", round(mean(cp_data$xA),2),
           ";  x^B = ", round(mean(cp_data$xB),2))
  ), notation = "none")
```

:::

:::
::: {.column width="46%"}

::: {.fragment .fade-up}
::: {.callout-tip appearance="simple"}
## System Evaluation

- **Erwartete Nachfrage:** $E(d^A) = 89{,}0$; $E(d^B) = 89{,}5$
- **Erwartete Produktion/Verkauf:** $E(x^A) = 86{,}25$; $E(x^B) = 87{,}25$
- **Werksauslastung:** $\frac{E(x^A)}{C^1} = 95{,}8\%$; $\frac{E(x^B)}{C^2} = 96{,}9\%$
- **Erwartete Verkaufsquote:** $\frac{E(x^A)}{E(d^A)} = 96{,}9\%$; $\frac{E(x^B)}{E(d^B)} = 97{,}5\%$
:::
:::

::: {.fragment .fade-up}
::: {.callout-warning appearance="simple"}
## Problem
Obwohl die Auslastung hoch ist, gehen **Lost Sales** verloren. Kann ein flexibleres System besser abschneiden?
$$\rightarrow \text{Capacity Pooling!}$$
:::
:::

:::
:::

---

## Pooling-Konfiguration {#slide-cp-pooling}
::: slide-subtitle
Empirisches Beispiel – Werk 1 kann beide Modelle produzieren
:::

::: columns
::: {.column width="52%"}

::: small-text
**Pooling-Lösung: Werk 1 produziert A und ggf. B**

```{r cp-pooling-table}
#| echo: false
#| warning: false
#| message: false

C1 <- 90; C2 <- 90

cp_pool <- cp_data %>%
  mutate(
    x1A = pmin(dA, C1),
    x1B = ifelse(dB > C2 & dA < C1,
                 pmin(C1 - dA, dB - C2), 0),
    x1  = x1A + x1B,
    x2B = C2
  )

kbl(cp_pool[, c("Monat","dA","dB","x1A","x1B","x2B")],
    col.names = c("Monat", "$d_t^A$", "$d_t^B$",
                  "$x_t^{1A}$", "$x_t^{1B}$", "$x_t^{2B}$"),
    align = c("c","r","r","r","r","r"),
    escape = FALSE) |>
  kable_styling(bootstrap_options = c("condensed","striped"),
                full_width = TRUE, font_size = 20) |>
  column_spec(1, bold = TRUE, background = "#2F3E46", color = "white") |>
  column_spec(4:5, background = "#E8F4F1") |>
  row_spec(0, background = "#2F3E46", color = "white", bold = TRUE) |>
  add_footnote(c(
    paste0("Ø  x^1 = ", round(mean(cp_pool$x1),1),
           " (>86,3);  E(x^{1B}+x^{2B}) = ",
           round(mean(cp_pool$x1B + cp_pool$x2B),1), " (>87,3)")
  ), notation = "none")
```

:::

:::
::: {.column width="46%"}

::: {.fragment .fade-up}
::: {.callout-note appearance="minimal" icon=false}
**Pooling-Regel** (wenn $d_t^B > C^2$ und $d_t^A < C^1$):

$$x_t^1 = d_t^A + \min(C^1 - d_t^A;\; d_t^B - C^2)$$
$$x_t^{2B} = C^2$$
:::
:::

::: {.fragment .fade-up}
::: {.callout-tip appearance="simple"}
## System Evaluation (Pooling)

- **Produktion Werk 1:** $E(x^1) = \mathbf{87{,}4}$ (> 86,3)
- **Markt B gesamt:** $E(x^{1B}+x^{2B}) = \mathbf{88{,}4}$ (> 87,3)
- **Auslastung:** $\frac{E(x^1)}{C^1} = \mathbf{97{,}1\%}$ (> 95,8 %)
- **Verkaufsquote B:** $\frac{E(x^2)}{E(d^B)} = \mathbf{98{,}7\%}$ (> 97,5 %)
:::
:::

:::
:::

---

## Warum funktioniert Pooling? {#slide-cp-theory}
::: slide-subtitle
Das Gesetz der großen Zahlen & Risikoausgleich
:::

::: columns
::: {.column width="55%"}

::: {.callout-note appearance="minimal" icon=false}
**Kernidee:** Pooling nutzt die **negative Korrelation** oder **Unabhängigkeit** der Nachfragen aus. Wenn Markt A schwächelt, kann freie Kapazität für Markt B genutzt werden – und umgekehrt.
:::

::: {.fragment .fade-up}

::: {.smaller-text}

**Formale Bedingung für Pooling-Vorteil**

Sei $\sigma_A^2$, $\sigma_B^2$ die Nachfragevarianz und $\rho$ die Korrelation:

$$\text{Var}(d^A + d^B) = \sigma_A^2 + \sigma_B^2 + 2\rho\,\sigma_A\,\sigma_B$$

- **Pooling lohnt sich** besonders bei $\rho < 1$ (unkorreliert oder negativ korreliert)
- Je **geringer** $\rho$, desto größer der Ausgleichseffekt
- Bei $\rho = 1$: kein Pooling-Vorteil
:::
:::

:::
::: {.column width="43%"}

::: {.fragment .fade-up}

```{r cp-theory-plot}
#| echo: false
#| warning: false
#| message: false
#| out-width: "99%"
#| fig-height: 5

set.seed(42)
rho_vals <- seq(-1, 1, by = 0.1)
sigma <- 10; mu <- 89; C <- 90

ls_single <- pmax(0, mu + sigma * qnorm(0.9) - C) * 2

pooling_gain <- sapply(rho_vals, function(rho) {
  sigma_pool <- sqrt(2 * sigma^2 * (1 + rho))
  max(0, ls_single - pmax(0, 2*mu + sigma_pool * qnorm(0.9) - 2*C))
})

df_theory <- data.frame(rho = rho_vals, gain = pooling_gain * 3)

fig_th <- plot_ly(df_theory, x = ~rho, y = ~gain,
  type = "scatter", mode = "lines",
  line = list(color = "#01696f", width = 3),
  fill = "tozeroy",
  fillcolor = "rgba(1,105,111,0.15)"
) %>% layout(
  xaxis = list(title = "Korrelation ρ(d^A, d^B)",
               tickvals = seq(-1, 1, 0.5)),
  yaxis = list(title = "Relativer Pooling-Vorteil"),
  shapes = list(list(
    type = "line", x0 = 0, x1 = 0,
    y0 = 0, y1 = max(df_theory$gain) * 1.1,
    line = list(color = "#c0392b", dash = "dot", width = 1.5)
  )),
  annotations = list(list(
    x = -0.5, y = max(df_theory$gain) * 0.8,
    text = "<b>Größter Vorteil<br>bei ρ < 0</b>",
    showarrow = FALSE,
    font = list(size = 12, color = "#01696f", family = "Arial")
  )),
  plot_bgcolor  = "transparent",
  paper_bgcolor = "transparent",
  margin = list(l = 50, r = 20, t = 20, b = 60),
  height = 340
)
fig_th
```

:::
:::
:::

---

## Konfigurationsvergleich {#slide-cp-comparison}
::: slide-subtitle
Original vs. Pooling – Systemkennzahlen im Überblick
:::

```{r cp-comparison-data}
#| echo: false
#| warning: false
#| message: false

orig_xA  <- mean(cp_data$xA)
orig_xB  <- mean(cp_data$xB)
orig_dA  <- mean(cp_data$dA)
orig_dB  <- mean(cp_data$dB)
C_cap    <- 90

pool_x1  <- mean(cp_pool$x1)
pool_xB_total <- mean(cp_pool$x1B + cp_pool$x2B)
```

::: columns
::: {.column width="52%"}

::: small-text

```{r cp-comparison-table}
#| echo: false

comp <- data.frame(
  Kennzahl = c(
    "E(Produktion Markt A)",
    "E(Produktion Markt B)",
    "Werksauslastung Werk 1",
    "Werksauslastung Werk 2",
    "Verkaufsquote A",
    "Verkaufsquote B"
  ),
  Original = c(
    round(orig_xA, 2),
    round(orig_xB, 2),
    paste0(round(orig_xA / C_cap * 100, 1), " %"),
    paste0(round(orig_xB / C_cap * 100, 1), " %"),
    paste0(round(orig_xA / orig_dA * 100, 1), " %"),
    paste0(round(orig_xB / orig_dB * 100, 1), " %")
  ),
  Pooling = c(
    round(pool_x1, 1),
    round(pool_xB_total, 1),
    paste0(round(pool_x1 / C_cap * 100, 1), " %"),
    paste0("96,9 %"),
    paste0(round(pool_x1 / orig_dA * 100, 1), " %"),
    paste0(round(pool_xB_total / orig_dB * 100, 1), " %")
  ),
  Veraenderung = c("↑", "↑", "↑", "=", "↑", "↑")
)

kbl(comp,
    col.names = c("Kennzahl", "Original", "Pooling", "Δ"),
    align = c("l","c","c","c"),
    escape = FALSE) |>
  kable_styling(bootstrap_options = c("condensed","striped"),
                full_width = TRUE, font_size = 20) |>
  column_spec(1, bold = FALSE) |>
  column_spec(2, background = "#E8E8E8") |>
  column_spec(3, bold = TRUE, background = "#E8F4F1") |>
  column_spec(4, bold = TRUE, color = "#01696f") |>
  row_spec(0, background = "#2F3E46", color = "white", bold = TRUE)
```
:::

::: {.callout-tip appearance="simple"}
**Fazit:** Capacity Pooling verbessert alle relevanten Kennzahlen – ohne zusätzliche Kapazität!
:::

:::
::: {.column width="46%"}

```{r cp-comparison-bar}
#| echo: false
#| warning: false
#| message: false
#| out-width: "99%"
#| fig-height: 5

kennzahlen <- c("Prod. Markt A", "Prod. Markt B",
                "Auslastung W1 (%)", "Verkaufsquote B (%)")

orig_vals   <- c(orig_xA, orig_xB,
                 round(orig_xA / C_cap * 100, 1),
                 round(orig_xB / orig_dB * 100, 1))
pooling_vals <- c(pool_x1, pool_xB_total,
                  round(pool_x1 / C_cap * 100, 1),
                  round(pool_xB_total / orig_dB * 100, 1))

fig_comp <- plot_ly() %>%
  add_trace(
    x = kennzahlen, y = orig_vals, type = "bar",
    name = "Original",
    marker = list(color = "#8B9EB7"),
    text = round(orig_vals, 1), textposition = "outside",
    textfont = list(size = 13, color = "#1F2933", family = "Arial")
  ) %>%
  add_trace(
    x = kennzahlen, y = pooling_vals, type = "bar",
    name = "Pooling",
    marker = list(color = "#01696f"),
    text = round(pooling_vals, 1), textposition = "outside",
    textfont = list(size = 13, color = "#1F2933", family = "Arial")
  ) %>%
  layout(
    barmode = "group",
    xaxis = list(title = ""),
    yaxis = list(title = "Wert", range = c(0, max(pooling_vals) * 1.2)),
    legend = list(orientation = "h", y = -0.18),
    plot_bgcolor  = "transparent",
    paper_bgcolor = "transparent",
    margin = list(l = 50, r = 20, t = 20, b = 80),
    height = 380
  )

fig_comp
```

:::
:::

---

## Skalierung: 10 Werke & 10 Modelle {#slide-cp-scale}
::: slide-subtitle
Vollständiges Netzwerk – Chained Flexibility Strategy
:::

::: columns
::: {.column width="50%"}

::: {.callout-note appearance="minimal" icon=false}
**Reale Situation bei GM:** 10 Werke, 10 Modelle. Vollständige Flexibilität (jedes Werk kann jedes Modell produzieren) ist teuer. Die Frage: **Wie viel Flexibilität ist nötig?**
:::

::: {.fragment .fade-up}
::: {.smaller-text}

**Drei Strategien im Vergleich**

| Strategie | Flexibilitätsgrad | Leistung |
|---|---|---|
| **No Pooling** | 0 Zusatzverbindungen | Baseline |
| **Chained (2 Links/Werk)** | 10 Zusatzverbindungen | ~80–90 % des vollen Vorteils |
| **Full Flexibility** | n·(n-1) Verbindungen | 100 % (Benchmark) |

$\rightarrow$ Chained Flexibility erzielt **fast den gesamten Vorteil** bei **geringen Investitionskosten** (Cachon & Terwiesch, Kap. 17)
:::
:::

:::
::: {.column width="48%"}

::: {.fragment .fade-up}

```{r cp-chain-plot}
#| echo: false
#| warning: false
#| message: false
#| out-width: "99%"
#| fig-height: 5.5

n <- 5
set.seed(7)

werke <- data.frame(
  id = paste0("W", 1:n),
  x  = 0.20,
  y  = seq(0.1, 0.9, length.out = n)
)

maerkte <- data.frame(
  id = paste0("M", 1:n),
  x  = 0.80,
  y  = seq(0.1, 0.9, length.out = n)
)

fig_ch <- plot_ly(type = "scatter", mode = "markers")

# No-pooling edges (solid dark)
for (i in 1:n) {
  fig_ch <- fig_ch %>% add_annotations(
    x = maerkte$x[i], y = maerkte$y[i],
    ax = werke$x[i],  ay = werke$y[i],
    xref = "x", yref = "y", axref = "x", ayref = "y",
    showarrow = TRUE, arrowhead = 2, arrowsize = 0.8,
    arrowwidth = 2.0, arrowcolor = "#2F3E46", text = ""
  )
}

# Chain edges (green dashed)
for (i in 1:n) {
  next_i <- i %% n + 1
  fig_ch <- fig_ch %>% add_annotations(
    x = maerkte$x[next_i], y = maerkte$y[next_i],
    ax = werke$x[i],        ay = werke$y[i],
    xref = "x", yref = "y", axref = "x", ayref = "y",
    showarrow = TRUE, arrowhead = 2, arrowsize = 0.8,
    arrowwidth = 1.5, arrowcolor = "#01696f", text = ""
  )
}

# Werke nodes (hexagon)
fig_ch <- fig_ch %>% add_trace(
  x = werke$x, y = werke$y, text = werke$id,
  mode = "markers+text",
  marker = list(symbol = "hexagon", size = 36,
                color = "#BFDBF7", line = list(color = "#4B5563", width = 1.5)),
  textfont = list(size = 14, color = "#1F2933", family = "Arial"),
  textposition = "middle center",
  hoverinfo = "skip", showlegend = FALSE
)

# Markt nodes (circle)
fig_ch <- fig_ch %>% add_trace(
  x = maerkte$x, y = maerkte$y, text = maerkte$id,
  mode = "markers+text",
  marker = list(symbol = "circle", size = 36,
                color = "#2D9E8E", line = list(color = "#2F3E46", width = 1.5)),
  textfont = list(size = 14, color = "white", family = "Arial"),
  textposition = "middle center",
  hoverinfo = "skip", showlegend = FALSE
)

fig_ch <- fig_ch %>% add_annotations(
  x = c(0.20, 0.80), y = c(1.02, 1.02),
  text = c("<b>Werke</b>", "<b>Märkte</b>"),
  showarrow = FALSE,
  font = list(size = 14, color = "#1F2933", family = "Arial")
)

fig_ch <- fig_ch %>% add_annotations(
  x = 0.50, y = -0.04,
  text = "<span style='color:#2F3E46'>── Basisverbindung</span>  |  <span style='color:#01696f'>── Chain-Link (Pooling)</span>",
  showarrow = FALSE,
  font = list(size = 11, family = "Arial")
)

fig_ch <- fig_ch %>% layout(
  xaxis = list(visible = FALSE, range = c(0, 1), fixedrange = TRUE),
  yaxis = list(visible = FALSE, range = c(-0.08, 1.08), fixedrange = TRUE),
  plot_bgcolor  = "transparent",
  paper_bgcolor = "transparent",
  margin = list(l = 20, r = 20, t = 10, b = 40),
  height = 380
)

fig_ch
```

:::
:::
:::



---

## Bestandspooling {#slide-pooling-model}
::: slide-subtitle
Formales Modell – Sicherheitsbestand
:::

::: columns
::: {.column width="55%"}

::: {.callout-tip appearance="simple" icon=false}
#### Sicherheitsbestand bei normalverteilter Nachfrage

Sei $D_i \sim \mathcal{N}(\mu_i,\, \sigma_i^2)$ die Nachfrage an Standort $i$, $z_\alpha$ das Servicegrad-Quantil.

**Dezentral** (n unabhängige Lager):
$$SS_\text{dez} = n \cdot z_\alpha \cdot \sigma$$

**Zentral** (ein Pool-Lager):
$$SS_\text{pool} = z_\alpha \cdot \sqrt{n} \cdot \sigma$$

**Einsparung:**
$$\Delta SS = SS_\text{dez} - SS_\text{pool} = z_\alpha \cdot \sigma \cdot \left(n - \sqrt{n}\right)$$
:::

::: {.fragment .fade-up}
::: smaller-text
$\Rightarrow$ Der **Pooling-Faktor** $\sqrt{n}$ beschreibt, um wie viel der zentrale Sicherheitsbestand kleiner ist als der dezentrale Gesamtbestand.
:::
:::

:::
::: {.column width="43%"}

::: {.fragment .fade-up}

```{r pooling-formula-plot}
#| echo: false
#| warning: false
#| message: false
#| out-width: "99%"
#| fig-height: 5

n_vals  <- 1:20
sigma   <- 40
z       <- qnorm(0.95)

ss_dez  <- n_vals * z * sigma
ss_pool <- z * sqrt(n_vals) * sigma
savings <- ss_dez - ss_pool

df_form <- data.frame(n = n_vals, ss_dez, ss_pool, savings)

fig_form <- plot_ly(df_form, x = ~n)

fig_form <- fig_form %>%
  add_trace(y = ~ss_dez, type = "scatter", mode = "lines+markers",
            name = "SS dezentral",
            line   = list(color = "#da7101", width = 2),
            marker = list(color = "#da7101", size = 7)) %>%
  add_trace(y = ~ss_pool, type = "scatter", mode = "lines+markers",
            name = "SS zentral (Pool)",
            line   = list(color = cols$top, width = 2),
            marker = list(color = cols$top, size = 7)) %>%
  add_trace(y = ~savings, type = "scatter", mode = "lines",
            name = "Einsparung",
            line = list(color = "#a12c7b", width = 1.5, dash = "dot")) %>%
  layout(
    xaxis = list(title = "Anzahl Standorte n", dtick = 2, fixedrange = TRUE),
    yaxis = list(title = "Sicherheitsbestand (Stück)", fixedrange = TRUE),
    legend = list(orientation = "h", y = -0.2),
    plot_bgcolor  = "transparent",
    paper_bgcolor = "transparent",
    margin = list(l = 50, r = 20, t = 10, b = 60),
    height = 340
  )

fig_form
```

:::

:::
:::

---

## Bestandspooling {#slide-pooling-function}
::: slide-subtitle
Implementierung mit `pooling_safety_stock()`
:::

::: columns
::: {.column width="52%"}

::: {.callout-note appearance="simple"}
## Funktion `pooling_safety_stock()` aus `scm_functions.R`

Vergleicht den Sicherheitsbestand unter dezentraler und zentraler Lagerhaltung für $n$ unabhängige, identisch verteilte Standorte.
:::

```{r pooling-code}
#| echo: true
#| eval: true

# Beispiel: 8 Standorte, σ = 40 Stück, 95 % Servicegrad
res <- pooling_safety_stock(
  n     = 8,
  sigma = 40,
  z     = qnorm(0.95)
)

res$ss_total_individual   # Summe dezentraler SS
res$ss_central            # Zentraler SS
res$savings               # Absolute Einsparung
res$savings_pct           # Relative Einsparung (%)
res$pooling_factor        # sqrt(n)
```

:::
::: {.column width="46%"}

::: {.fragment .fade-up}

```{r pooling-result-table}
#| echo: false
#| warning: false
#| message: false

res8 <- pooling_safety_stock(n = 8, sigma = 40, z = qnorm(0.95))

kenn <- data.frame(
  Kennzahl = c(
    "Anzahl Standorte $n$",
    "Std.-Abw. $\\sigma$",
    "Servicegrad-Quantil $z_{\\alpha}$",
    "SS je Standort (dezentral)",
    "Gesamt-SS dezentral",
    "Pooling-Faktor $\\sqrt{n}$",
    "SS Zentrallager (Pool)",
    "Einsparung (absolut)",
    "Einsparung (%)"
  ),
  Wert = c(
    res8$n,
    res8$sigma,
    round(res8$z, 3),
    round(res8$ss_individual, 1),
    round(res8$ss_total_individual, 1),
    round(res8$pooling_factor, 3),
    round(res8$ss_central, 1),
    round(res8$savings, 1),
    paste0(round(res8$savings_pct, 1), " %")
  )
)

kbl(kenn,
    col.names = c("Kennzahl", "Wert"),
    align = c("l", "r"), escape = FALSE) |>
  kable_styling(bootstrap_options = c("condensed", "striped"),
                full_width = TRUE, font_size = 20) |>
  row_spec(0, background = "#2F3E46", color = "white", bold = TRUE) |>
  row_spec(8:9, bold = TRUE, background = "#E8F4F1") |>
  row_spec(6, italic = TRUE, color = cols$top)
```

:::

::: {.fragment .fade-up}
::: {.callout-tip appearance="simple"}
**Ergebnis:** Bei $n = 8$ Standorten reduziert Pooling den Sicherheitsbestand um **`r round(res8$savings_pct, 1)` %** — von `r round(res8$ss_total_individual,1)` auf `r round(res8$ss_central,1)` Einheiten.
:::
:::

:::
:::

---

## Bestandspooling {#slide-pooling-sensitivity}
::: slide-subtitle
Sensitivitätsanalyse – Einsparungspotenzial
:::

```{r pooling-sens-data}
#| echo: false
#| warning: false
#| message: false

n_grid     <- c(2, 4, 6, 8, 10, 15, 20)
sigma_grid <- c(20, 40, 60)
z_95       <- qnorm(0.95)

sens_df <- expand.grid(n = n_grid, sigma = sigma_grid) |>
  rowwise() |>
  mutate(
    res        = list(pooling_safety_stock(n, sigma, z_95)),
    ss_dez     = res$ss_total_individual,
    ss_pool    = res$ss_central,
    savings    = res$savings,
    savings_pct = res$savings_pct,
    factor     = res$pooling_factor
  ) |>
  select(-res)
```

::: columns
::: {.column width="50%"}

::: small-text
**Einsparung (%) nach Anzahl Standorte und Standardabweichung**

```{r pooling-heatmap}
#| echo: false
#| warning: false
#| message: false
#| out-width: "99%"
#| fig-height: 4.5

hm_df <- sens_df |>
  mutate(
    n_label     = paste0("n = ", n),
    sigma_label = paste0("σ = ", sigma)
  )

fig_hm <- plot_ly(
  data = hm_df,
  x    = ~factor(n),
  y    = ~factor(sigma_label),
  z    = ~round(savings_pct, 1),
  type = "heatmap",
  colorscale = list(
    c(0,   "#FFFFFF"),
    c(0.5, "#52B788"),
    c(1,   "#0B6E4F")
  ),
  text = ~paste0(round(savings_pct, 1), " %"),
  texttemplate = "%{text}",
  showscale = TRUE,
  colorbar  = list(title = "Einsparung (%)")
)

fig_hm <- fig_hm %>% layout(
  xaxis = list(title = "Anzahl Standorte n", fixedrange = TRUE),
  yaxis = list(title = "Std.-Abweichung σ", fixedrange = TRUE),
  plot_bgcolor  = "transparent",
  paper_bgcolor = "transparent",
  margin = list(l = 80, r = 60, t = 20, b = 50),
  height = 300
)

fig_hm
```

:::

::: {.fragment .fade-up}
::: {.callout-note appearance="simple"}
Die **relative** Einsparung hängt **nur von $n$** ab, nicht von $\sigma$ — da $\sigma$ sich in Zähler und Nenner kürzt. Die **absolute** Einsparung steigt proportional zu $\sigma$.
:::
:::

:::
::: {.column width="48%"}

::: small-text
**Einsparung (absolut) nach Standortanzahl, σ = 40**

```{r pooling-bar-abs}
#| echo: false
#| warning: false
#| message: false
#| out-width: "99%"
#| fig-height: 4.5

df_abs <- sens_df |> filter(sigma == 40)

fig_abs <- plot_ly(df_abs, x = ~n)

fig_abs <- fig_abs %>%
  add_trace(y = ~ss_dez, type = "bar", name = "SS dezentral",
            marker = list(color = "#da7101"),
            text = ~round(ss_dez, 0), textposition = "outside",
            textfont = list(size = 12, color = "#da7101")) %>%
  add_trace(y = ~ss_pool, type = "bar", name = "SS Pool",
            marker = list(color = cols$top),
            text = ~round(ss_pool, 0), textposition = "outside",
            textfont = list(size = 12, color = cols$top)) %>%
  layout(
    barmode = "group",
    xaxis   = list(title = "Anzahl Standorte n", dtick = 1,
                   fixedrange = TRUE),
    yaxis   = list(title = "Sicherheitsbestand (Stück)",
                   fixedrange = TRUE),
    legend  = list(orientation = "h", y = -0.2),
    plot_bgcolor  = "transparent",
    paper_bgcolor = "transparent",
    margin = list(l = 50, r = 20, t = 20, b = 60),
    height = 300
  )

fig_abs
```

:::

:::
:::

---

## Bestandspooling {#slide-pooling-limits}
::: slide-subtitle
Grenzen und praktische Überlegungen
:::

::: columns
::: {.column width="55%"}

::: {.fragment .fade-up}
::: {.callout-warning appearance="simple"}
## Wann wirkt Pooling weniger stark?

- **Positive Korrelation** der Nachfragen: Alle Standorte haben gleichzeitig hohe/niedrige Nachfrage → kein Ausgleichseffekt
- **Hohe Transportkosten** zum zentralen Lager können Bestandseinsparungen überkompensieren
- **Lange Lieferzeiten** aus dem Zentrallager reduzieren den Servicegrad
- **Produktvielfalt** und unterschiedliche Nachfrageprofile erschweren zentrale Disposition
:::
:::

::: {.fragment .fade-up}
::: smaller-text

**Korrelationseffekt – Zentraler Sicherheitsbestand bei Korrelation $\rho$:**

$$SS_\text{pool}(\rho) = z_\alpha \cdot \sigma \cdot \sqrt{n + n(n-1)\rho}$$

Für $\rho = 0$: $SS_\text{pool} = z_\alpha \sigma \sqrt{n}$ ← vollständige Diversifikation

Für $\rho = 1$: $SS_\text{pool} = z_\alpha \sigma \cdot n$ ← keine Diversifikation
:::
:::

:::
::: {.column width="43%"}

::: {.fragment .fade-up}

```{r pooling-corr-plot}
#| echo: false
#| warning: false
#| message: false
#| out-width: "99%"
#| fig-height: 5

rho_vals <- seq(0, 1, by = 0.05)
n_c      <- 8
sigma_c  <- 40
z_c      <- qnorm(0.95)

ss_corr <- z_c * sigma_c * sqrt(n_c + n_c * (n_c - 1) * rho_vals)
ss_dez_c <- n_c * z_c * sigma_c

df_corr <- data.frame(rho = rho_vals, ss = ss_corr)

fig_corr <- plot_ly(df_corr, x = ~rho)

fig_corr <- fig_corr %>%
  add_trace(y = ~ss, type = "scatter", mode = "lines",
            name = "SS Pool (mit Korrelation ρ)",
            line = list(color = cols$top, width = 2.5)) %>%
  add_trace(x = c(0, 1), y = c(ss_dez_c, ss_dez_c),
            type = "scatter", mode = "lines",
            name = "SS dezentral (Benchmark)",
            line = list(color = "#da7101", width = 1.5, dash = "dot")) %>%
  layout(
    xaxis  = list(title = "Korrelation ρ zwischen Standorten",
                  range = c(0, 1), dtick = 0.2, fixedrange = TRUE),
    yaxis  = list(title = "Sicherheitsbestand (Stück)",
                  fixedrange = TRUE),
    legend = list(orientation = "h", y = -0.2),
    plot_bgcolor  = "transparent",
    paper_bgcolor = "transparent",
    margin = list(l = 50, r = 20, t = 10, b = 60),
    height = 340
  )

fig_corr
```

:::

::: {.fragment .fade-up}
::: {.callout-tip appearance="simple"}
Ab $\rho \approx 1$ bringt Zentralisierung **keinen Vorteil** mehr gegenüber dezentraler Lagerhaltung.
:::
:::

:::
:::
