---
title: "Unsicherheit in Supply Chains: Pooling"
---

```{r}
#| echo: false
#| warning: false
#| message: false

source("../../R/scm_functions.R")

library(tidyverse)
library(plotly)
library(knitr)
library(kableExtra)
```

---

## Kapazitätspooling {#slide-pooling-1}
::: slide-subtitle
Grundidee und Motivation
:::

::: {.callout-note appearance="minimal" icon=false}
**Kapazitätspooling** bezeichnet die Strategie, Lagerbestände oder Kapazitäten mehrerer dezentraler Standorte in einem gemeinsamen Pool zusammenzufassen, um die gesamte Sicherheitsbestandsmenge bei gleichem Servicegrad zu **reduzieren**.
:::

::: columns
::: {.column width="52%"}

::: {.fragment .fade-up}
::: smaller-text
**Intuition: Zufällige Nachfragen kompensieren sich**

- Standort A hat unerwartet hohe Nachfrage → zieht aus Pool
- Standort B hat unerwartet niedrige Nachfrage → speist Pool
- Gesamtvariabilität **geringer** als Summe der Einzelvariabilitäten

:::
:::

::: {.fragment .fade-up}
::: {.callout-warning appearance="simple"}
## Voraussetzung
Pooling wirkt umso stärker, je **geringer die Korrelation** der Nachfragen zwischen den Standorten ist.
:::
:::

:::
::: {.column width="46%"}

::: {.fragment .fade-up}

```{r pooling-motivation-plot}
#| echo: false
#| warning: false
#| message: false
#| out-width: "99%"
#| fig-height: 5

set.seed(42)
n <- 60
mu <- 100
sigma <- 30

d_A <- rnorm(n, mu, sigma)
d_B <- rnorm(n, mu, sigma)
d_pool <- d_A + d_B

df <- data.frame(
  t      = 1:n,
  d_A    = d_A,
  d_B    = d_B,
  d_pool = d_pool
)

fig_mot <- plot_ly(df, x = ~t)

fig_mot <- fig_mot %>%
  add_trace(y = ~d_A, type = "scatter", mode = "lines",
            name = "Standort A",
            line = list(color = cols$mid, width = 1.5)) %>%
  add_trace(y = ~d_B, type = "scatter", mode = "lines",
            name = "Standort B",
            line = list(color = cols$atp, width = 1.5, dash = "dash")) %>%
  add_trace(y = ~d_pool / 2, type = "scatter", mode = "lines",
            name = "Pool-Ø (÷2)",
            line = list(color = cols$top, width = 2.5)) %>%
  layout(
    xaxis = list(title = "Periode", fixedrange = TRUE),
    yaxis = list(title = "Nachfrage (Stück)", fixedrange = TRUE),
    legend = list(orientation = "h", y = -0.2),
    plot_bgcolor  = "transparent",
    paper_bgcolor = "transparent",
    margin = list(l = 50, r = 20, t = 10, b = 60),
    height = 340
  )

fig_mot
```

:::

:::
:::

---

## Kapazitätspooling {#slide-pooling-model}
::: slide-subtitle
Formales Modell – Sicherheitsbestand
:::

::: columns
::: {.column width="55%"}

::: {.callout-tip appearance="simple" icon=false}
#### Sicherheitsbestand bei normalverteilter Nachfrage

Sei $D_i \sim \mathcal{N}(\mu_i,\, \sigma_i^2)$ die Nachfrage an Standort $i$, $z_\alpha$ das Servicegrad-Quantil.

**Dezentral** (n unabhängige Lager):
$$SS_\text{dez} = n \cdot z_\alpha \cdot \sigma$$

**Zentral** (ein Pool-Lager):
$$SS_\text{pool} = z_\alpha \cdot \sqrt{n} \cdot \sigma$$

**Einsparung:**
$$\Delta SS = SS_\text{dez} - SS_\text{pool} = z_\alpha \cdot \sigma \cdot \left(n - \sqrt{n}\right)$$
:::

::: {.fragment .fade-up}
::: smaller-text
$\Rightarrow$ Der **Pooling-Faktor** $\sqrt{n}$ beschreibt, um wie viel der zentrale Sicherheitsbestand kleiner ist als der dezentrale Gesamtbestand.
:::
:::

:::
::: {.column width="43%"}

::: {.fragment .fade-up}

```{r pooling-formula-plot}
#| echo: false
#| warning: false
#| message: false
#| out-width: "99%"
#| fig-height: 5

n_vals  <- 1:20
sigma   <- 40
z       <- qnorm(0.95)

ss_dez  <- n_vals * z * sigma
ss_pool <- z * sqrt(n_vals) * sigma
savings <- ss_dez - ss_pool

df_form <- data.frame(n = n_vals, ss_dez, ss_pool, savings)

fig_form <- plot_ly(df_form, x = ~n)

fig_form <- fig_form %>%
  add_trace(y = ~ss_dez, type = "scatter", mode = "lines+markers",
            name = "SS dezentral",
            line   = list(color = "#da7101", width = 2),
            marker = list(color = "#da7101", size = 7)) %>%
  add_trace(y = ~ss_pool, type = "scatter", mode = "lines+markers",
            name = "SS zentral (Pool)",
            line   = list(color = cols$top, width = 2),
            marker = list(color = cols$top, size = 7)) %>%
  add_trace(y = ~savings, type = "scatter", mode = "lines",
            name = "Einsparung",
            line = list(color = "#a12c7b", width = 1.5, dash = "dot")) %>%
  layout(
    xaxis = list(title = "Anzahl Standorte n", dtick = 2, fixedrange = TRUE),
    yaxis = list(title = "Sicherheitsbestand (Stück)", fixedrange = TRUE),
    legend = list(orientation = "h", y = -0.2),
    plot_bgcolor  = "transparent",
    paper_bgcolor = "transparent",
    margin = list(l = 50, r = 20, t = 10, b = 60),
    height = 340
  )

fig_form
```

:::

:::
:::

---

## Kapazitätspooling {#slide-pooling-function}
::: slide-subtitle
Implementierung mit `pooling_safety_stock()`
:::

::: columns
::: {.column width="52%"}

::: {.callout-note appearance="simple"}
## Funktion `pooling_safety_stock()` aus `scm_functions.R`

Vergleicht den Sicherheitsbestand unter dezentraler und zentraler Lagerhaltung für $n$ unabhängige, identisch verteilte Standorte.
:::

```{r pooling-code}
#| echo: true
#| eval: true

# Beispiel: 8 Standorte, σ = 40 Stück, 95 % Servicegrad
res <- pooling_safety_stock(
  n     = 8,
  sigma = 40,
  z     = qnorm(0.95)
)

res$ss_total_individual   # Summe dezentraler SS
res$ss_central            # Zentraler SS
res$savings               # Absolute Einsparung
res$savings_pct           # Relative Einsparung (%)
res$pooling_factor        # sqrt(n)
```

:::
::: {.column width="46%"}

::: {.fragment .fade-up}

```{r pooling-result-table}
#| echo: false
#| warning: false
#| message: false

res8 <- pooling_safety_stock(n = 8, sigma = 40, z = qnorm(0.95))

kenn <- data.frame(
  Kennzahl = c(
    "Anzahl Standorte $n$",
    "Std.-Abw. $\\sigma$",
    "Servicegrad-Quantil $z_{\\alpha}$",
    "SS je Standort (dezentral)",
    "Gesamt-SS dezentral",
    "Pooling-Faktor $\\sqrt{n}$",
    "SS Zentrallager (Pool)",
    "Einsparung (absolut)",
    "Einsparung (%)"
  ),
  Wert = c(
    res8$n,
    res8$sigma,
    round(res8$z, 3),
    round(res8$ss_individual, 1),
    round(res8$ss_total_individual, 1),
    round(res8$pooling_factor, 3),
    round(res8$ss_central, 1),
    round(res8$savings, 1),
    paste0(round(res8$savings_pct, 1), " %")
  )
)

kbl(kenn,
    col.names = c("Kennzahl", "Wert"),
    align = c("l", "r"), escape = FALSE) |>
  kable_styling(bootstrap_options = c("condensed", "striped"),
                full_width = TRUE, font_size = 20) |>
  row_spec(0, background = "#2F3E46", color = "white", bold = TRUE) |>
  row_spec(8:9, bold = TRUE, background = "#E8F4F1") |>
  row_spec(6, italic = TRUE, color = cols$top)
```

:::

::: {.fragment .fade-up}
::: {.callout-tip appearance="simple"}
**Ergebnis:** Bei $n = 8$ Standorten reduziert Pooling den Sicherheitsbestand um **`r round(res8$savings_pct, 1)` %** — von `r round(res8$ss_total_individual,1)` auf `r round(res8$ss_central,1)` Einheiten.
:::
:::

:::
:::

---

## Kapazitätspooling {#slide-pooling-sensitivity}
::: slide-subtitle
Sensitivitätsanalyse – Einsparungspotenzial
:::

```{r pooling-sens-data}
#| echo: false
#| warning: false
#| message: false

n_grid     <- c(2, 4, 6, 8, 10, 15, 20)
sigma_grid <- c(20, 40, 60)
z_95       <- qnorm(0.95)

sens_df <- expand.grid(n = n_grid, sigma = sigma_grid) |>
  rowwise() |>
  mutate(
    res        = list(pooling_safety_stock(n, sigma, z_95)),
    ss_dez     = res$ss_total_individual,
    ss_pool    = res$ss_central,
    savings    = res$savings,
    savings_pct = res$savings_pct,
    factor     = res$pooling_factor
  ) |>
  select(-res)
```

::: columns
::: {.column width="50%"}

::: small-text
**Einsparung (%) nach Anzahl Standorte und Standardabweichung**

```{r pooling-heatmap}
#| echo: false
#| warning: false
#| message: false
#| out-width: "99%"
#| fig-height: 4.5

hm_df <- sens_df |>
  mutate(
    n_label     = paste0("n = ", n),
    sigma_label = paste0("σ = ", sigma)
  )

fig_hm <- plot_ly(
  data = hm_df,
  x    = ~factor(n),
  y    = ~factor(sigma_label),
  z    = ~round(savings_pct, 1),
  type = "heatmap",
  colorscale = list(
    c(0,   "#FFFFFF"),
    c(0.5, "#52B788"),
    c(1,   "#0B6E4F")
  ),
  text = ~paste0(round(savings_pct, 1), " %"),
  texttemplate = "%{text}",
  showscale = TRUE,
  colorbar  = list(title = "Einsparung (%)")
)

fig_hm <- fig_hm %>% layout(
  xaxis = list(title = "Anzahl Standorte n", fixedrange = TRUE),
  yaxis = list(title = "Std.-Abweichung σ", fixedrange = TRUE),
  plot_bgcolor  = "transparent",
  paper_bgcolor = "transparent",
  margin = list(l = 80, r = 60, t = 20, b = 50),
  height = 300
)

fig_hm
```

:::

::: {.fragment .fade-up}
::: {.callout-note appearance="simple"}
Die **relative** Einsparung hängt **nur von $n$** ab, nicht von $\sigma$ — da $\sigma$ sich in Zähler und Nenner kürzt. Die **absolute** Einsparung steigt proportional zu $\sigma$.
:::
:::

:::
::: {.column width="48%"}

::: small-text
**Einsparung (absolut) nach Standortanzahl, σ = 40**

```{r pooling-bar-abs}
#| echo: false
#| warning: false
#| message: false
#| out-width: "99%"
#| fig-height: 4.5

df_abs <- sens_df |> filter(sigma == 40)

fig_abs <- plot_ly(df_abs, x = ~n)

fig_abs <- fig_abs %>%
  add_trace(y = ~ss_dez, type = "bar", name = "SS dezentral",
            marker = list(color = "#da7101"),
            text = ~round(ss_dez, 0), textposition = "outside",
            textfont = list(size = 12, color = "#da7101")) %>%
  add_trace(y = ~ss_pool, type = "bar", name = "SS Pool",
            marker = list(color = cols$top),
            text = ~round(ss_pool, 0), textposition = "outside",
            textfont = list(size = 12, color = cols$top)) %>%
  layout(
    barmode = "group",
    xaxis   = list(title = "Anzahl Standorte n", dtick = 1,
                   fixedrange = TRUE),
    yaxis   = list(title = "Sicherheitsbestand (Stück)",
                   fixedrange = TRUE),
    legend  = list(orientation = "h", y = -0.2),
    plot_bgcolor  = "transparent",
    paper_bgcolor = "transparent",
    margin = list(l = 50, r = 20, t = 20, b = 60),
    height = 300
  )

fig_abs
```

:::

:::
:::

---

## Kapazitätspooling {#slide-pooling-limits}
::: slide-subtitle
Grenzen und praktische Überlegungen
:::

::: columns
::: {.column width="55%"}

::: {.fragment .fade-up}
::: {.callout-warning appearance="simple"}
## Wann wirkt Pooling weniger stark?

- **Positive Korrelation** der Nachfragen: Alle Standorte haben gleichzeitig hohe/niedrige Nachfrage → kein Ausgleichseffekt
- **Hohe Transportkosten** zum zentralen Lager können Bestandseinsparungen überkompensieren
- **Lange Lieferzeiten** aus dem Zentrallager reduzieren den Servicegrad
- **Produktvielfalt** und unterschiedliche Nachfrageprofile erschweren zentrale Disposition
:::
:::

::: {.fragment .fade-up}
::: smaller-text

**Korrelationseffekt – Zentraler Sicherheitsbestand bei Korrelation $\rho$:**

$$SS_\text{pool}(\rho) = z_\alpha \cdot \sigma \cdot \sqrt{n + n(n-1)\rho}$$

Für $\rho = 0$: $SS_\text{pool} = z_\alpha \sigma \sqrt{n}$ ← vollständige Diversifikation

Für $\rho = 1$: $SS_\text{pool} = z_\alpha \sigma \cdot n$ ← keine Diversifikation
:::
:::

:::
::: {.column width="43%"}

::: {.fragment .fade-up}

```{r pooling-corr-plot}
#| echo: false
#| warning: false
#| message: false
#| out-width: "99%"
#| fig-height: 5

rho_vals <- seq(0, 1, by = 0.05)
n_c      <- 8
sigma_c  <- 40
z_c      <- qnorm(0.95)

ss_corr <- z_c * sigma_c * sqrt(n_c + n_c * (n_c - 1) * rho_vals)
ss_dez_c <- n_c * z_c * sigma_c

df_corr <- data.frame(rho = rho_vals, ss = ss_corr)

fig_corr <- plot_ly(df_corr, x = ~rho)

fig_corr <- fig_corr %>%
  add_trace(y = ~ss, type = "scatter", mode = "lines",
            name = "SS Pool (mit Korrelation ρ)",
            line = list(color = cols$top, width = 2.5)) %>%
  add_trace(x = c(0, 1), y = c(ss_dez_c, ss_dez_c),
            type = "scatter", mode = "lines",
            name = "SS dezentral (Benchmark)",
            line = list(color = "#da7101", width = 1.5, dash = "dot")) %>%
  layout(
    xaxis  = list(title = "Korrelation ρ zwischen Standorten",
                  range = c(0, 1), dtick = 0.2, fixedrange = TRUE),
    yaxis  = list(title = "Sicherheitsbestand (Stück)",
                  fixedrange = TRUE),
    legend = list(orientation = "h", y = -0.2),
    plot_bgcolor  = "transparent",
    paper_bgcolor = "transparent",
    margin = list(l = 50, r = 20, t = 10, b = 60),
    height = 340
  )

fig_corr
```

:::

::: {.fragment .fade-up}
::: {.callout-tip appearance="simple"}
Ab $\rho \approx 1$ bringt Zentralisierung **keinen Vorteil** mehr gegenüber dezentraler Lagerhaltung.
:::
:::

:::
:::
