---
title: "Das Newsvendor-Modell"
subtitle: "Bestellentscheidungen bei unsicherer Nachfrage"
execute:
  echo: false
  warning: false
  message: false
editor: 
  markdown: 
    wrap: 72
---

## Unsicherheit in Supply Chains {#slide-158}

- Pooling
- **Newsvendor-Modell**
- Bullwhip-Effekt

```{r}
#| include: false

library(ggplot2)
library(dplyr)
library(scales)
library(plotly)
library(tidyverse)

# Beispielparameter -------------------------------------------------------

mu <- 1000
sigma <- 200
p <- 20
c <- 8
v <- 2
g <- 0

underage_cost <- p - c + g
overage_cost <- c - v
critical_ratio <- underage_cost / (underage_cost + overage_cost)
q_star <- qnorm(critical_ratio, mean = mu, sd = sigma)

# Lokale Hilfsfunktion für die Visualisierung ----------------------------

plot_newsvendor_distribution <- function(
    mean_demand,
    sd_demand,
    order_quantity,
    critical_ratio = NULL,
    title = "Newsvendor-Modell: Nachfrage und Bestellmenge"
) {
  stopifnot(
    is.finite(mean_demand),
    is.finite(sd_demand),
    sd_demand > 0,
    is.finite(order_quantity)
  )

  x_min <- min(0, mean_demand - 4 * sd_demand)
  x_max <- max(order_quantity, mean_demand + 4 * sd_demand)

  demand <- tibble(
    demand = seq(x_min, x_max, length.out = 1000),
    density = dnorm(demand, mean = mean_demand, sd = sd_demand)
  )

  left_area <- demand |> filter(demand <= order_quantity)
  right_area <- demand |> filter(demand >= order_quantity)

  ggplot(demand, aes(x = demand, y = density)) +
    geom_area(
      data = left_area,
      fill = "#00843D",
      alpha = 0.25
    ) +
    geom_area(
      data = right_area,
      fill = "#E85D04",
      alpha = 0.20
    ) +
    geom_line(
      linewidth = 1.1,
      colour = "#1F2937"
    ) +
    geom_vline(
      xintercept = mean_demand,
      linetype = "dashed",
      colour = "#6B7280"
    ) +
    geom_vline(
      xintercept = order_quantity,
      linewidth = 1.2,
      colour = "#00843D"
    ) +
    annotate(
      "text",
      x = order_quantity,
      y = max(demand$density) * 0.95,
      label = paste0(
        "Q* = ",
        format(
          round(order_quantity, 0),
          big.mark = ".",
          scientific = FALSE
        )
      ),
      hjust = -0.05,
      colour = "#00843D",
      fontface = "bold"
    ) +
    labs(
      title = title,
      subtitle = if (is.null(critical_ratio)) {
        NULL
      } else {
        paste0(
          "Kritische Fraktil: ",
          number(
            critical_ratio,
            accuracy = 0.001,
            decimal.mark = ","
          )
        )
      },
      x = "Nachfrage",
      y = "Dichte"
    ) +
    theme_minimal(base_size = 18) +
    theme(
      plot.title = element_text(face = "bold"),
      panel.grid.minor = element_blank()
    )
}
```

## Lernziele

Nach dieser Einheit können Sie …

- das **Newsvendor-Problem** als einmalige Bestellentscheidung bei
  unsicherer Nachfrage einordnen,
- Über- und Unterdeckungskosten bestimmen,
- die kritische Fraktilregel herleiten und interpretieren,
- eine optimale Bestellmenge bei gegebener Nachfrageverteilung
  berechnen,
- den Einfluss zentraler Modellparameter auf die Bestellentscheidung
  erklären.

------------------------------------------------------------------------------

## Fallbeispiel
::: slide-subtitle
Sushi-Boxen im Supermarkt
:::

Ein Supermarkt bezieht täglich frisch produzierte Sushi-Boxen von einem
regionalen Sushi-Lieferanten.

```{r}
#| fig-height: 2
#| fig-width: 15
#| out-width: 100%
#| fig-align: center
#| fig-alt: "Interaktiver zeitlicher Ablauf der täglichen Sushi-Box-Entscheidung"

library(plotly)
library(tibble)

timeline <- tibble(
  zeitpunkt = c(0, 6, 24, 30),
  label = c(
    "Morgens, 7 Uhr<br>Sushi-Boxen füllen",
    "8 Uhr<br>Verkaufsbeginn Supermarkt",
    "19 Uhr<br>Abholung der Restware",
    "20 Uhr<br>Restware verwerten"
  ),
  tooltip = c(
    "<b>7 Uhr</b><br>Sushi-Boxen werden frisch vorbereitet.",
    "<b>8 Uhr</b><br>Der Verkauf im Supermarkt beginnt.",
    "<b>19 Uhr</b><br>Nicht verkaufte Boxen werden abgeholt.",
    "<b>20 Uhr</b><br>Restbestand wird rabattiert, gespendet oder entsorgt."
  )
)

plot_ly(
  data = timeline,
  x = ~zeitpunkt,
  y = ~rep(0, nrow(timeline)),
  type = "scatter",
  mode = "markers",
  marker = list(
    size = 18,
    color = "#00843D",
    line = list(
      color = "white",
      width = 2
    )
  ),
  text = ~tooltip,
  hoverinfo = "text",
  showlegend = FALSE
) |>
  add_segments(
    x = 0,
    xend = 30.5,
    y = 0,
    yend = 0,
    line = list(
      color = "#6B7280",
      width = 2
    ),
    inherit = FALSE,
    hoverinfo = "none",
    showlegend = FALSE
  ) |>
  add_segments(
    x = 6,
    xend = 24,
    y = 0,
    yend = 0,
    line = list(
      color = "#00843D",
      width = 5
    ),
    inherit = FALSE,
    hoverinfo = "none",
    showlegend = FALSE
  ) |>
  add_annotations(
    x = timeline$zeitpunkt,
    y = 0,
    text = timeline$label,
    showarrow = FALSE,
    yshift = -65,
    font = list(
      size = 18,
      color = "#1F2937"
    ),
    align = "center"
  ) |>
  add_annotations(
    x = 15,
    y = 0,
    text = "Verkaufszeitraum",
    showarrow = FALSE,
    yshift = 35,
    font = list(
      size = 18,
      color = "#00843D"
    )
  ) |>
  layout(
    margin = list(
      l = 10,
      r = 10,
      t = 20,
      b = 80
    ),
    xaxis = list(
      range = c(-5, 35),
      visible = FALSE,
      fixedrange = TRUE
    ),
    yaxis = list(
      range = c(-.5, .75),
      visible = FALSE,
      fixedrange = TRUE
    ),
    hoverlabel = list(
      bgcolor = "white",
      bordercolor = "#00843D",
      font = list(
        size = 16,
        color = "#1F2937"
      )
    ),
    width = 1500,
    height = 150
  ) |>
  config(
    displayModeBar = FALSE,
    responsive = TRUE
  )
```

- Die Boxen werden morgens vorbereitet und vor Ladenöffnung geliefert.
- Die Nachfrage ist bis zum Abend unsicher. Nachlieferungen tagsüber
  sind ausgeschlossen.
- Nicht verkaufte Sushi-Boxen dürfen am Folgetag nicht mehr regulär
  verkauft werden.

::: {.fragment .fade-up}
> **Entscheidungsfrage:** Wie viele Sushi-Boxen sollte der Lieferant
> vorbereiten?
:::


------------------------------------------------------------------------------

## Fallbeispiel
::: slide-subtitle
Kosten- und Erlösstruktur
:::

Für eine Sushi-Box gelten die folgenden, vereinfachten Werte:

| Größe | Bedeutung | Wert |
|-------------------|----------------------|----:|
| Verkaufspreis $p$ | Erlös je verkaufter Sushi-Box | 10 EUR |
| Herstell- und Lieferkosten $c$ | Kosten je vorbereiteter Sushi-Box | 5 EUR |
| Restwert $v$ | Erlös bei Abendrabatt bzw. Verwertung | 2 EUR |

**typischerweise gilt allgemein: $p > c > v$**

::: {.vspace-2}
:::

::: {.fragment .fade-up}
$\rightarrow$ **Deckungsbeitrag pro verkaufte Sushi-Box**: $c^u=p-c = 10-5=5$ €
:::

::: {.vspace-2}
:::

::: {.fragment .fade-up}
$\rightarrow$ **Verwertungsverlust pro nicht verkaufte Sushi-Box**: $c^o=c-v=5-2=3$ €
:::

------------------------------------------------------------------------------

## Fallbeispiel
::: slide-subtitle
Zwei möglische Situation aus Sicht des Lieferanten
:::

::::: columns
::: {.column width="50%"}
**Zu viele Boxen:** 

::: incremental
- weniger Nachfrage $D$ als produzierte Sushi-Boxen $q$ $\rightarrow$ Überbestand $q-D$
- verkaufte Menge: $\min(D,q) = D$
- Deckungsbeitrag aus Verkauf: $D \cdot c^u$
- zusätzliche Kosten der Verwertung: $(q-D) \cdot c^o$
:::

::: {.vspace-2}
:::

::: {.fragment .fade-up}
**Gesamtdeckungsbeitrag:** $P(D,q)=  D \cdot c^u - (q - D) \cdot c^o$
:::

:::

::: {.column width="50%"}
::: {.fragment .fade-up}
**Zu wenige Boxen:** 

::: incremental
- mehr Nachfrage $D$ als produzierte Sushi-Boxen $q$ $\rightarrow$ Fehlmenge $D-q$
- verkaufte Menge: $\min(D,q) = q$
- gesamter Deckungsbeitrag: $q \cdot c^u$
- Opportunitätskosten aus entgangenem Deckungsbeitrag: $(D-q) \cdot c^u$
:::


::: {.vspace-2}
:::

::: {.fragment .fade-up}
**Gesamtdeckungsbeitrag:** $P(D,q) = q \cdot c^u $
:::
:::
:::
:::::

------------------------------------------------------------------------------

## Fallbeispiel
::: slide-subtitle
Mögliche Nachfrage & Produktionsmenge
:::

Aus Verkaufshistorie, Wochentag, Wetterprognose und aktuellen Aktionen
schätzt der Lieferant vier mögliche Nachfrageszenarien:

| Nachfrage $D$ | Wahrscheinlichkeit $P(D=d)$ | Kumulierte Wahrscheinlichkeit $F(d)$ |
|----------:|-------------------:|-----------------------:|
| 30 Sushi-Boxen | 0,20 | 0,20 |
| 40 Sushi-Boxen | 0,35 | 0,55 |
| 50 Sushi-Boxen | 0,30 | 0,85 |
| 60 Sushi-Boxen | 0,15 | 1,00 |

> Welche Menge sollte der Lieferant morgens vorbereiten: 30, 40, 50 oder
> 60 Sushi-Boxen?

------------------------------------------------------------------------------

## Fallbeispiel
::: slide-subtitle
Erwartetes Ergebnis 
:::


::::: columns
::: {.column width="55%"}

**Setze $q=40$ Sushi-Boxen**

::: {.smaller-text}
| Nachfrage $D$ | Wahrsch. $P(D=d)$ | Überbestand $q-D$ |  Fehlmenge $q-D$ |  Deckungs-\n beitrag $P$ |
|------:|------:|------:|-----:|------:|
| 30 Sushi-Boxen | 0,20 | 10 |  0 | 120 €
| 40 Sushi-Boxen | 0,35 | 0  |  0 | 200 €
| 50 Sushi-Boxen | 0,30 | 0  | 10 | 150 €
| 60 Sushi-Boxen | 0,15 | 0  | 20 | 100 €
:::

::: {.vspace-2}
:::

::: {.fragment .fade-up}
**erwarteter Gesamtdeckungsbeitrag:** $\begin{align} E(P|q=40)= & 0.2 \cdot 120 + 0.35 \cdot 200 + \\
& 0.30 \cdot 150 + 0.15 \cdot 100= 154 \end{align}$
:::

:::


::: {.column width="45%"}

::: {.fragment .fade-up}
**$E(P|q)$ für alle $q$**

```{r}
#| fig-height: 4.75
#| fig-width: 5
#| out-width: 100%
#| fig-align: center
#| fig-alt: "Erwarteter Deckungsbeitrag für unterschiedliche Bestellmengen von Sushi-Boxen"

# Nachfrageverteilung aus dem Sushi-Fallbeispiel
demand <- c(30, 40, 50, 60)
probability <- c(0.20, 0.35, 0.30, 0.15)

# Parameter des Fallbeispiels
p <- 10  # Verkaufspreis je Sushi-Box
c <- 5  # Herstell- und Lieferkosten je Sushi-Box
v <- 2  # Restwert je nicht verkaufter Sushi-Box

# Erwarteter Deckungsbeitrag bzw. erwarteter Periodengewinn
expected_profit <- function(order_quantity) {
  realised_profit <- p * pmin(order_quantity, demand) +
    v * pmax(order_quantity - demand, 0) -
    c * order_quantity -
    (p-c) * pmax(demand - order_quantity, 0)

  sum(probability * realised_profit)
}

profit_table <- tibble(
  bestellmenge = demand,
  erwarteter_deckungsbeitrag = sapply(demand, expected_profit)
) |>
  mutate(
    optimal = erwarteter_deckungsbeitrag == max(erwarteter_deckungsbeitrag),
    hover_text = paste0(
      "<b>Bestellmenge: ", bestellmenge, " Sushi-Boxen</b>",
      "<br>Erwarteter Deckungsbeitrag: ",
      number(
        erwarteter_deckungsbeitrag,
        accuracy = 0.01,
        decimal.mark = ",",
        big.mark = "."
      ),
      " EUR",
      ifelse(
        optimal,
        "<br><span style='color:#E85D04'><b>Optimale Bestellmenge</b></span>",
        ""
      )
    )
  )

optimal_row <- profit_table |>
  filter(optimal)

plot_ly(
  data = profit_table,
  x = ~bestellmenge,
  y = ~erwarteter_deckungsbeitrag,
  type = "scatter",
  mode = "lines+markers",
  text = ~hover_text,
  hoverinfo = "text",
  line = list(
    color = "#00843D",
    width = 4
  ),
  marker = list(
    color = "#00843D",
    size = 13,
    line = list(
      color = "white",
      width = 2
    )
  ),
  showlegend = FALSE
) |>
  add_markers(
    data = optimal_row,
    x = ~bestellmenge,
    y = ~erwarteter_deckungsbeitrag,
    text = ~hover_text,
    hoverinfo = "text",
    marker = list(
      color = "#E85D04",
      size = 19,
      line = list(
        color = "white",
        width = 3
      )
    ),
    inherit = FALSE,
    showlegend = FALSE
  ) |>
  add_annotations(
    x = optimal_row$bestellmenge,
    y = optimal_row$erwarteter_deckungsbeitrag,
    text = paste0(
      "<b>Optimum:</b> ",
      optimal_row$bestellmenge,
      " Boxen"
    ),
    showarrow = TRUE,
    arrowhead = 2,
    ax = 55,
    ay = -45,
    font = list(
      size = 17,
      color = "#E85D04"
    ),
    arrowcolor = "#E85D04",
    bgcolor = "rgba(255,255,255,0.9)",
    bordercolor = "#E85D04",
    borderwidth = 1
  ) |>
  layout(
    margin = list(
      l = 80,
      r = 25,
      t = 25,
      b = 70
    ),
    xaxis = list(
      title = list(
        text = "Bestellmenge q"
      ),
      tickmode = "array",
      tickvals = profit_table$bestellmenge,
      ticktext = profit_table$bestellmenge,
      fixedrange = TRUE,
      zeroline = FALSE
    ),
    yaxis = list(
      title = list(
        text = "Erwarteter Deckungsbeitrag E(P(Q)) in €"
      ),
      tickprefix = "",
      ticksuffix = " EUR",
      separatethousands = TRUE,
      fixedrange = TRUE,
      zeroline = FALSE
    ),
    hoverlabel = list(
      bgcolor = "white",
      bordercolor = "#00843D",
      font = list(
        size = 16,
        color = "#1F2937"
      )
    ),
    paper_bgcolor = "rgba(0,0,0,0)",
    plot_bgcolor = "rgba(0,0,0,0)",
    width = 600,
    height = 450
  ) |>
  config(
    displayModeBar = FALSE,
    responsive = TRUE
  )
```
:::

::: {.fragment .fade-up}
$\rightarrow$ maximaler erwarteter Deckungsbeitrag bei $q=50$ mit `r round(expected_profit(50),2)` € pro Tag
:::

:::

:::::

------------------------------------------------------------------------------

## Newsvendormodell
::: slide-subtitle
Herleitung der Zielfunktion
::: 

::::: columns
::: {.column width="50%"}
**Überdeckung** $q > D$

$$P(D,q) = D \cdot c^u - (q-D)\cdot c^o$$

$$\Downarrow$$
:::

::: {.column width="50%"}
**Unterdeckung** $q < D$

$$P(D,q) = q \cdot c^u$$

$$\Downarrow$$
:::
:::::

::: {.small-text}

::: {.fragment .fade-up}
**einheitliche Zielfunktion**: 
mit $(q-D)^+ = \max(0,q-D)$, $(D-q)^+ = \max(0,D-q)$ und $\min(D,q) = D - (D-q)^+$ folgt
$$\begin{align} P(D,q) =& \min(D,q) \cdot c^u - (q-D)^+ \cdot c^o \\
= & (D-(D-q)^+) \cdot c^u - (q-D)^+ \cdot c^o \\
= & \underset{\text{Deckungsbeitrag}}{D \cdot c^u} - \underset{\text{ entgangener DB}}{(D-q)^+ \cdot c^u} - \underset{\text{Verwertungsverlust}}{(q-D)^+ \cdot c^o}
\end{align}
$$

<!-- $\Rightarrow$ erwarteter Profit:  -->


:::
:::

------------------------------------------------------------------------------

## Newsvendor-Modell {#newsvendor-formal-model}
::: slide-subtitle
Formales Modell
::: 

::: {.callout-note appearance="minimal" icon=false}
## Problembeschreibung 

Suche die Bestellmenge $q$, die den erwarteten Profit maximiert oder die erwarteten Kosten minimiert:
$$ \underset{q}{\max} E(P(q)) = \mu \cdot c^u - E((D-q)^+) \cdot c^u - E((q-D)^+) \cdot c^o \quad \Leftrightarrow \quad \underset{q}{\min} E(C(q)) =  E((D-q)^+) \cdot c^u + E((q-D)^+) \cdot c^o $$
:::





------------------------------------------------------------------------------

## Typische Anwendungen

- Tageszeitungen und Zeitschriften
- Saison- und Aktionsartikel
- Frischwaren mit kurzer Haltbarkeit
- Tickets für Veranstaltungen oder Verkehrsmittel
- Kapazitätsentscheidungen bei verderblicher Leistung

> Das Newsvendor-Modell eignet sich für Entscheidungen, bei denen heute
> eine Menge festgelegt wird und sich die Nachfrage erst später
> realisiert.

## Modellannahmen

| Element                | Annahme                                            |
|------------------------|----------------------------------------------------|
| Entscheidungszeitpunkt | Eine Bestellung vor der Nachfrage                  |
| Bestellmenge           | $Q \geq 0$                                         |
| Nachfrage              | Zufallsvariable $D$ mit Verteilungsfunktion $F(d)$ |
| Verkaufspreis          | $p$ je verkaufter Einheit                          |
| Beschaffungskosten     | $c$ je bestellter Einheit                          |
| Restwert               | $v$ je nicht verkaufter Einheit                    |
| Fehlmengenkosten       | $g$ je nicht bedienter Einheit, optional           |

Typischerweise gilt:

$$p > c > v.$$

## Zwei Arten von Fehlentscheidungen

::::: columns
::: {.column width="50%"}
### Überbestellung: $Q>D$

- Bestand bleibt nach Ende der Periode übrig.
- Kapital wird gebunden.
- Ware wird abgeschrieben, zurückgegeben oder nur zum Restwert $v$
  verwertet.

Die Grenzkosten einer zusätzlich bestellten, aber nicht benötigten
Einheit sind

$$C_o=c-v.$$
:::

::: {.column width="50%"}
### Unterbestellung: $Q<D$

- Potenzielle Nachfrage kann nicht bedient werden.
- Es entsteht entgangener Deckungsbeitrag.
- Möglich sind zusätzliche Straf-, Kulanz- oder Imagekosten $g$.

Die Grenzkosten einer fehlenden Einheit sind

$$C_u=p-c+g.$$
:::
:::::

## Gewinnfunktion

Die realisierte Absatzmenge ist durch Angebot und Nachfrage begrenzt:

$$S(Q,D)=\min\{Q,D\}.$$

Mit Restbestand $(Q-D)^+$ und Fehlmenge $(D-Q)^+$ ergibt sich:

$$\pi(Q,D)
=
p\min\{Q,D\}
+
v(Q-D)^+
-
cQ
-
g(D-Q)^+.$$

Ziel ist die Wahl einer Bestellmenge $Q$, die den erwarteten Gewinn
maximiert:

$$Q^*
\in
\arg\max_Q
\;
\mathbb{E}[\pi(Q,D)].$$

## Marginale Entscheidungslogik

Betrachten wir eine **zusätzliche Einheit**:

- Mit Wahrscheinlichkeit $P(D>Q)=1-F(Q)$ wird sie benötigt. Ihr Nutzen
  entspricht $C_u$.
- Mit Wahrscheinlichkeit $P(D\leq Q)=F(Q)$ wird sie nicht benötigt. Dann
  entstehen Überdeckungskosten $C_o$.

Die optimale Grenze liegt dort, wo erwarteter Grenznutzen und erwartete
Grenzkosten gleich sind:

$$(1-F(Q^*))C_u
=
F(Q^*)C_o.$$

## Kritische Fraktilregel

Durch Umformung ergibt sich die zentrale Entscheidungsregel:

$$F(Q^*)
=
\frac{C_u}{C_u+C_o}.$$

Die rechte Seite heißt **kritische Fraktil** oder *critical ratio*.

::: callout-important
Die optimale Bestellmenge ist genau jenes Nachfragequantil, dessen
kumulierte Wahrscheinlichkeit dem Verhältnis von Unterdeckungs- zu
Gesamtkosten entspricht.
:::

## Intuition der kritischen Fraktil

::::: columns
::: {.column width="50%"}
### Hohe Unterdeckungskosten

Steigt $C_u$, dann steigt die kritische Fraktil.

- Höherer Preis $p$
- Höhere Fehlmengenkosten $g$
- Niedrigere Beschaffungskosten $c$

$$\Longrightarrow
\quad
\text{höhere Bestellmenge}$$
:::

::: {.column width="50%"}
### Hohe Überdeckungskosten

Steigt $C_o$, dann sinkt die kritische Fraktil.

- Höhere Beschaffungskosten $c$
- Niedrigerer Restwert $v$

$$\Longrightarrow
\quad
\text{vorsichtigere Bestellmenge}$$
:::
:::::

## Grafische Interpretation

```{r}
#| fig-height: 5
#| fig-width: 10
#| fig-alt: "Normalverteilte Nachfrage mit markierter optimaler Bestellmenge und kritischem Fraktil"

plot_newsvendor_distribution(
  mean_demand = mu,
  sd_demand = sigma,
  order_quantity = q_star,
  critical_ratio = critical_ratio
)
```

Die grüne Fläche links von $Q^*$ entspricht dem kritischen Fraktil
$F(Q^*)$. Die orange Fläche zeigt Situationen, in denen die Bestellmenge
größer als die realisierte Nachfrage ist.

## Lösung bei normalverteilter Nachfrage

Für eine normalverteilte Nachfrage

$$D \sim \mathcal{N}(\mu,\sigma)$$

gilt:

$$Q^*
=
\mu
+
z_{CR}\sigma,$$

wobei

$$z_{CR}
=
\Phi^{-1}
\left(
\frac{C_u}{C_u+C_o}
\right).$$

$\Phi^{-1}$ bezeichnet die Quantilsfunktion der
Standardnormalverteilung.

## Beispiel: Saisonartikel

Ein Händler verkauft einen Saisonartikel zu $p=20$ EUR. Die
Beschaffungskosten betragen $c=8$ EUR, der Restwert $v=2$ EUR.
Fehlmengenkosten werden nicht angesetzt.

Die Nachfrage sei normalverteilt mit:

$$\mu=1{.}000,
\qquad
\sigma=200.$$

::: incremental
1.  Unterdeckungskosten: $C_u=p-c=12$ EUR
2.  Überdeckungskosten: $C_o=c-v=6$ EUR
3.  Kritische Fraktil: $CR=12/(12+6)=0{,}667$
4.  Standardnormalquantil: $z_{0.667}\approx 0{,}431$
5.  Optimale Bestellmenge:

$$Q^*
=
1{.}000
+
0{,}431 \cdot 200
\approx
1{.}086$$
:::

## Beispiel: Ergebnis

```{r}
#| fig-height: 5
#| fig-width: 10
#| fig-alt: "Nachfrageverteilung im Saisonartikelbeispiel mit optimaler Bestellmenge"

plot_newsvendor_distribution(
  mean_demand = mu,
  sd_demand = sigma,
  order_quantity = q_star,
  critical_ratio = critical_ratio,
  title = paste0(
    "Optimale Bestellmenge: Q* = ",
    comma(round(q_star, 0)),
    " Einheiten"
  )
)
```

Die optimale Menge liegt **über dem Erwartungswert** der Nachfrage. Die
Kosten einer Unterbestellung betragen 12 EUR und sind damit doppelt so
hoch wie die Überdeckungskosten von 6 EUR.

## Sensitivität: Restwert

```{r}
#| fig-height: 5
#| fig-width: 10
#| fig-alt: "Einfluss des Restwerts auf die optimale Bestellmenge"

rest_values <- seq(0, 7.5, by = 0.25)

sensitivity_restwert <- tibble(
  restwert = rest_values,
  critical_ratio = (p - c) / ((p - c) + (c - restwert)),
  q_star = qnorm(
    critical_ratio,
    mean = mu,
    sd = sigma
  )
)

ggplot(sensitivity_restwert, aes(x = restwert, y = q_star)) +
  geom_line(
    linewidth = 1.2,
    colour = "#00843D"
  ) +
  geom_point(
    data = filter(
      sensitivity_restwert,
      abs(restwert - v) < 1e-9
    ),
    size = 3,
    colour = "#E85D04"
  ) +
  labs(
    title = "Ein höherer Restwert erhöht die optimale Bestellmenge",
    x = "Restwert je Einheit $v$ in EUR",
    y = "Optimale Bestellmenge $Q^*$"
  ) +
  theme_minimal(base_size = 18)
```

Ein höherer Restwert reduziert das Risiko einer Überbestellung. Daher
wird es rational, mehr zu bestellen.

## Sensitivität: Nachfrageunsicherheit

::::: columns
::: {.column width="55%"}
```{r}
#| fig-height: 4.5
#| fig-width: 7
#| fig-alt: "Einfluss der Standardabweichung auf die optimale Bestellmenge"

uncertainty <- tibble(
  sigma = seq(0, 500, by = 10),
  q_star = mu + qnorm(critical_ratio) * sigma
)

ggplot(uncertainty, aes(x = sigma, y = q_star)) +
  geom_line(
    linewidth = 1.2,
    colour = "#00843D"
  ) +
  labs(
    title = "Unsicherheit und Sicherheitszuschlag",
    x = "Standardabweichung der Nachfrage $\\sigma$",
    y = "Optimale Bestellmenge $Q^*$"
  ) +
  theme_minimal(base_size = 16)
```
:::

::: {.column width="45%"}
Bei $CR>0{,}5$ ist $z_{CR}>0$. Der Sicherheitszuschlag

$$z_{CR}\sigma$$

steigt somit mit der Nachfrageunsicherheit.

- $CR=0{,}5$: Bestellung im Erwartungswert
- $CR>0{,}5$: Bestellung oberhalb von $\mu$
- $CR<0{,}5$: Bestellung unterhalb von $\mu$
:::
:::::

## Praxis: Welche Daten werden benötigt?

- Eine belastbare Nachfrageprognose einschließlich Verteilung oder
  Quantilen
- Verkaufspreise, Einstandspreise und mögliche Preisaktionen
- Verwertungs- bzw. Restwerte aus Rückgabe, Abschrift, Weiterverkauf
  oder Recycling
- Kosten nicht bedienter Nachfrage, etwa entgangener Deckungsbeitrag
  oder Vertragsstrafen
- Operative Restriktionen wie Mindestmengen, Kapazitäten, Packungsgrößen
  und Budget

> Die Modelllogik ist einfach. Die Qualität der Entscheidung hängt
> jedoch wesentlich von der Prognosequalität und der realistischen
> Bewertung von Über- und Unterdeckungskosten ab.

## Grenzen des Basismodells

| Annahme des Basismodells | Praktische Erweiterung |
|------------------------------------|------------------------------------|
| Eine Bestellperiode | Mehrperiodische Bestandsmodelle |
| Exogene Nachfrage | Preis- und promotionsabhängige Nachfrage |
| Ein Produkt | Substitution und Sortimentsentscheidungen |
| Ein Lieferant | Lieferzuverlässigkeit, Kapazitäts- und Beschaffungsrisiken |
| Keine Koordination | Verträge zur Abstimmung von Anreizen |

## Kernaussagen

- Das Newsvendor-Modell beschreibt eine **einmalige
  Bestellentscheidung** unter unsicherer Nachfrage.
- Entscheidend ist nicht der Erwartungswert der Nachfrage allein,
  sondern das Verhältnis von Über- zu Unterdeckungskosten.
- Die optimale Bestellmenge ist ein Nachfragequantil:

$$F(Q^*)
=
\frac{C_u}{C_u+C_o}.$$

- Höhere Fehlmengenkosten oder höhere Restwerte führen zu höheren
  Bestellmengen.
- Das Modell ist eine zentrale Grundlage für Bestandssteuerung und
  Supply-Chain-Koordination.

## Ausblick: Dezentrale Entscheidungen

Das Newsvendor-Modell betrachtet zunächst einen einzelnen Entscheider.
In einer Supply Chain können jedoch unterschiedliche Akteure
unterschiedliche Kosten tragen und unterschiedliche Anreize besitzen.

**Frage für die nächste Einheit:** Warum können rationale, lokale
Bestellentscheidungen entlang einer Lieferkette zu stark schwankenden
Bestellungen führen?

$$\Longrightarrow
\quad
\text{Bullwhip-Effekt und Koordination in Supply Chains}$$
