---
title: "Der Bullwhip-Effekt und das Beergame"
subtitle: "Koordination von Bestellentscheidungen in Supply Chains"
author: "Prof. Dr. Thomas Kirschstein"
format:
  revealjs:
    slide-number: c/t
    chalkboard: true
    incremental: true
    transition: slide
    center: false
    html-math-method: mathjax
execute:
  echo: false
  warning: false
  message: false
editor:
  markdown:
    wrap: 72
---

```{r}
#| include: false

library(dplyr)
library(tidyr)
library(purrr)
library(ggplot2)
library(scales)
library(plotly)

# Funktionen aus scm_functions.R einbinden
source("../../R/scm_functions.R")

set.seed(1234)

farbe_nachfrage <- "#1F4E79"
farbe_bestellung <- "#C00000"
farbe_bestand <- "#70AD47"
farbe_hintergrund <- "#F2F2F2"

plotly_layout <- function(p,
                          title = NULL,
                          x_title = NULL,
                          y_title = NULL,
                          showlegend = TRUE) {
  p |>
    layout(
      title = list(text = title, x = 0),
      xaxis = list(title = x_title),
      yaxis = list(title = y_title),
      showlegend = showlegend,
      legend = list(
        orientation = "h",
        x = 0,
        y = -0.15
      ),
      margin = list(l = 70, r = 30, b = 70, t = 70),
      paper_bgcolor = "white",
      plot_bgcolor = "white"
    )
}
```

## Unsicherheit in Supply Chains  {#outline}

- Pooling
- Newsvendor-Modell
- **Bullwhip-Effekt**

------------------------------------------------------------------------------

## Lernziele {#lernziele}

Nach dieser Einheit können Sie …

- den Bullwhip-Effekt als Verstärkung von Nachfrageschwankungen
  entlang einer Supply Chain erklären
- wesentliche Ursachen und Folgen des Bullwhip-Effekts beurteilen
- eine periodische $(R,S)$-Bestandspolitik bei fester
  Wiederbeschaffungszeit anwenden
- Order-up-to-Level $S$ und Sicherheitsbestand $SB$ bestimmen
- den Zusammenhang zwischen Bestellvarianz und Sicherheitsbestand erläutern
- Maßnahmen zur Reduktion des Bullwhip-Effekts einordnen


------------------------------------------------------------------------------

## Fallbeispiel: Sushi-Boxen {#fallbeispiel-intro}
::: slide-subtitle
Fortsetzung
::: 

::: {.callout-note}
## Lachsversorgung

Der Sushi-Box-Produzent ist auf die kontinuierliche Versorgung mit frischen Zutaten angewiesen, um jeden Tag frische Sushi-Boxen zu fertigen. Eine der wichtigsten Zutaten ist Lachsfilet. Dieses wird über einen Zwischenhändler in Hamburg aus einer nachhaltigen Lachsfarm in der Nordsee bezogen. Die Lachs-/Sushi-Supply-Chain ist also so strukturiert:

$$
\text{Endkunden/Supermarkt}
\mathrel{
  \mathop{\leftrightharpoons}
  \limits^{\text{Lieferung}}_{\text{Bestellung}}
}
\text{Sushi-Produzent}
\mathrel{
  \mathop{\leftrightharpoons}
  \limits^{\text{Lieferung}}_{\text{Bestellung}}
}
\text{Lachshändler}
\mathrel{
  \mathop{\leftrightharpoons}
  \limits^{\text{Lieferung}}_{\text{Bestellung}}
}
\text{Lachsfarm}
$$
:::


::: {.smaller-text}
::: columns
::: {.column width="30%"}

**Sushi-Produzent**

- beobachtet Endkundennachfrage in Supermärkten
- bestellt Lachsfilet beim Lachshändler und hält einen Bestand an Lachsfilet als Vorrat
:::

::: {.column width="30%"}
**Lachshändler**

- bekommt Bestellungen von Sushi-Produzenten (=Nachfrage)
- bestellt Lachsfilet bei Lachsfarm und hält einen Bestand an Lachsfilet als Vorrat

:::

::: {.column width="30%"}
**Lachsfarm**

- bekommt Bestellungen vom Lachhändler (=Nachfrage)
- züchtet Lachse in Farmen, produziert Lachsfilet und lagert dieses, um schnell liefern zu können
:::
:::
:::

::: {.fragment .fade-up}
::: {.callout-important}
Alle Akteure halten einen (Sicherheits-)Bestand an Lachsfilet, um Fehlmengen zu vermeiden $\rightarrow$ Wie hoch sollte dieser sein?
:::
:::

-----------------------------------------------------------------------------

## Fallbeispiel: Lachsfilet-Supply-Chain {#fallbeispiel-ordering-stocks}
::: slide-subtitle
Situation des Sushi-Produzenten
::: 

::: {.callout-note}
## Bestellprozess für Lachsfilet

Der Sushi-Produzent entscheidet täglich über seine Produktionsmege an Sushi-Boxen (vlg. Folien Newsvendormodell). Je Sushi-Bol_tx wird eine Einheit Lachsfilet benötigt. Sei $d_t$ der Bedarf an Lachsfilet-Einheiten an Tag $t$. Der Sushi-Produzent kann jeden Tag Lachsfilets bestellen. Die Bestellmenge an Tag $t$ sei $q_t$. Bestellte Lachsfilets werden $l=2$ Tage später geliefert. Die physisch verfügbare Anzahl an Lachsfilet-Einheiten sei $i_t$. Falls kein Lachsfilet vorrätig ist, wird der Lachsfiletbedarf vorgemerkt ($b_t$) und die Sushi-Boxen später nachproduziert.
:::

::: {.fragment .fade-up}
**Lachsfiletbestände**

- der **physische Bestand** $i_t$ wird berechnet als $i_t = \max(0,i_{t-1} + q_{t-2} - d_t)$ 
- der **Nettobestand** $n_t$ berücksichtigt auch Fehlmengen $n_t = i_{t-1} + q_{t-2} - d_t$
- der **disponible Bestand** $p_t$ berücksichtigt auch offene Bestellungen $p_t = n_{t-1} + q_{t-1} (+q_t)$ 
:::


------------------------------------------------------------------------------

## Fallbeispiel: Lachsfilet-Supply-Chain {#fallbeispiel-stock-overview}
::: slide-subtitle
Bestand des Sushi-Produzenten
:::

:::: columns

::: {.column width="70%"}

```{r}
#| fig-width: 13
#| fig-height: 7

# Parameter und Beispieldaten
# Wiederbeschaffungszeit: zwei Perioden
# Eine Bestellung o_t trifft zu Beginn der Periode t + 2 ein.

dem <- c(8, 9, 13, 16, 10, 12, 7, 9, 10, 8, 9, 10)

i.ini <- 35
S.par <- 35

res <- tS.lager(d = dem, t = 1, S = S.par, l.ini = i.ini, wbz = 2)

#simuliere_tS(bedarf = dem, t=1, S = 30, anfangsbestand = 40, wbz = 2)

daten_bestand <- res |>
  as_tibble() |> 
  rename(Nettobestand= Lagerbestand, 'Disponibler_Bestand' = dis.LB, Bestellmenge = Bestellung, Liefermenge = Lieferung) |> 
  mutate('Physischer_Bestand' = pmax(Nettobestand,0),
         Periode = 1:nrow(res),
         offene_Bestellungen = cumsum(Bestellmenge)-cumsum(Liefermenge)
         ) |> 
  add_row(Periode = 0, Nettobestand = 35, 'Disponibler_Bestand' = 35, Bestellmenge = 0, Liefermenge = 0, 'Physischer_Bestand' = 35, offene_Bestellungen = 0, .before = 1) |> 
  mutate(Nettobestand_vor_Bedarf = lag(Nettobestand))


```

```{r}
#| fig-width: 10
#| fig-height: 7
p_bestand <- plot_ly()

p_bestand <- p_bestand |>
  add_trace(
    data = daten_bestand,
    x = ~(Periode-.3),
    y = ~(-Bedarf),
    base = ~Nettobestand_vor_Bedarf,
    name = "Bedarf d[t]",
    type = "bar",
    width = 0.4,
    marker = list(
      color = "rgba(89, 89, 89, 0.35)",
      line = list(
        color = "rgba(89, 89, 89, 0.65)",
        width = 1
      )
    ),
    hovertemplate = paste0(
      "%{customdata}<br>"
    ),
    customdata = ~Bedarf
  ) |>
  add_trace(
    data = daten_bestand,
    x = ~(Periode-0.15),
    y = ~Liefermenge,
    base = ~(Nettobestand_vor_Bedarf-Bedarf),
    name = "Liefermenge q[t-2]",
    type = "bar",
    width = 0.2,
    marker = list(
      color = "rgba(89, 89, 0, 0.35)",
      line = list(
        color = "rgba(89, 89, 0, 0.65)",
        width = 1
      )
    ),
    hovertemplate = paste0(
      "%{customdata}<br>"
    ),
    customdata = ~Liefermenge
  ) |>
  add_trace(
    data = daten_bestand,
    x = ~(Periode+0.2),
    y = ~(offene_Bestellungen-Bestellmenge),
    base = ~Nettobestand,
    name = "Offene Bestellungen q[t-1]",
    type = "bar",
    width = 0.2,
    marker = list(
      color = "rgba(0, 89, 0, 0.35)",
      line = list(
        color = "rgba(0, 89, 0, 0.65)",
        width = 1
      )
    ),
    hovertemplate = paste0(
      "%{customdata}<br>"
    ),
    customdata = ~(offene_Bestellungen-Bestellmenge)
  ) |>
  add_trace(
    data = daten_bestand,
    x = ~(Periode+0.2),
    y = ~Bestellmenge,
    base = ~(Nettobestand+offene_Bestellungen-Bestellmenge),
    name = "Bestellmenge q[t]",
    type = "bar",
    width = 0.2,
    marker = list(
      color = "rgba(0, 89, 45, 0.35)",
      line = list(
        color = "rgba(0, 89, 45, 0.65)",
        width = 1
      )
    ),
    hovertemplate = paste0(
      "%{customdata}<br>"
    ),
    customdata = ~Bestellmenge
  ) |>
  add_trace(
    data = daten_bestand,
    x = ~Periode,
    y = ~Physischer_Bestand,
    name = "Physischer Bestand i[t]",
    type = "scatter",
    mode = "lines+markers",
    line = list(
      shape = "hvh",
      color = "#1F4E79",
      width = 4
    ),
    marker = list(
      color = "#1F4E79",
      size = 9
    ),
    hovertemplate = paste0(
      "Periode %{x}<br>",
      "%{y}<extra></extra>"
    )
  ) |>
  add_trace(
    data = daten_bestand,
    x = ~Periode,
    y = ~Nettobestand,
    name = "Nettobestand n[t]",
    type = "scatter",
    mode = "lines+markers",
    line = list(
      shape = "hvh",
      color = "#C00000",
      width = 4
    ),
    marker = list(
      color = "#C00000",
      size = 9
    ),
    hovertemplate = paste0(
      "Periode %{x}<br>",
      "%{y}<extra></extra>"
    )
  ) |>
  add_trace(
    data = daten_bestand,
    x = ~Periode,
    y = ~Disponibler_Bestand,
    name = "Disponibler Bestand p[t]",
    type = "scatter",
    mode = "lines+markers",
    line = list(
      shape = "hvh",
      color = "#D97B29",
      width = 4,
      dash = "dash"
    ),
    marker = list(
      color = "#D97B29",
      size = 9,
      symbol = "diamond"
    ),
    hovertemplate = paste0(
      "Periode %{x}<br>",
      "%{y}<extra></extra>"
    )
  ) |>
  layout(
    xaxis = list(
      title = "Periode t",
      tickmode = "linear",
      tick0 = 1,
      dtick = 1
    ),
    yaxis = list(
      title = "Menge",
      zeroline = TRUE,
      zerolinecolor = "#7C8792",
      zerolinewidth = 2
    ),
    barmode = "overlay",
    bargap = 0.25,
    legend = list(
      orientation = "h",
      x = 0,
      y = -0.22
    ),
    margin = list(
      l = 75,
      r = 35,
      b = 100,
      t = 80
    ),
    paper_bgcolor = "white",
    plot_bgcolor = "white",
    hovermode = "x unified",
    width = 1100,
    hieght = 480
  )

p_bestand
```
:::

::: {.column width="30%"}

::: {.smaller-text}
**Nachfrage**

```{r}
daten_bestand |>
  transmute(
    Periode,
    Nachfrage = Bedarf
  ) |>
  select(Periode, Nachfrage) |>
  knitr::kable(
    align = "rrrrrrr",
    digits = 0
  )
```

**Anfangslagerbestand** $i_0 =$ `r round(i.ini)`
**Zielbestand** $S =$ `r round(S.par)`
:::
:::
::::

------------------------------------------------------------------------------

## Fallbeispiel: Lachsfilet-Supply-Chain {#fallbeispiel-order-up-to-level}
::: slide-subtitle
Festlegung des Ziellagerbestands
:::

::: {.callout-note}
## Bestellprozess & Ziellagerbestand $S$

Durch Festlegung des Ziellagerbestand $S$ ergibt sich die Bestellmenge und der Sicherheitsbestand:

$$ q_t = S - p_t \qquad \qquad sb_t = S - \mu \cdot (l+1) $$
:::

::: {.small-text}
:::: columns

::: {.column width="50%"}
::: {.fragment .fade-up}

**bei gegebenen $\alpha$-Servicegrad** 

Übertragung der Formel für eine Periode (vgl. Pooling-Vorlesung) auf mehrere Perioden:

$$ S = \mu \cdot (l+1) + \sqrt{l+1} \cdot \sigma \cdot z_{\alpha}$$

:::
:::

::: {.column width="50%"}
::: {.fragment .fade-up}
**bei gegebenen Fehlmengen-Kostensatz $c^u$ und Lagerhaltungskostensatz $c^o$ ** 

Übertragung der Newsvendor-Formel:

$$ S = \mu \cdot (l+1) + \sqrt{l+1} \cdot \sigma \cdot z_{\frac{c^u}{c^u+c^o}}$$

:::
:::
::::
:::

::: {.fragment .fade-up}
::: {.callout-important}
Wichtig: Die Parameter $\mu$ und $\sigma$ sind die erwarte tägliche **Nachfrage(-rate)** (Nachfrage pro Periode) und die erwartete **Abweichung** (Standardabweichung). Beide Parameter werden **geschätzt** auf Basis der empirischen Kundennachfrage.
::: 
:::


------------------------------------------------------------------------------

## Fallbeispiel: Lachsfilet-Supply-Chain {#fallbeispiel-order-decisions}
::: slide-subtitle
Bestellentscheidungen und deren Auswirkungen
:::

::: {.callout-note}
## Schätzung der Nachfrageparameter $\mu$ und $\sigma$

Die Parameter der Nachfrageverteilung werden durch statistische Schätzverfahren (Schätzer) ermittelt, wie dem (gleitenden) Mittelwert und der empirischen Standardabweichung: 

$$ \hat{\mu} = \frac{1}{T} \sum_{\tau=t-T}^{t-1} d_\tau \qquad \qquad \hat{\sigma} = \sqrt{ \frac{1}{T-1} \sum_{\tau=t-T}^{t-1} (d_\tau - \hat{\mu})^2 } $$
:::



------------------------------------------------------------------------------

## Wie sieht das aus

```{r}
#| fig-width: 12
#| fig-height: 6

daten_sushi <- tibble(
  Woche = 1:10,
  Endkundennachfrage = c(
    100, 100, 105, 105, 105,
    105, 105, 105, 105, 105
  ),
  Bestellung_Filiale = c(
    100, 100, 118, 122, 112,
    105, 101, 103, 105, 105
  ),
  Bestellung_Zentrallager = c(
    100, 100, 100, 128, 145,
    132, 115, 103, 97, 105
  )
)

p_sushi_bullwhip <- plot_ly()

p_sushi_bullwhip <- p_sushi_bullwhip |>
  add_lines(
    data = daten_sushi,
    x = ~Woche,
    y = ~Endkundennachfrage,
    name = "Endkundennachfrage",
    line = list(
      colour = "#1F4E79",
      width = 4
    )
  ) |>
  add_markers(
    data = daten_sushi,
    x = ~Woche,
    y = ~Endkundennachfrage,
    name = "Endkundennachfrage",
    marker = list(
      colour = "#1F4E79",
      size = 8
    ),
    showlegend = FALSE
  ) |>
  add_lines(
    data = daten_sushi,
    x = ~Woche,
    y = ~Bestellung_Filiale,
    name = "Bestellung der Filiale",
    line = list(
      colour = "#ED7D31",
      width = 3
    )
  ) |>
  add_markers(
    data = daten_sushi,
    x = ~Woche,
    y = ~Bestellung_Filiale,
    name = "Bestellung der Filiale",
    marker = list(
      colour = "#ED7D31",
      size = 7
    ),
    showlegend = FALSE
  ) |>
  add_lines(
    data = daten_sushi,
    x = ~Woche,
    y = ~Bestellung_Zentrallager,
    name = "Bestellung des Zentrallagers",
    line = list(
      colour = "#C00000",
      width = 3
    )
  ) |>
  add_markers(
    data = daten_sushi,
    x = ~Woche,
    y = ~Bestellung_Zentrallager,
    name = "Bestellung des Zentrallagers",
    marker = list(
      colour = "#C00000",
      size = 7
    ),
    showlegend = FALSE
  ) |>
  layout(
    title = list(
      text = "5% mehr Endkundennachfrage – stark schwankende Bestellungen",
      x = 0
    ),
    xaxis = list(
      title = "Woche",
      dtick = 1
    ),
    yaxis = list(
      title = "Sushi-Boxen je Tag",
      rangemode = "tozero"
    ),
    legend = list(
      orientation = "h",
      x = 0,
      y = -0.2
    ),
    margin = list(
      l = 70,
      r = 30,
      b = 80,
      t = 70
    ),
    paper_bgcolor = "white",
    plot_bgcolor = "white"
  )

p_sushi_bullwhip
```

::: {.fragment .fade-up}

Die Grafik ist ein stilisiertes Lehrbeispiel: Der Nachfrageanstieg
beträgt lediglich $5\%$, während die Bestellung des Zentrallagers
zeitweise von $100$ auf $145$ Boxen steigt.

:::

------------------------------------------------------------------------------

## Was beobachtet der Lieferant?

Der Sushi-Lieferant beobachtet nicht unmittelbar die
Endkundennachfrage $d_t$.

Er beobachtet die Bestellung des Zentrallagers $q_t$:

$$
q_t
\neq
d_t.
$$

Die Bestellung enthält mehrere Bestandteile:

$$
q_t
=
\text{erwarteter Bedarf}
+
\text{Bestandskorrektur}
+
\text{Sicherheitsbestandskorrektur}.
$$

::: {.fragment .fade-up}

Der Lieferant könnte den Eindruck gewinnen, die Nachfrage nach
Sushi-Boxen sei stark und instabil gestiegen.

:::

::: {.fragment .fade-up}

Tatsächlich haben sich jedoch vor allem die Bestands- und
Bestellentscheidungen der vorgelagerten Stufen verändert.

:::

------------------------------------------------------------------------------

## Der Bullwhip-Effekt im Sushi-Fall

Der **Bullwhip-Effekt** liegt vor, wenn die Varianz der Bestellungen
einer Stufe größer ist als die Varianz der Nachfrage der
nachgelagerten Stufe:

$$
B
=
\frac{\operatorname{Var}(q_t)}
{\operatorname{Var}(d_t)}.
$$

$$
B
>
1
\quad \Rightarrow \quad
\text{Bullwhip-Effekt}.
$$

Im Sushi-Fall:

- Die Endkundennachfrage steigt moderat und dauerhaft.
- Die Filiale erhöht ihre Bestellungen zusätzlich zur
  Nachfrageänderung.
- Das Zentrallager reagiert auf diese Bestellungen statt auf
  tatsächliche Abverkaufsdaten.
- Der Lieferant plant auf Basis einer verstärkten und verzerrten
  Nachfrageinformation.

------------------------------------------------------------------------------

## Übergang zur Bestandssteuerung

Die zentrale Frage für jede Stufe lautet:

> Wie hoch muss der Zielbestand sein, damit die Nachfrage während der
> Wiederbeschaffungszeit mit hoher Wahrscheinlichkeit gedeckt wird?

Bei einem Überprüfungsintervall $R$ und einer festen
Wiederbeschaffungszeit $L$ beträgt die Schutzperiode:

$$
P
=
R+L.
$$

Bei unabhängiger, normalverteilter Periodennachfrage gilt:

$$
SB
=
z_\alpha\sigma\sqrt{R+L}.
$$

$$
S
=
(R+L)\mu
+
z_\alpha\sigma\sqrt{R+L}.
$$

::: {.fragment .fade-up}

Wenn die Bestellvarianz durch Bullwhip steigt, steigt auch die
geschätzte Standardabweichung $\sigma$ — und damit der erforderliche
Sicherheitsbestand.

:::











------------------------------------------------------------------------------

## Der Bullwhip-Effekt

::: columns
::: column{width="20%"}

**Kunde**

Endkundennachfrage $d_t$

:::

::: column{width="20%"}

**Handel**

Bestellung $q_t^{H}$

:::

::: column{width="20%"}

**Großhandel**

Bestellung $q_t^{G}$

:::

::: column{width="20%"}

**Distributor**

Bestellung $q_t^{D}$

:::

::: column{width="20%"}

**Hersteller**

Produktionsauftrag $q_t^{P}$

:::
:::

$$
\text{Kunde}
\rightarrow
\text{Handel}
\rightarrow
\text{Großhandel}
\rightarrow
\text{Distributor}
\rightarrow
\text{Hersteller}
$$

- Material fließt stromabwärts.
- Bestellungen und Informationen fließen stromaufwärts.
- Kleine Nachfrageschwankungen können sich stromaufwärts
  verstärken.

---

## Beobachtung

Bei einem Bullwhip-Effekt gilt häufig:

$$
\operatorname{Var}(q_t^{P})
>
\operatorname{Var}(q_t^{D})
>
\operatorname{Var}(q_t^{G})
>
\operatorname{Var}(q_t^{H})
>
\operatorname{Var}(d_t)
$$

- Die Endkundennachfrage kann relativ stabil sein.
- Die beobachteten Bestellungen schwanken dennoch stark.
- Jede Stufe reagiert auf lokale Informationen, offene Bestellungen,
  Lagerbestände und erwartete Lieferzeiten.
- Die Summe lokal plausibler Entscheidungen kann eine instabile
  Supply Chain erzeugen.

---

## Beispiel: Verstärkung

```{r}
#| fig-width: 12
#| fig-height: 6

perioden <- 1:30

nachfrage <- c(
  rep(4, 5),
  rep(6, 25)
)

bestellung_handel <- c(
  rep(4, 4), 6, 8, 9, 8, 7, 6, 5, 4,
  4, 5, 6, 7, 7, 6, 5, 5, 5, 5,
  6, 6, 6, 6, 6, 6, 6, 6
)

bestellung_grosshandel <- c(
  rep(4, 5), 5, 8, 11, 13, 12, 10, 8,
  6, 4, 3, 3, 4, 5, 7, 8, 8, 7,
  6, 5, 5, 5, 6, 6, 6, 6 
)

daten_bullwhip <- tibble(
  Periode = perioden,
  Endkundennachfrage = nachfrage,
  Handel = bestellung_handel,
  Großhandel = bestellung_grosshandel
)

p_bullwhip <- plot_ly()

p_bullwhip <- p_bullwhip |>
  add_lines(
    data = daten_bullwhip,
    x = ~Periode,
    y = ~Endkundennachfrage,
    name = "Endkundennachfrage",
    line = list(
      colour = farbe_nachfrage,
      width = 4
    )
  ) |>
  add_markers(
    data = daten_bullwhip,
    x = ~Periode,
    y = ~Endkundennachfrage,
    name = "Endkundennachfrage",
    marker = list(
      colour = farbe_nachfrage,
      size = 7
    ),
    showlegend = FALSE
  ) |>
  add_lines(
    data = daten_bullwhip,
    x = ~Periode,
    y = ~Handel,
    name = "Bestellung Handel",
    line = list(
      colour = "#ED7D31",
      width = 3
    )
  ) |>
  add_lines(
    data = daten_bullwhip,
    x = ~Periode,
    y = ~Großhandel,
    name = "Bestellung Großhandel",
    line = list(
      colour = farbe_bestellung,
      width = 3
    )
  ) |>
  plotly_layout(
    title = "Kleine Nachfrageänderung – große Bestellschwankungen",
    x_title = "Periode",
    y_title = "Nachfrage bzw. Bestellmenge"
  )

p_bullwhip
```

---

## Definition

Der Bullwhip-Effekt beschreibt die Verstärkung von
Nachfrageschwankungen durch Bestell- und Prognoseentscheidungen in
einer mehrstufigen Supply Chain.

Ein einfaches Maß lautet:

$$
B
=
\frac{\operatorname{Var}(q_t)}
{\operatorname{Var}(d_t)}
$$

mit

- $d_t$: Nachfrage der nachgelagerten Stufe in Periode $t$
- $q_t$: Bestellung der betrachteten Stufe in Periode $t$
- $B$: Bullwhip-Maß

$$
B
\begin{cases}
> 1 & \text{Varianzverstärkung beziehungsweise Bullwhip-Effekt} \\
= 1 & \text{keine Varianzverstärkung} \\
< 1 & \text{Bestellglättung}
\end{cases}
$$

---

## Das Beergame

Das **Beer Distribution Game** simuliert eine mehrstufige
Bierlieferkette:

$$
\text{Einzelhandel}
\rightarrow
\text{Großhandel}
\rightarrow
\text{Distributor}
\rightarrow
\text{Brauerei}
$$

- Jede Stufe trifft eigene Bestellentscheidungen.
- Material- und Informationsflüsse sind zeitlich verzögert.
- Jede Stufe verfügt nur über eine lokale Sicht auf die Supply Chain.
- Selbst eine konstante Endkundennachfrage kann hohe Bestands- und
  Bestellschwankungen auslösen.

> Die Kernerfahrung des Beergames lautet: Der Bullwhip-Effekt ist
> häufig eine Systemeigenschaft und nicht primär das Ergebnis
> individueller Fehlentscheidungen.

---

## Ursachen des Bullwhip-Effekts

| Ursache | Wirkungsmechanismus |
|---|---|
| Lokale Prognosen | Bestellungen werden als tatsächliche Nachfrage interpretiert |
| Prognoseaktualisierung | Kleine Nachfrageänderungen führen zu Anpassungen der Zielbestände |
| Lange Lieferzeiten | Entscheidungen müssen weit in die Zukunft wirken |
| Auftragsbündelung | Seltene Großbestellungen erzeugen künstliche Bedarfsspitzen |
| Preisaktionen | Vorratskäufe verzerren die beobachtete Nachfrage |
| Rationierung | Akteure bestellen strategisch mehr als ihren tatsächlichen Bedarf |
| Fehlende Transparenz | Endkundennachfrage ist nicht für alle Stufen sichtbar |
| Lokale Zielsysteme | Stufen optimieren individuell statt systemweit |

---

## Folgen

::: columns
::: column{width="50%"}

### Operative Folgen

- Schwankende Produktionsprogramme
- Instabile Kapazitätsauslastung
- Eiltransporte und Sondermaßnahmen
- Hohe Bestände und dennoch Fehlmengen
- Niedrigere Lieferfähigkeit
- Höhere Planungsunsicherheit

:::

::: column{width="50%"}

### Ökonomische Folgen

- Höhere Kapitalbindung
- Höhere Lagerkosten
- Höhere Obsoleszenzrisiken
- Höhere Rüst- und Produktionskosten
- Höhere Transportkosten
- Umsatz- und Deckungsbeitragsverluste

:::
:::

---

## Bestandspolitik bei fester Lead Time

Wir betrachten eine Stufe mit periodischer Bestandsüberprüfung.

| Symbol | Bedeutung |
|---|---|
| $R$ | Überprüfungsintervall |
| $L$ | feste Wiederbeschaffungszeit |
| $D_t$ | zufällige Nachfrage in Periode $t$ |
| $\mu$ | erwartete Periodennachfrage |
| $\sigma$ | Standardabweichung der Periodennachfrage |
| $\alpha$ | Zyklusservicegrad |
| $S$ | Order-up-to-Level beziehungsweise Zielbestand |

Die Politik heißt **periodische $(R,S)$-Politik** oder
**Order-up-to-Policy**.

$$
\boxed{
\text{Nach jeder Überprüfung wird die Bestandsposition auf } S
\text{ angehoben.}
}
$$

---

## Bestandsposition

Die Bestandsposition erfasst den gesamten zukünftigen
Bestandszugang abzüglich bereits eingegangener Rückstände:

$$
IP_t
=
OH_t
+
OO_t
-
BO_t
$$

mit

- $IP_t$: Bestandsposition
- $OH_t$: physischer Lagerbestand, On-Hand Inventory
- $OO_t$: offene Bestellungen, On-Order Inventory
- $BO_t$: Rückstände, Backorders

Die ausgelöste Bestellmenge ist:

$$
\boxed{
q_t = S - IP_t
}
$$

---

## Schutzperiode

Nach dem Auslösen einer Bestellung muss der Bestand die Nachfrage
bis zum Eintreffen der nächsten Auffüllung absichern.

Die Schutzperiode beträgt:

$$
\boxed{
P = R + L
}
$$

- Während $L$ Perioden trifft die aktuelle Bestellung nicht ein.
- Während der nächsten $R$ Perioden erfolgt keine weitere
  Bestandsüberprüfung.
- Der Zielbestand $S$ muss deshalb die Nachfrage über $R+L$
  Perioden abdecken.

---

## Nachfrage während der Schutzperiode

Sei $D_t$ die Nachfrage je Periode mit

$$
E(D_t) = \mu
\qquad \text{und} \qquad
\operatorname{SD}(D_t) = \sigma.
$$

Für unabhängige, identisch verteilte Periodennachfragen ergibt sich:

$$
D_P
=
\sum_{t=1}^{R+L} D_t
$$

$$
E(D_P)
=
(R+L)\mu
$$

$$
\operatorname{SD}(D_P)
=
\sigma\sqrt{R+L}.
$$

---

## Zyklusservicegrad

Der Zyklusservicegrad $\alpha$ ist die Wahrscheinlichkeit, dass
während der Schutzperiode keine Fehlmenge entsteht:

$$
P(D_P \leq S)
=
\alpha.
$$

Bei normalverteilter Nachfrage während der Schutzperiode gilt:

$$
D_P
\sim
\mathcal{N}
\left(
(R+L)\mu,
(R+L)\sigma^2
\right).
$$

Der Order-up-to-Level ist damit:

$$
\boxed{
S
=
(R+L)\mu
+
z_\alpha \sigma \sqrt{R+L}.
}
$$

---

## Sicherheitsbestand

Der Zielbestand besteht aus dem erwarteten Verbrauch während der
Schutzperiode und einem Sicherheitsbestand:

$$
S
=
\underbrace{(R+L)\mu}_{\text{erwartete Nachfrage}}
+
\underbrace{z_\alpha \sigma \sqrt{R+L}}_{\text{Sicherheitsbestand}}.
$$

Damit gilt:

$$
\boxed{
SB
=
z_\alpha \sigma \sqrt{R+L}.
}
$$

- Der erwartete Verbrauch deckt die mittlere Nachfrage ab.
- Der Sicherheitsbestand sichert gegen zufällige
  Nachfrageschwankungen.
- Höhere Nachfragevariabilität, höhere Servicegrade und längere
  Schutzperioden erhöhen $SB$.

---

## Servicegrade und Quantile

| Zyklusservicegrad $\alpha$ | Quantil $z_\alpha$ |
|---:|---:|
| 90 % | 1,282 |
| 95 % | 1,645 |
| 97,5 % | 1,960 |
| 99 % | 2,326 |
| 99,9 % | 3,090 |

Es gilt:

$$
SB
=
z_\alpha \sigma \sqrt{R+L}.
$$

Die letzten Prozentpunkte des Servicegrads sind besonders
bestandsintensiv, weil $z_\alpha$ bei hohen Servicegraden stark
ansteigt.

---

## Beispiel: Parameter

| Parameter | Wert |
|---|---:|
| Mittlere Wochennachfrage $\mu$ | 100 Einheiten |
| Standardabweichung $\sigma$ | 25 Einheiten |
| Überprüfungsintervall $R$ | 1 Woche |
| Wiederbeschaffungszeit $L$ | 3 Wochen |
| Zyklusservicegrad $\alpha$ | 95 % |
| Quantil $z_{0.95}$ | 1,645 |

Die Schutzperiode beträgt:

$$
P
=
R+L
=
1+3
=
4.
$$

---

## Beispiel: Berechnung

Erwartete Nachfrage während der Schutzperiode:

$$
E(D_P)
=
(R+L)\mu
=
4 \cdot 100
=
400.
$$

Sicherheitsbestand:

$$
SB
=
z_{0.95}\sigma\sqrt{R+L}
=
1{,}645 \cdot 25 \cdot \sqrt{4}
=
82{,}25.
$$

Order-up-to-Level:

$$
\boxed{
S
=
400+82{,}25
=
482{,}25
\approx
483.
}
$$

---

## Bestellentscheidung

Angenommen, die aktuelle Bestandsposition beträgt:

$$
IP_t
=
310.
$$

Dann lautet die auszulösende Bestellung:

$$
q_t
=
S-IP_t
=
483-310
=
173.
$$

$$
\boxed{
\text{Es werden 173 Einheiten bestellt.}
}
$$

Die Bestellung enthält dabei nicht nur den erwarteten Verbrauch bis
zur nächsten Auffüllung, sondern stellt auch den Sicherheitsbestand
wieder her.

---

## Schutzperiode visualisiert

```{r}
#| fig-width: 12
#| fig-height: 6

mu <- 100
sigma <- 25
R <- 1
L <- 3
alpha <- 0.95
z_alpha <- qnorm(alpha)

P <- R + L
mean_protection <- P * mu
sd_protection <- sigma * sqrt(P)
safety_stock <- z_alpha * sd_protection
S <- mean_protection + safety_stock

x <- seq(
  mean_protection - 4 * sd_protection,
  mean_protection + 4 * sd_protection,
  length.out = 600
)

daten_normal <- tibble(
  Nachfrage = x,
  Dichte = dnorm(
    x,
    mean = mean_protection,
    sd = sd_protection
  ),
  Bereich = if_else(
    x <= S,
    "Keine Fehlmenge",
    "Fehlmenge"
  )
)

p_servicegrad <- plot_ly(
  data = filter(daten_normal, Bereich == "Keine Fehlmenge"),
  x = ~Nachfrage,
  y = ~Dichte,
  type = "scatter",
  mode = "lines",
  fill = "tozeroy",
  fillcolor = "rgba(31, 78, 121, 0.30)",
  line = list(
    colour = farbe_nachfrage,
    width = 2
  ),
  name = "Keine Fehlmenge"
)

p_servicegrad <- p_servicegrad |>
  add_trace(
    data = filter(daten_normal, Bereich == "Fehlmenge"),
    x = ~Nachfrage,
    y = ~Dichte,
    type = "scatter",
    mode = "lines",
    fill = "tozeroy",
    fillcolor = "rgba(192, 0, 0, 0.35)",
    line = list(
      colour = farbe_bestellung,
      width = 2
    ),
    name = "Fehlmengenrisiko"
  ) |>
  add_segments(
    x = mean_protection,
    xend = mean_protection,
    y = 0,
    yend = max(daten_normal$Dichte),
    line = list(
      dash = "dash",
      colour = "#595959",
      width = 2
    ),
    name = "Erwartete Nachfrage",
    showlegend = FALSE
  ) |>
  add_segments(
    x = S,
    xend = S,
    y = 0,
    yend = max(daten_normal$Dichte),
    line = list(
      dash = "solid",
      colour = farbe_bestellung,
      width = 3
    ),
    name = "Order-up-to-Level S",
    showlegend = FALSE
  ) |>
  add_annotations(
    x = mean_protection,
    y = max(daten_normal$Dichte) * 0.95,
    text = paste0(
      "Erwartete Nachfrage<br>",
      round(mean_protection)
    ),
    showarrow = FALSE,
    xanchor = "right",
    font = list(size = 15)
  ) |>
  add_annotations(
    x = S,
    y = max(daten_normal$Dichte) * 0.72,
    text = paste0(
      "S = ", round(S),
      "<br>SB = ", round(safety_stock)
    ),
    showarrow = FALSE,
    xanchor = "left",
    font = list(
      size = 15,
      colour = farbe_bestellung
    )
  ) |>
  plotly_layout(
    title = "Nachfrage während der Schutzperiode",
    x_title = "Kumulierte Nachfrage über vier Wochen",
    y_title = "Dichte"
  )

p_servicegrad
```

---

## Einfluss der Wiederbeschaffungszeit

Bei konstantem $R=1$, $\mu=100$, $\sigma=25$ und $\alpha=95\%$
steigt der Sicherheitsbestand mit der Wiederbeschaffungszeit.

$$
SB
=
z_\alpha \sigma \sqrt{R+L}.
$$

```{r}
#| fig-width: 12
#| fig-height: 6

lead_times <- 0:12

daten_lead_time <- tibble(
  L = lead_times,
  Schutzperiode = R + L,
  Sicherheitsbestand = z_alpha * sigma * sqrt(R + L),
  Order_up_to_Level = (R + L) * mu +
    z_alpha * sigma * sqrt(R + L)
)

p_lead_time <- plot_ly(
  data = daten_lead_time,
  x = ~L,
  y = ~Sicherheitsbestand,
  type = "scatter",
  mode = "lines+markers",
  line = list(
    colour = farbe_nachfrage,
    width = 4
  ),
  marker = list(
    colour = farbe_nachfrage,
    size = 9
  ),
  name = "Sicherheitsbestand"
)

p_lead_time <- p_lead_time |>
  add_trace(
    data = daten_lead_time,
    x = ~L,
    y = ~Order_up_to_Level,
    type = "scatter",
    mode = "lines+markers",
    line = list(
      colour = farbe_bestand,
      width = 4
    ),
    marker = list(
      colour = farbe_bestand,
      size = 9
    ),
    name = "Order-up-to-Level S",
    yaxis = "y2"
  ) |>
  layout(
    title = list(
      text = "Einfluss der Wiederbeschaffungszeit",
      x = 0
    ),
    xaxis = list(
      title = "Wiederbeschaffungszeit L in Wochen",
      dtick = 1
    ),
    yaxis = list(
      title = "Sicherheitsbestand in Einheiten",
      rangemode = "tozero"
    ),
    yaxis2 = list(
      title = "Order-up-to-Level S in Einheiten",
      overlaying = "y",
      side = "right",
      rangemode = "tozero"
    ),
    legend = list(
      orientation = "h",
      x = 0,
      y = -0.2
    ),
    margin = list(
      l = 80,
      r = 80,
      b = 80,
      t = 70
    )
  )

p_lead_time
```

---

## Einfluss der Nachfragevariabilität

Bei unveränderten Parametern $R$, $L$ und $\alpha$ steigt der
Sicherheitsbestand proportional mit der Standardabweichung:

$$
SB
=
z_\alpha \sigma \sqrt{R+L}.
$$

```{r}
#| fig-width: 12
#| fig-height: 6

sigma_werte <- seq(5, 60, by = 1)

daten_sigma <- tibble(
  sigma = sigma_werte,
  Sicherheitsbestand = z_alpha * sigma * sqrt(R + L)
)

p_sigma <- plot_ly(
  data = daten_sigma,
  x = ~sigma,
  y = ~Sicherheitsbestand,
  type = "scatter",
  mode = "lines",
  line = list(
    colour = farbe_nachfrage,
    width = 4
  ),
  name = "Sicherheitsbestand"
)

p_sigma <- p_sigma |>
  add_markers(
    data = filter(daten_sigma, sigma == 25),
    x = ~sigma,
    y = ~Sicherheitsbestand,
    marker = list(
      colour = farbe_bestellung,
      size = 13
    ),
    name = "Ausgangsfall"
  ) |>
  add_annotations(
    x = 25,
    y = safety_stock,
    text = paste0(
      "σ = 25<br>",
      "SB = ", round(safety_stock)
    ),
    showarrow = TRUE,
    arrowhead = 2,
    ax = 65,
    ay = -45,
    font = list(
      size = 15,
      colour = farbe_bestellung
    )
  ) |>
  plotly_layout(
    title = "Einfluss der Nachfragevariabilität",
    x_title = "Standardabweichung der Periodennachfrage σ",
    y_title = "Sicherheitsbestand in Einheiten"
  )

p_sigma
```

---

## Bullwhip und Sicherheitsbestand

Der Bullwhip-Effekt erhöht die beobachtete Bestellvarianz:

$$
\operatorname{Var}(q_t)
>
\operatorname{Var}(d_t).
$$

Wenn eine vorgelagerte Stufe die Bestellungen ihres Kunden als
Nachfrage interpretiert, gilt typischerweise:

$$
\sigma_q
>
\sigma_d.
$$

Da der Sicherheitsbestand von der Standardabweichung abhängt, folgt:

$$
SB_q
=
z_\alpha \sigma_q \sqrt{R+L}
>
z_\alpha \sigma_d \sqrt{R+L}
=
SB_d.
$$

> Der Bullwhip-Effekt verstärkt daher nicht nur die operative
> Instabilität, sondern erhöht direkt Sicherheitsbestände und
> Bestandskosten.

---

## Quantifizierung des Effekts

Sei das Bullwhip-Maß

$$
B
=
\frac{\operatorname{Var}(q_t)}
{\operatorname{Var}(d_t)}.
$$

Dann folgt:

$$
\sigma_q
=
\sqrt{B}\sigma_d.
$$

Der Sicherheitsbestand der vorgelagerten Stufe beträgt:

$$
SB_q
=
z_\alpha \sqrt{B}\sigma_d\sqrt{R+L}.
$$

Damit ergibt sich:

$$
\boxed{
\frac{SB_q}{SB_d}
=
\sqrt{B}.
}
$$

---

## Beispiel: Bestandszunahme

Angenommen, das Bullwhip-Maß beträgt:

$$
B
=
2{,}25.
$$

Dann steigt die Standardabweichung von:

$$
\sigma_d
=
25
$$

auf:

$$
\sigma_q
=
\sqrt{2{,}25}\cdot25
=
37{,}5.
$$

Daraus folgt:

$$
SB_d
=
1{,}645\cdot25\cdot\sqrt{4}
=
82{,}25
$$

$$
SB_q
=
1{,}645\cdot37{,}5\cdot\sqrt{4}
=
123{,}38.
$$

$$
\boxed{
SB_q-SB_d
=
41{,}13
\text{ zusätzliche Einheiten.}
}
$$

---

## Bestandswirkung visualisiert

```{r}
#| fig-width: 12
#| fig-height: 6

bullwhip_werte <- seq(1, 4, by = 0.05)

daten_bullwhip_sb <- tibble(
  Bullwhip_Maß = bullwhip_werte,
  Sicherheitsbestand = z_alpha *
    sqrt(Bullwhip_Maß) *
    sigma *
    sqrt(R + L)
)

sb_ohne_bullwhip <- z_alpha * sigma * sqrt(R + L)

p_bullwhip_sb <- plot_ly(
  data = daten_bullwhip_sb,
  x = ~Bullwhip_Maß,
  y = ~Sicherheitsbestand,
  type = "scatter",
  mode = "lines",
  line = list(
    colour = farbe_bestellung,
    width = 4
  ),
  name = "Sicherheitsbestand"
)

p_bullwhip_sb <- p_bullwhip_sb |>
  add_markers(
    data = tibble(
      Bullwhip_Maß = 1,
      Sicherheitsbestand = sb_ohne_bullwhip
    ),
    x = ~Bullwhip_Maß,
    y = ~Sicherheitsbestand,
    marker = list(
      colour = farbe_nachfrage,
      size = 12
    ),
    name = "Kein Bullwhip-Effekt"
  ) |>
  add_markers(
    data = tibble(
      Bullwhip_Maß = 2.25,
      Sicherheitsbestand = z_alpha *
        sqrt(2.25) *
        sigma *
        sqrt(R + L)
    ),
    x = ~Bullwhip_Maß,
    y = ~Sicherheitsbestand,
    marker = list(
      colour = farbe_bestand,
      size = 12
    ),
    name = "Beispiel: B = 2,25"
  ) |>
  add_annotations(
    x = 2.25,
    y = z_alpha *
      sqrt(2.25) *
      sigma *
      sqrt(R + L),
    text = "B = 2,25<br>SB = 123",
    showarrow = TRUE,
    arrowhead = 2,
    ax = 60,
    ay = -40,
    font = list(
      size = 15,
      colour = farbe_bestand
    )
  ) |>
  plotly_layout(
    title = "Bullwhip-Effekt erhöht den Sicherheitsbestand",
    x_title = "Bullwhip-Maß B",
    y_title = "Sicherheitsbestand in Einheiten"
  )

p_bullwhip_sb
```

---

## Prognoseaktualisierung

Eine verbreitete Prognosemethode ist die exponentielle Glättung:

$$
\hat d_t
=
\lambda d_{t-1}
+
(1-\lambda)\hat d_{t-1}.
$$

mit $0 < \lambda \leq 1$.

- Bei hohem $\lambda$ reagiert die Prognose stark auf die jüngste
  Beobachtung.
- Änderungen der Prognose verändern den erwarteten Bedarf während
  der Schutzperiode.
- Lange Wiederbeschaffungszeiten verstärken die Wirkung von
  Prognoseänderungen auf die Bestellmenge.

Eine vereinfachte Order-up-to-Regel lautet:

$$
q_t
=
d_{t-1}
+
(R+L)
\left(
\hat d_t-\hat d_{t-1}
\right).
$$

---

## Prognose und Bestellvarianz

```{r}
#| fig-width: 12
#| fig-height: 6

simuliere_bestellungen <- function(lambda, R, L, nachfrage) {
  n <- length(nachfrage)

  prognose <- numeric(n)
  bestellung <- numeric(n)

  prognose <- mean(nachfrage[1:5])[1]
  bestellung <- prognose[1]

  for (t in 2:n) {
    prognose[t] <- lambda * nachfrage[t - 1] +
      (1 - lambda) * prognose[t - 1]

    bestellung[t] <- nachfrage[t - 1] +
      (R + L) * (prognose[t] - prognose[t - 1])
  }

  tibble(
    Periode = seq_len(n),
    Nachfrage = nachfrage,
    Bestellung = bestellung,
    lambda = paste0("λ = ", format(lambda, nsmall = 2))
  )
}

set.seed(42)

T <- 80

simulierte_nachfrage <- pmax(
  round(rnorm(T, mean = 100, sd = 10)),
  0
)

sim_langsam <- simuliere_bestellungen(
  lambda = 0.10,
  R = R,
  L = L,
  nachfrage = simulierte_nachfrage
)

sim_schnell <- simuliere_bestellungen(
  lambda = 0.50,
  R = R,
  L = L,
  nachfrage = simulierte_nachfrage
)

daten_prognose <- bind_rows(
  sim_langsam,
  sim_schnell
) |>
  filter(Periode <= 35)

p_prognose <- plot_ly()

for (lambda_wert in unique(daten_prognose$lambda)) {
  daten_lambda <- filter(
    daten_prognose,
    lambda == lambda_wert
  )

  p_prognose <- p_prognose |>
    add_lines(
      data = daten_lambda,
      x = ~Periode,
      y = ~Nachfrage,
      name = paste0("Nachfrage, ", lambda_wert),
      legendgroup = lambda_wert,
      line = list(
        colour = farbe_nachfrage,
        width = 2
      ),
      visible = ifelse(lambda_wert == "λ = 0.10", TRUE, "legendonly")
    ) |>
    add_lines(
      data = daten_lambda,
      x = ~Periode,
      y = ~Bestellung,
      name = paste0("Bestellung, ", lambda_wert),
      legendgroup = lambda_wert,
      line = list(
        colour = farbe_bestellung,
        width = 3
      ),
      visible = ifelse(lambda_wert == "λ = 0.10", TRUE, "legendonly")
    )
}

p_prognose <- p_prognose |>
  plotly_layout(
    title = "Einfluss der Prognoseanpassung auf Bestellschwankungen",
    x_title = "Periode",
    y_title = "Nachfrage bzw. Bestellmenge"
  )

p_prognose
```

---

## Interpretation der Prognosegrafik

- Eine hohe Gewichtung $\lambda$ bewirkt schnelle Anpassungen der
  Nachfrageprognose.
- Jede Prognoseänderung verändert den Zielbestand über die gesamte
  Schutzperiode $R+L$.
- Bei langen Wiederbeschaffungszeiten werden kleine
  Prognoseänderungen deshalb in größere Bestelländerungen übersetzt.
- Eine vorsichtige Prognoseanpassung kann Bestellungen glätten.
- Zu langsame Anpassungen können jedoch bei echten
  Nachfrageverschiebungen Fehlmengen verursachen.

---

## Vom Newsvendor zum Order-up-to-Level

::: columns
::: column{width="48%"}

### Newsvendor-Modell

- Einmalige Bestellentscheidung
- Einperiodige Nachfrage
- Keine Nachbestellung
- Abwägung zwischen Über- und Unterdeckung
- Zielgröße: optimale Bestellmenge $q^\ast$

:::

::: column{width="48%"}

### Periodische $(R,S)$-Politik

- Wiederholte Bestellentscheidungen
- Laufende Nachfrage
- Feste Wiederbeschaffungszeit
- Sicherheitsbestand für die Schutzperiode
- Zielgröße: Order-up-to-Level $S$

:::
:::

Beide Modelle verbinden Nachfrageunsicherheit mit einer
wirtschaftlich begründeten Bestandsentscheidung.

---

## Maßnahmen gegen Bullwhip

| Hebel | Maßnahme | Wirkung auf Bestände und Varianz |
|---|---|---|
| Informationsfluss | Point-of-Sale-Daten teilen | $\sigma$ der Prognosefehler sinkt |
| Planung | Gemeinsame Prognosen und CPFR | Lokale Prognoseverzerrungen sinken |
| Bestellpolitik | Kleine, häufige Bestellungen | Auftragsbündelung sinkt |
| Lieferzeit | Informations- und Lieferzeiten verkürzen | $R+L$ sinkt |
| Preise | Stabile Preise statt Vorratsanreize | Künstliche Bedarfsspitzen sinken |
| Allokation | Rationierung nach historischen Mengen | Strategische Überbestellung sinkt |
| Steuerung | Gesamtoptimum statt lokaler Zielgrößen | Bestell- und Bestandsentscheidungen werden koordiniert |

---

## Wirkung auf den Zielbestand

Die Maßnahmen wirken direkt auf:

$$
S
=
(R+L)\mu
+
z_\alpha\sigma\sqrt{R+L}.
$$

| Maßnahme | Betroffener Parameter | Wirkung |
|---|---|---|
| Kürzere Wiederbeschaffungszeit | $L \downarrow$ | Erwartete Nachfrage und $SB$ sinken |
| Häufigere Überprüfung | $R \downarrow$ | Schutzperiode sinkt |
| Informationsaustausch | $\sigma \downarrow$ | $SB$ sinkt |
| Bestellglättung | $\sigma_q \downarrow$ | Bullwhip-bedingter Bestand sinkt |
| Niedrigerer Servicegrad | $z_\alpha \downarrow$ | $SB$ sinkt |
| Pooling | effektives $\sigma \downarrow$ | $SB$ sinkt |

---

## Übungsaufgabe

Ein Händler überprüft seinen Bestand jede Woche. Die
Wiederbeschaffungszeit beträgt konstant zwei Wochen.

| Parameter | Wert |
|---|---:|
| Mittlere Wochennachfrage $\mu$ | 80 Einheiten |
| Standardabweichung $\sigma$ | 20 Einheiten |
| Überprüfungsintervall $R$ | 1 Woche |
| Wiederbeschaffungszeit $L$ | 2 Wochen |
| Zyklusservicegrad $\alpha$ | 97,5 % |
| Aktuelle Bestandsposition $IP_t$ | 185 Einheiten |

Bestimmen Sie:

1. Schutzperiode $P$
2. Sicherheitsbestand $SB$
3. Order-up-to-Level $S$
4. Bestellmenge $q_t$

---

## Lösung der Übungsaufgabe

$$
P
=
R+L
=
1+2
=
3.
$$

$$
SB
=
z_{0.975}\sigma\sqrt{P}
=
1{,}96\cdot20\cdot\sqrt{3}
=
67{,}90.
$$

$$
S
=
P\mu+SB
=
3\cdot80+67{,}90
=
307{,}90
\approx
308.
$$

$$
q_t
=
S-IP_t
=
308-185
=
123.
$$

$$
\boxed{
\text{Es werden 123 Einheiten bestellt.}
}
$$

---

## Zusammenfassung

- Der Bullwhip-Effekt beschreibt die Verstärkung von
  Nachfrageschwankungen durch dezentrale Bestell- und
  Prognoseentscheidungen.
- Bei einer periodischen $(R,S)$-Politik beträgt die Schutzperiode:

$$
P
=
R+L.
$$

- Der Sicherheitsbestand bei unabhängiger, normalverteilter
  Periodennachfrage lautet:

$$
SB
=
z_\alpha\sigma\sqrt{R+L}.
$$

- Der Order-up-to-Level beträgt:

$$
S
=
(R+L)\mu
+
z_\alpha\sigma\sqrt{R+L}.
$$

- Der Bullwhip-Effekt erhöht $\sigma$ und damit unmittelbar den
  erforderlichen Sicherheitsbestand.
- Transparente Nachfrageinformationen, kürzere Lieferzeiten und
  koordinierte Bestellentscheidungen senken die Unsicherheits- und
  Bestandskosten.

---

## Ausblick

Die dargestellte $(R,S)$-Politik setzt voraus:

- feste Wiederbeschaffungszeiten $L$
- bekannte oder schätzbare Nachfrageparameter $\mu$ und $\sigma$
- eine definierte Servicegradvorgabe $\alpha$
- eine explizite Behandlung von Fehlmengen als Backorders oder
  Lost Sales

Mögliche Erweiterungen sind:

- stochastische Wiederbeschaffungszeiten
- mehrstufige Bestandsmodelle
- Bestellfixkosten und optimale Bestellintervalle
- kapazitätsbeschränkte Lieferanten
- gemeinsame Planung, Bestands- und Nachfrageinformationen in
  koordinierten Supply Chains