---
title: "Capacity Pooling"
---

```{r}
#| echo: false
#| warning: false
#| message: false

source("../../R/scm_functions.R")

library(tidyverse)
library(plotly)
library(knitr)
library(kableExtra)
```

---

## Die Natur der Unsicherheit {#slide-cp-background}
::: slide-subtitle
Hintergrund & Motivation
:::

::: {.callout-note appearance="simple"}
## Ausgangssituation (Cachon & Terwiesch, Kap. 17)
Ein Automobilhersteller (z.B. GM) betreibt **10 Produktionswerke** für **10 Fahrzeugmodelle** (z.B. Chevy Malibu, GMC Yukon XL). Jedes Werk ist genau einem Modell zugeordnet – **keine Flexibilität**. Die Kapazität je Werk beträgt **90 Einheiten**. Die Nachfrage ist **unsicher** und wird beobachtet, nachdem die Kapazitäten festgelegt wurden.
:::

::: columns
::: {.column width="50%"}

::: {.fragment .fade-up}
::: {.callout-warning appearance="simple"}
## Konsequenzen der Inflexibilität
- Übersteigt die Nachfrage die Kapazität $\rightarrow$ **Fehlmenge** (Lost Sales)
- Liegt die Nachfrage unter der Kapazität $\rightarrow$ **Leerkapazität** (Idle Capacity)
- Beide Effekte reduzieren die **Systemperformance**
:::
:::

:::
::: {.column width="48%"}

::: {.fragment .fade-up}

```{r cp-motivation-plot}
#| echo: false
#| warning: false
#| message: false
#| out-width: "99%"
#| fig-height: 5

df_mot <- data.frame(
  Situation = c("Lost Sales\n(d > C)", "Idle Capacity\n(d < C)"),
  Verlust   = c(12, 10),
  Farbe     = c("#c0392b", "#e67e22")
)

fig_mot <- plot_ly(df_mot,
  x = ~Situation, y = ~Verlust, type = "bar",
  marker = list(color = ~Farbe),
  text = ~paste0(Verlust, " Einh."),
  textposition = "outside",
  textfont = list(size = 16, color = "#1F2933", family = "Arial")
) %>% layout(
  yaxis = list(title = "Durchschn. Verlust (Einh./Monat)",
               range = c(0, 16)),
  xaxis = list(title = ""),
  plot_bgcolor  = "transparent",
  paper_bgcolor = "transparent",
  margin = list(l = 50, r = 20, t = 20, b = 60),
  height = 320
)

fig_mot
```

:::

:::
:::

---

## Originalkonfiguration {#slide-cp-original}
::: slide-subtitle
Empirisches Beispiel – Jedes Werk produziert nur ein Modell
:::

::: columns
::: {.column width="52%"}

::: small-text
**Monatliche Nachfrage und Produktion (C¹ = C² = 90)**

```{r cp-original-table}
#| echo: false
#| warning: false
#| message: false

cp_data <- data.frame(
  Monat = 1:12,
  dA    = c(78, 79, 92, 76, 95,104, 87, 92, 91, 85, 96, 93),
  dB    = c(102, 92, 93, 87, 80, 97, 90, 76, 89, 86, 89, 93),
  xA    = c(78, 79, 90, 76, 90, 90, 87, 90, 90, 85, 90, 90),
  xB    = c(90, 90, 90, 87, 80, 90, 90, 76, 89, 86, 89, 90)
)

kbl(cp_data,
    col.names = c("Monat", "$d_t^A$", "$d_t^B$",
                  "$x_t^A$", "$x_t^B$"),
    align = c("c","r","r","r","r"),
    escape = FALSE) |>
  kable_styling(bootstrap_options = c("condensed","striped"),
                full_width = TRUE, font_size = 20) |>
  column_spec(1, bold = TRUE, background = "#2F3E46", color = "white") |>
  row_spec(0, background = "#2F3E46", color = "white", bold = TRUE) |>
  row_spec(12, bold = TRUE) |>
  add_footnote(c(
    paste0("Ø  d^A = ", round(mean(cp_data$dA),2),
           ";  d^B = ", round(mean(cp_data$dB),2)),
    paste0("Ø  x^A = ", round(mean(cp_data$xA),2),
           ";  x^B = ", round(mean(cp_data$xB),2))
  ), notation = "none")
```

:::

:::
::: {.column width="46%"}

::: {.fragment .fade-up}
::: {.callout-tip appearance="simple"}
## System Evaluation

- **Erwartete Nachfrage:** $E(d^A) = 89{,}0$; $E(d^B) = 89{,}5$
- **Erwartete Produktion/Verkauf:** $E(x^A) = 86{,}25$; $E(x^B) = 87{,}25$
- **Werksauslastung:** $\frac{E(x^A)}{C^1} = 95{,}8\%$; $\frac{E(x^B)}{C^2} = 96{,}9\%$
- **Erwartete Verkaufsquote:** $\frac{E(x^A)}{E(d^A)} = 96{,}9\%$; $\frac{E(x^B)}{E(d^B)} = 97{,}5\%$
:::
:::

::: {.fragment .fade-up}
::: {.callout-warning appearance="simple"}
## Problem
Obwohl die Auslastung hoch ist, gehen **Lost Sales** verloren. Kann ein flexibleres System besser abschneiden?
$$\rightarrow \text{Capacity Pooling!}$$
:::
:::

:::
:::

---

## Pooling-Konfiguration {#slide-cp-pooling}
::: slide-subtitle
Empirisches Beispiel – Werk 1 kann beide Modelle produzieren
:::

::: columns
::: {.column width="52%"}

::: small-text
**Pooling-Lösung: Werk 1 produziert A und ggf. B**

```{r cp-pooling-table}
#| echo: false
#| warning: false
#| message: false

C1 <- 90; C2 <- 90

cp_pool <- cp_data %>%
  mutate(
    x1A = pmin(dA, C1),
    x1B = ifelse(dB > C2 & dA < C1,
                 pmin(C1 - dA, dB - C2), 0),
    x1  = x1A + x1B,
    x2B = C2
  )

kbl(cp_pool[, c("Monat","dA","dB","x1A","x1B","x2B")],
    col.names = c("Monat", "$d_t^A$", "$d_t^B$",
                  "$x_t^{1A}$", "$x_t^{1B}$", "$x_t^{2B}$"),
    align = c("c","r","r","r","r","r"),
    escape = FALSE) |>
  kable_styling(bootstrap_options = c("condensed","striped"),
                full_width = TRUE, font_size = 20) |>
  column_spec(1, bold = TRUE, background = "#2F3E46", color = "white") |>
  column_spec(4:5, background = "#E8F4F1") |>
  row_spec(0, background = "#2F3E46", color = "white", bold = TRUE) |>
  add_footnote(c(
    paste0("Ø  x^1 = ", round(mean(cp_pool$x1),1),
           " (>86,3);  E(x^{1B}+x^{2B}) = ",
           round(mean(cp_pool$x1B + cp_pool$x2B),1), " (>87,3)")
  ), notation = "none")
```

:::

:::
::: {.column width="46%"}

::: {.fragment .fade-up}
::: {.callout-note appearance="minimal" icon=false}
**Pooling-Regel** (wenn $d_t^B > C^2$ und $d_t^A < C^1$):

$$x_t^1 = d_t^A + \min(C^1 - d_t^A;\; d_t^B - C^2)$$
$$x_t^{2B} = C^2$$
:::
:::

::: {.fragment .fade-up}
::: {.callout-tip appearance="simple"}
## System Evaluation (Pooling)

- **Produktion Werk 1:** $E(x^1) = \mathbf{87{,}4}$ (> 86,3)
- **Markt B gesamt:** $E(x^{1B}+x^{2B}) = \mathbf{88{,}4}$ (> 87,3)
- **Auslastung:** $\frac{E(x^1)}{C^1} = \mathbf{97{,}1\%}$ (> 95,8 %)
- **Verkaufsquote B:** $\frac{E(x^2)}{E(d^B)} = \mathbf{98{,}7\%}$ (> 97,5 %)
:::
:::

:::
:::

---

## Warum funktioniert Pooling? {#slide-cp-theory}
::: slide-subtitle
Das Gesetz der großen Zahlen & Risikoausgleich
:::

::: columns
::: {.column width="55%"}

::: {.callout-note appearance="minimal" icon=false}
**Kernidee:** Pooling nutzt die **negative Korrelation** oder **Unabhängigkeit** der Nachfragen aus. Wenn Markt A schwächelt, kann freie Kapazität für Markt B genutzt werden – und umgekehrt.
:::

::: {.fragment .fade-up}

::: {.smaller-text}

**Formale Bedingung für Pooling-Vorteil**

Sei $\sigma_A^2$, $\sigma_B^2$ die Nachfragevarianz und $\rho$ die Korrelation:

$$\text{Var}(d^A + d^B) = \sigma_A^2 + \sigma_B^2 + 2\rho\,\sigma_A\,\sigma_B$$

- **Pooling lohnt sich** besonders bei $\rho < 1$ (unkorreliert oder negativ korreliert)
- Je **geringer** $\rho$, desto größer der Ausgleichseffekt
- Bei $\rho = 1$: kein Pooling-Vorteil
:::
:::

:::
::: {.column width="43%"}

::: {.fragment .fade-up}

```{r cp-theory-plot}
#| echo: false
#| warning: false
#| message: false
#| out-width: "99%"
#| fig-height: 5

set.seed(42)
rho_vals <- seq(-1, 1, by = 0.1)
sigma <- 10; mu <- 89; C <- 90

ls_single <- pmax(0, mu + sigma * qnorm(0.9) - C) * 2

pooling_gain <- sapply(rho_vals, function(rho) {
  sigma_pool <- sqrt(2 * sigma^2 * (1 + rho))
  max(0, ls_single - pmax(0, 2*mu + sigma_pool * qnorm(0.9) - 2*C))
})

df_theory <- data.frame(rho = rho_vals, gain = pooling_gain * 3)

fig_th <- plot_ly(df_theory, x = ~rho, y = ~gain,
  type = "scatter", mode = "lines",
  line = list(color = "#01696f", width = 3),
  fill = "tozeroy",
  fillcolor = "rgba(1,105,111,0.15)"
) %>% layout(
  xaxis = list(title = "Korrelation ρ(d^A, d^B)",
               tickvals = seq(-1, 1, 0.5)),
  yaxis = list(title = "Relativer Pooling-Vorteil"),
  shapes = list(list(
    type = "line", x0 = 0, x1 = 0,
    y0 = 0, y1 = max(df_theory$gain) * 1.1,
    line = list(color = "#c0392b", dash = "dot", width = 1.5)
  )),
  annotations = list(list(
    x = -0.5, y = max(df_theory$gain) * 0.8,
    text = "<b>Größter Vorteil<br>bei ρ < 0</b>",
    showarrow = FALSE,
    font = list(size = 12, color = "#01696f", family = "Arial")
  )),
  plot_bgcolor  = "transparent",
  paper_bgcolor = "transparent",
  margin = list(l = 50, r = 20, t = 20, b = 60),
  height = 340
)
fig_th
```

:::
:::
:::

---

## Konfigurationsvergleich {#slide-cp-comparison}
::: slide-subtitle
Original vs. Pooling – Systemkennzahlen im Überblick
:::

```{r cp-comparison-data}
#| echo: false
#| warning: false
#| message: false

orig_xA  <- mean(cp_data$xA)
orig_xB  <- mean(cp_data$xB)
orig_dA  <- mean(cp_data$dA)
orig_dB  <- mean(cp_data$dB)
C_cap    <- 90

pool_x1  <- mean(cp_pool$x1)
pool_xB_total <- mean(cp_pool$x1B + cp_pool$x2B)
```

::: columns
::: {.column width="52%"}

::: small-text

```{r cp-comparison-table}
#| echo: false

comp <- data.frame(
  Kennzahl = c(
    "E(Produktion Markt A)",
    "E(Produktion Markt B)",
    "Werksauslastung Werk 1",
    "Werksauslastung Werk 2",
    "Verkaufsquote A",
    "Verkaufsquote B"
  ),
  Original = c(
    round(orig_xA, 2),
    round(orig_xB, 2),
    paste0(round(orig_xA / C_cap * 100, 1), " %"),
    paste0(round(orig_xB / C_cap * 100, 1), " %"),
    paste0(round(orig_xA / orig_dA * 100, 1), " %"),
    paste0(round(orig_xB / orig_dB * 100, 1), " %")
  ),
  Pooling = c(
    round(pool_x1, 1),
    round(pool_xB_total, 1),
    paste0(round(pool_x1 / C_cap * 100, 1), " %"),
    paste0("96,9 %"),
    paste0(round(pool_x1 / orig_dA * 100, 1), " %"),
    paste0(round(pool_xB_total / orig_dB * 100, 1), " %")
  ),
  Veraenderung = c("↑", "↑", "↑", "=", "↑", "↑")
)

kbl(comp,
    col.names = c("Kennzahl", "Original", "Pooling", "Δ"),
    align = c("l","c","c","c"),
    escape = FALSE) |>
  kable_styling(bootstrap_options = c("condensed","striped"),
                full_width = TRUE, font_size = 20) |>
  column_spec(1, bold = FALSE) |>
  column_spec(2, background = "#E8E8E8") |>
  column_spec(3, bold = TRUE, background = "#E8F4F1") |>
  column_spec(4, bold = TRUE, color = "#01696f") |>
  row_spec(0, background = "#2F3E46", color = "white", bold = TRUE)
```
:::

::: {.callout-tip appearance="simple"}
**Fazit:** Capacity Pooling verbessert alle relevanten Kennzahlen – ohne zusätzliche Kapazität!
:::

:::
::: {.column width="46%"}

```{r cp-comparison-bar}
#| echo: false
#| warning: false
#| message: false
#| out-width: "99%"
#| fig-height: 5

kennzahlen <- c("Prod. Markt A", "Prod. Markt B",
                "Auslastung W1 (%)", "Verkaufsquote B (%)")

orig_vals   <- c(orig_xA, orig_xB,
                 round(orig_xA / C_cap * 100, 1),
                 round(orig_xB / orig_dB * 100, 1))
pooling_vals <- c(pool_x1, pool_xB_total,
                  round(pool_x1 / C_cap * 100, 1),
                  round(pool_xB_total / orig_dB * 100, 1))

fig_comp <- plot_ly() %>%
  add_trace(
    x = kennzahlen, y = orig_vals, type = "bar",
    name = "Original",
    marker = list(color = "#8B9EB7"),
    text = round(orig_vals, 1), textposition = "outside",
    textfont = list(size = 13, color = "#1F2933", family = "Arial")
  ) %>%
  add_trace(
    x = kennzahlen, y = pooling_vals, type = "bar",
    name = "Pooling",
    marker = list(color = "#01696f"),
    text = round(pooling_vals, 1), textposition = "outside",
    textfont = list(size = 13, color = "#1F2933", family = "Arial")
  ) %>%
  layout(
    barmode = "group",
    xaxis = list(title = ""),
    yaxis = list(title = "Wert", range = c(0, max(pooling_vals) * 1.2)),
    legend = list(orientation = "h", y = -0.18),
    plot_bgcolor  = "transparent",
    paper_bgcolor = "transparent",
    margin = list(l = 50, r = 20, t = 20, b = 80),
    height = 380
  )

fig_comp
```

:::
:::

---

## Skalierung: 10 Werke & 10 Modelle {#slide-cp-scale}
::: slide-subtitle
Vollständiges Netzwerk – Chained Flexibility Strategy
:::

::: columns
::: {.column width="50%"}

::: {.callout-note appearance="minimal" icon=false}
**Reale Situation bei GM:** 10 Werke, 10 Modelle. Vollständige Flexibilität (jedes Werk kann jedes Modell produzieren) ist teuer. Die Frage: **Wie viel Flexibilität ist nötig?**
:::

::: {.fragment .fade-up}
::: {.smaller-text}

**Drei Strategien im Vergleich**

| Strategie | Flexibilitätsgrad | Leistung |
|---|---|---|
| **No Pooling** | 0 Zusatzverbindungen | Baseline |
| **Chained (2 Links/Werk)** | 10 Zusatzverbindungen | ~80–90 % des vollen Vorteils |
| **Full Flexibility** | n·(n-1) Verbindungen | 100 % (Benchmark) |

$\rightarrow$ Chained Flexibility erzielt **fast den gesamten Vorteil** bei **geringen Investitionskosten** (Cachon & Terwiesch, Kap. 17)
:::
:::

:::
::: {.column width="48%"}

::: {.fragment .fade-up}

```{r cp-chain-plot}
#| echo: false
#| warning: false
#| message: false
#| out-width: "99%"
#| fig-height: 5.5

n <- 5
set.seed(7)

werke <- data.frame(
  id = paste0("W", 1:n),
  x  = 0.20,
  y  = seq(0.1, 0.9, length.out = n)
)

maerkte <- data.frame(
  id = paste0("M", 1:n),
  x  = 0.80,
  y  = seq(0.1, 0.9, length.out = n)
)

fig_ch <- plot_ly(type = "scatter", mode = "markers")

# No-pooling edges (solid dark)
for (i in 1:n) {
  fig_ch <- fig_ch %>% add_annotations(
    x = maerkte$x[i], y = maerkte$y[i],
    ax = werke$x[i],  ay = werke$y[i],
    xref = "x", yref = "y", axref = "x", ayref = "y",
    showarrow = TRUE, arrowhead = 2, arrowsize = 0.8,
    arrowwidth = 2.0, arrowcolor = "#2F3E46", text = ""
  )
}

# Chain edges (green dashed)
for (i in 1:n) {
  next_i <- i %% n + 1
  fig_ch <- fig_ch %>% add_annotations(
    x = maerkte$x[next_i], y = maerkte$y[next_i],
    ax = werke$x[i],        ay = werke$y[i],
    xref = "x", yref = "y", axref = "x", ayref = "y",
    showarrow = TRUE, arrowhead = 2, arrowsize = 0.8,
    arrowwidth = 1.5, arrowcolor = "#01696f", text = ""
  )
}

# Werke nodes (hexagon)
fig_ch <- fig_ch %>% add_trace(
  x = werke$x, y = werke$y, text = werke$id,
  mode = "markers+text",
  marker = list(symbol = "hexagon", size = 36,
                color = "#BFDBF7", line = list(color = "#4B5563", width = 1.5)),
  textfont = list(size = 14, color = "#1F2933", family = "Arial"),
  textposition = "middle center",
  hoverinfo = "skip", showlegend = FALSE
)

# Markt nodes (circle)
fig_ch <- fig_ch %>% add_trace(
  x = maerkte$x, y = maerkte$y, text = maerkte$id,
  mode = "markers+text",
  marker = list(symbol = "circle", size = 36,
                color = "#2D9E8E", line = list(color = "#2F3E46", width = 1.5)),
  textfont = list(size = 14, color = "white", family = "Arial"),
  textposition = "middle center",
  hoverinfo = "skip", showlegend = FALSE
)

fig_ch <- fig_ch %>% add_annotations(
  x = c(0.20, 0.80), y = c(1.02, 1.02),
  text = c("<b>Werke</b>", "<b>Märkte</b>"),
  showarrow = FALSE,
  font = list(size = 14, color = "#1F2933", family = "Arial")
)

fig_ch <- fig_ch %>% add_annotations(
  x = 0.50, y = -0.04,
  text = "<span style='color:#2F3E46'>── Basisverbindung</span>  |  <span style='color:#01696f'>── Chain-Link (Pooling)</span>",
  showarrow = FALSE,
  font = list(size = 11, family = "Arial")
)

fig_ch <- fig_ch %>% layout(
  xaxis = list(visible = FALSE, range = c(0, 1), fixedrange = TRUE),
  yaxis = list(visible = FALSE, range = c(-0.08, 1.08), fixedrange = TRUE),
  plot_bgcolor  = "transparent",
  paper_bgcolor = "transparent",
  margin = list(l = 20, r = 20, t = 10, b = 40),
  height = 380
)

fig_ch
```

:::
:::
:::
